ACORDAO-COMPLETO-2343234

ACÓRDÃO 1486/2019 ATA 23/2019 - PLENÁRIO

VISTOS, relatados e discutidos estes autos de Auditoria, sob a modalidade Acompanhamento, conduzida pela Secretaria de Fiscalização de Tecnologia da Informação – Sefti, com o objetivo de avaliar o aprimoramento do compartilhamento de dados na Administração Pública Federal.
ACORDAM os Ministros do Tribunal de Contas da União, reunidos em Sessão do Plenário, ante as razões expostas pelo Relator, em:
9.1. com base no art. 43, inciso I, da Lei 8.443/1992 c/c o art. 250, inciso II, do Regimento Interno do TCU, determinar aos órgãos abaixo indicados que, no prazo de 180 dias a contar da notificação deste Acórdão, adotem medidas com vistas a:
9.1.1. Secretaria Especial da Receita Federal do Brasil:
9.1.1.1. publicar a avaliação de confidencialidade das informações constantes das bases de dados sob sua gestão elencadas no Decreto 8.789/2016, em atendimento à Lei 12.527/2011, arts. 22 a 24 e 31 c/c NC 20/IN01/DSIC/GSIPR, itens 4.9 e 5, conforme Nota Audit/Diaex 102/2018, parágrafo 3.1.1;
9.1.1.2. publicar o catálogo das bases de dados sob sua gestão, por estar em desacordo com o Decreto 8.789/2016, art. 10, §1º;
9.1.1.3. publicar os compartilhamentos vigentes, por estarem em dissonância com o Decreto 8.789/2016, art. 10, §1º;
9.1.1.4. possibilitar o acesso às bases de dados sob sua gestão por formas que viabilizem o atendimento das finalidades previstas no Decreto 8.789/2016, art. 2º, atualmente não atendidas pelo disciplinado na Portaria/RFB/Sucor/Cotec 54/2017 e na Portaria RFB 1.639/2016, art. 6º, §3º, de modo mais econômico possível, considerando as restrições de acesso aos dados impostas pela legislação, e o impacto gerado aos órgãos que já utilizam essas bases de dados, em benefício do interesse público, por estar em desalinho com a Lei 9.784/1999, art. 50, inciso I e §1º;
9.1.1.5. apresentar evidências a este Tribunal de que os preços utilizados para compartilhamento de suas bases de dados, cobrados pelo prestador de serviços de TI, contemplem os custos envolvidos, no acesso ou na extração de informações de bases de dados e outros possíveis custos, de forma transparente, em que sejam discriminados todos os itens de serviços e de custos incorridos, e de modo que estejam compatíveis com os valores praticados pelo mercado;
9.1.2. Departamento Nacional de Trânsito:
9.1.2.1. avaliar quanto à confidencialidade as informações constantes das bases de dados sob sua gestão discriminadas no Decreto 8.789/2016, publicando em seguida os resultados desta avaliação, por estar em desacordo com a Lei 12.527/2011, arts. 22 a 24 e 31, c/c NC 20/IN01/DSIC/GSIPR, itens 4.9 e 5;
9.1.2.2. publicar catálogo das bases de dados sob sua gestão, nos termos do Decreto 8.789/2016, art. 10, §1º;
9.1.2.3. publicar os compartilhamentos vigentes, em deferência ao Decreto 8.789/2016, art. 10, §1º;
9.1.2.4. apresentar evidências a este Tribunal de que os preços utilizados para compartilhamento de suas bases de dados, cobrados pelo prestador de serviços de TI, contemplem os custos envolvidos, no acesso ou na extração de informações de bases de dados e outros possíveis custos, de forma transparente, em que sejam discriminados todos os itens de serviços e de custos incorridos, e de modo que estejam compatíveis com os valores praticados pelo mercado;
9.1.3. Ministério da Economia: 
9.1.3.1. publicar o manual para preenchimento dos catálogos de bases de dados dos órgãos e entidades federais, ausente do portal http://catalogo.governoeletronico.gov.br, por estar em dissonância com o Decreto 8.789/2016, art. 10, § 1º c/c Portaria - STI/MP 58/2016, art. 10, § 1º;
9.1.3.2. comunique aos órgãos e entidades integrantes do Sisp (Portal das Comunidades Virtuais do Setor Público) que, em atenção ao art. 9º do Decreto 8.789/2016, deve-se exigir dos órgãos e entidades gestoras de bases de dados os demonstrativos de custos de compartilhamento de dados, de modo a propiciar a possibilidade de verificação da existência dos custos na formação dos preços do compartilhamento, que devem ser discriminados de forma transparente e não devem destoar daqueles praticados pelo mercado;
9.1.3.3.	oriente aos órgãos e entidades integrantes do Sisp que, ao cobrar ou autorizar seu prestador de serviços de TI a cobrar de outros órgãos ou entidades por dados compartilhados, com fulcro no art. 9º do Decreto 8.789/2016, certifiquem-se de que os preços estejam discriminados de forma transparente e que não destoam daqueles praticados pelo mercado;
9.2. com fundamento no art. 250, inciso III, do Regimento Interno do TCU, recomendar aos órgãos discriminados abaixo que avaliem a conveniência e oportunidade de adotarem os seguintes procedimentos:
9.2.1. Secretaria Especial da Receita Federal do Brasil:
9.2.1.1. publicar quadro geral de solicitações de compartilhamento de dados realizadas diretamente pelos órgãos e entidades, com fulcro no Decreto 8.789/2016, em atendimento às diretivas da Lei 12.527/2011, art. 8º, caput;
9.2.1.2. ao publicar o catálogo das bases de dados, priorize as bases mais solicitadas pelos órgãos e entidades da Administração Pública Federal, com vistas a atender a maior quantidade possível de órgãos interessados, em atenção ao disposto na Constituição Federal, art. 37, caput (princípio da eficiência) ;
9.2.2. Departamento Nacional de Trânsito: ao publicar o catálogo das bases de dados sob sua gestão, priorizar as bases mais solicitadas pelos órgãos e entidades da Administração Pública Federal, com vistas a atender a maior quantidade possível de órgãos interessados, em atenção à Constituição Federal, art. 37, caput (princípio da eficiência) ;
9.2.3. Ministério da Economia:
9.2.3.1. publicar quadro geral de solicitações de compartilhamento de dados realizadas diretamente pelos órgãos e entidades com fulcro no Decreto 8.789/2016, em atendimento às diretivas da Lei 12.527/2011, art. 8º, caput;
9.2.3.2. orientar os órgãos e entidades integrantes do Sisp (Portal das Comunidades Virtuais do Setor Público) , em atenção à Lei 12.527/2011, art. 8º, caput, a dar transparência aos preços cobrados por compartilhamento de dados sob sua gestão, com fulcro no Decreto 8.789/2016, art. 9º, caput;
9.2.4. Ministério da Economia: supervisionar a implementação do subitem 9.1.1 acima, conforme previsão da Lei 13.502/2017, art. 70, § 2º c/c Decreto 9.003/2017, art. 13, II, considerando a relevância dos bancos de dados gerenciados pela Secretaria da Receita Federal do Brasil para o provimento de serviços públicos e para o êxito e eficiência das políticas públicas;
9.2.5. Ministério das Cidades: supervisionar a implementação do subitem 9.1.2 supra, conforme previsão da Lei 13.502/2017, art. 70, § 2º c/c Decreto 8.980/2017, art. 4º, IV, considerando a relevância dos bancos de dados gerenciados pelo Departamento Nacional de Trânsito para o provimento de serviços públicos e para o êxito e eficiência das políticas públicas;
9.2.6. Ministério da Cidadania em conjunto com o Ministério da Economia: aprimorar a comunicação aos beneficiários quando detectado o não cumprimento de requisitos de elegibilidade para a concessão e a manutenção de benefícios sociais, oferecendo aos destinatários informações precisas, com a possibilidade de saneamento das informações, caso o responsável identifique alguma falha nos dados, em atenção à Lei 13.444/2017, art. 11, caput, c/c Decreto 8.789/2016, art. 5º, caput, estudando a viabilidade de alternativas, a exemplo de incluir no cadastro do programa social a autorização do responsável para que as informações fornecidas possam ser aferidas em relação às bases de dados da Administração Pública, inclusive as protegidas por sigilo fiscal, de forma a possibilitar o fornecimento preciso das eventuais inconformidades pelos agentes designados para operação dos sistemas de informação, conforme Decreto 9.094/2017, art. 3º, caput;
9.2.7. Casa Civil da Presidência da República: acompanhar e priorizar a proposta de reforma do Decreto 8.789/2016, a ser encaminhada pelo Ministério do Planejamento, Desenvolvimento e Gestão, em função dos resultados decorrentes do modelo de governança e compartilhamento de dados da Administração Pública Federal vigente;
9.3. nos termos do art. 7º da Resolução TCU 265/2014, dar ciência ao Ministério da Economia sobre a ausência dos catálogos de bases de dados e dos compartilhamentos vigentes dos órgãos e entidades federais, identificada no portal http://catalogo.governoeletronico.gov.br, o que afronta o disposto no Decreto 8.789/2016, art. 10, § 1º; 
9.4. Comunicar à Comissão de Fiscalização Financeira e Controle da Câmara dos Deputados, à Comissão de Assuntos Sociais do Senado Federal e à Comissão Mista de Planos, Orçamentos Públicos e Fiscalização que, em geral, os órgãos públicos estão impossibilitados de utilizar dados remuneratórios ou contributivos para verificação do cumprimento de requisitos de elegibilidade em políticas sociais (como determinado pela Lei 13.444/2017, art. 11, caput) , de acordo com o posicionamento adotado pela Procuradoria-Geral da Fazenda Nacional, a exemplo do Parecer PGFN/Cat 18/2017, que considera violação ao sigilo fiscal a utilização de tais dados, por ausência de previsão legal expressa, o que pode causar prejuízos sociais e ao erário em vista da possibilidade de pagamentos de benefícios indevidos;
9.5. considerar em implementação as recomendações constantes do subitens 9.2.3, 9.2.9.1 e 9.2.9.2 do Acórdão 1469/2017-TCU-Plenário; e não implementadas as recomendações dos subitens 9.1.2.2.1, 9.1.2.2.2 e 9.1.2.2.3 do mesmo Acórdão;
9.6. encaminhar cópia deste Acórdão aos seguintes órgãos e entidades: 
9.61. Casa Civil da Presidência da República, Departamento Nacional de Trânsito do Ministério das Cidades; Ministério da Cidadania; Ministério da Economia; Procuradoria-Geral da Fazenda Nacional do Ministério da Fazenda; Secretaria da Receita Federal do Brasil do Ministério da Fazenda; e Serviço Federal de Processamento de Dados, a fim de subsidiar o atendimento das medidas alvitradas;
9.6.2. comissões da Câmara dos Deputados e do Senado Federal indicadas no subitem 9.4 acima;
9.7. autorizar a Sefti a efetuar o monitoramento deste Acórdão;
9.8. retornar os autos à Sefti para prosseguir o acompanhamento, nos termos do art. 241, inciso II, do RITCU e item 95.3 do Manual de Acompanhamento do TCU, aprovado pela Portaria/Segecex 27/2016.

Auditoria, sob a modalidade acompanhamento, com o objetivo de avaliar o aprimoramento do compartilhamento de dados na Administração Pública Federal.

Cuidam estes autos de Acompanhamento realizado pela Secretaria de Fiscalização de Tecnologia da Informação – Sefti, concluído em junho de 2018, com o objetivo de avaliar o aprimoramento do compartilhamento de dados na Administração Pública Federal.
	Nem preciso repetir que o tema avaliado na fiscalização, o compartilhamento de dados entre organizações públicas, é requisito essencial para qualquer pretensão que o Estado tenha de melhorar a prestação de serviços ao cidadão.
Todavia, como bem demonstra o Voto do eminente ministro-substituto Marcos Benquerer, a falta de classificação das informações tem levado algumas organizações, na prática, a realizar o sigilo presumido. A RFB, por exemplo, disponibiliza apenas os dados obrigatórios conforme disposto no Decreto 8.789/2016, art. 3º, § 2º.
	Outro limitador, a depender do modelo de compartilhamento de dados, é o custo do serviço. São valores que, na prática, inviabilizariam a obtenção dos insumos de informação pelo órgão demandante. Pelo critério que vigia ao tempo da fiscalização, a base de CPFs poderia chegar a custar mais de R$ 5 milhões ao demandante, potencialmente impedindo os possíveis benefícios para a administração e para a sociedade.
	Na outra ponta, o minucioso trabalho conduzido pela Sefti já tem rendido frutos. De posse do Relatório preliminar da fiscalização, a TI da RFB desenvolveu um novo modelo de compartilhamento para a base do CPF, com o uso de tecnologia blockchain. Este serviço agora prestado pela Dataprev, custa R$ 920,00 mensais por órgão, e está disponível desde o fim de 2018.
	Como se trata, ainda, de um primeiro avanço numa esteira ainda longa, considero apropriadas as determinações sugeridas pela unidade técnica e acatadas pelo relator, aos quais cumprimento pelos resultados já alcançados.
	Com essas breves considerações, reitero minha concordância com as conclusões do eminente Relator, Ministro-Substituto Marcos Benquerer, e louvo o trabalho vigilante da equipe da Sefti.
TCU, Sala das Sessões Ministro Luciano Brandão Alves de Souza, em 26 de junho de 2019.
AROLDO CEDRAZ
Redator

Casa Civil da Presidência da República, Ministério da Economia, Receita Federal do Brasil, Procuradoria-Geral da Fazenda Nacional, Serviço Federal de Processamento de Dados, Empresa de Tecnologia e Informações da Previdência, Departamento Nacional de Trânsito, Instituto Nacional de Colonização e Reforma Agrária, então Ministério do Desenvolvimento Social, Secretaria Especial de Agricultura Familiar e do Desenvolvimento Agrário da Casa Civil e Secretaria Especial de Aquicultura e Pesca da Casa Civil.

3. Interessado: Tribunal de Contas da União.

13.1. Ministros presentes: José Mucio Monteiro (Presidente), Benjamin Zymler, Aroldo Cedraz, Raimundo Carreiro e Vital do Rêgo.
13.2. Ministros-Substitutos convocados: Augusto Sherman Cavalcanti e Marcos Bemquerer Costa (Relator).
13.3. Ministro-Substituto presente: André Luís de Carvalho.

MARCOS BEMQUERER

Trata-se da Auditoria, sob a modalidade Acompanhamento, realizada pela Secretaria de Fiscalização de Tecnologia da Informação – Sefti, no período de 2/4 a 29/6/2018, com o objetivo de avaliar o aprimoramento do compartilhamento de dados na Administração Pública Federal.
2.	O referido compartilhamento foi regulamentado, no âmbito federal, pelo Decreto 8.789/2016. 
3.	Na proposta de fiscalização inicial, a Sefti destacou que as deficiências de integração entre os órgãos e entidades da Administração Pública Federal “aumentavam as obrigações da sociedade em sua interação com o poder público, por meio de obrigações que poderiam ser simplificadas ou mesmo extintas”, reduzindo a percepção de burocracia e os custos a ela associados.
4.	Ao interpretar que era preciso otimizar os esforços na linha de viabilizar o compartilhamento de dados ou base de dados entre os órgãos e entidades públicas, sugeri a este Colegiado que autorizasse a realização de Auditoria, na modalidade de Acompanhamento, especialmente para averiguar as medidas que estavam sendo adotadas para o cumprimento do Decreto 8.789/2016, o que foi acolhido mediante o Acórdão 1517/2017-TCU-Plenário. 
5.	Os trabalhos fiscalizatórios foram conduzidos pela equipe da Sefti, que produziu o Relatório adiante transcrito com alguns ajustes de forma (peça 163) : 
“1.2 Antecedentes
3.	Em 2005, o Tribunal de Contas da União (TCU) realizou auditoria de natureza operacional em ações do programa de governo eletrônico brasileiro para avaliar como elas contribuíam para a oferta dos serviços públicos eletrônicos oferecidos diretamente ao cidadão (Acórdão 1386/2006-TCU-Plenário, de relatoria do Ministro Valmir Campelo) .
4.	Em 2014, a Secretaria de Fiscalização de Tecnologia da Informação (Sefti) realizou auditoria, também de natureza operacional, visando a avaliar o planejamento e a gestão do então Ministério da Previdência Social (MPS) e do Instituto Nacional do Seguro Social (INSS) acerca da oferta de serviços previdenciários eletrônicos, em uma perspectiva também focada no atendimento das necessidades do cidadão (Acórdão 1789/2015-TCU-Plenário, de relatoria do Ministro Augusto Nardes) .
5.	Em 2016, motivado pelo movimento de Governo Digital, em expansão em países desenvolvidos, estimulados pela Organização para a Cooperação e Desenvolvimento Econômico (OCDE) e pela disposição dada pelo Poder Executivo Federal em adotar essas práticas, o TCU realizou auditoria operacional para avaliar o uso de tecnologia no provimento de serviços públicos à sociedade e as ações adotadas pelos órgãos da [Administração Pública Federal] APF com vistas à ampliação da oferta de serviços públicos digitais e à simplificação do acesso do cidadão aos canais de atendimento virtual do governo (Acórdão 1469/2017-TCU-Plenário, de relatoria do Ministro Benjamim Zymler) .
6.	Após essas fiscalizações, foi possível observar o comprometimento normativo do Governo Federal na adoção de práticas de Governo Digital. Diante da evolução ainda lenta dessas práticas, é necessário avançar na análise dos problemas operacionais que estão a dificultar a integração entre as organizações públicas para prestarem melhor serviço à sociedade.
7.	A propósito, a Estratégia de Governança Digital 2016-2019, atualmente vigente, inclui objetivo estratégico próprio sobre o tema, o OE.07 (Compartilhar e integrar dados, processos, sistemas serviços e infraestrutura) , sendo o indicador ‘Proporção de demandas por interoperabilidade atendidas’ referente à atuação do MP como intermediário das solicitações de compartilhamento de dados feitas com fulcro no Decreto 8.789/2016.
8.	Mais recentemente, a OCDE, ao analisar o programa de Governo Digital do Brasil, classificou a governança de dados do Governo Federal como ausente, ao tratar dos facilitadores para o desenvolvimento integrado do modelo, apesar de reconhecer que a questão dos dados tem sido admitida como estratégica para a digitalização do setor público (peça 135, p. 23) .
1.3 Objetivos e escopo da auditoria
9.	Considerado o quadro descrito na seção anterior, a edição do Decreto 8.789/2016 teve o objetivo de estimular o compartilhamento de dados entre os órgãos e entidades da APF. Diante da relevância do tema, a presente fiscalização busca avaliar o aprimoramento do compartilhamento de dados na APF, especialmente quanto às medidas e providências adotadas para dar cumprimento ao referido Decreto. Foi escolhida a modalidade acompanhamento pois envolve toda a APF e já é presumível não poder abordar todos os órgãos, entidades e bases de dados relevantes em um único momento. 
10. Com o objetivo estabelecido, considerando-se a impossibilidade de se conduzir a avaliação em cada órgão e entidade da APF, optou-se, ainda durante a fase de planejamento, por visitar os órgãos diretamente mencionados no Decreto 8.789/2016, a fim de colher insumos para definição das questões e procedimentos de auditoria e seleção de organizações a serem auditadas, a saber: o Ministério do Planejamento, Desenvolvimento e Gestão (MP) , por meio da Secretaria de Tecnologia da Informação e Comunicação (Setic) , a Procuradoria-Geral da Fazenda Nacional (PGFN) e a Secretaria da Receita Federal do Brasil (RFB) , além do Serviço Federal de Processamento de Dados (Serpro) , prestador de serviço de TI majoritário das três organizações citadas. 
11. Uma vez definidos o objetivo da fiscalização e a forma como ela seria conduzida, foram elaboradas as seguintes questões de auditoria:
11.1. os mecanismos de desburocratização para compartilhamento de dados na APF, previstos no Decreto 8.789/2016, foram implementados?
11.2. as formas de compartilhamento de dados disponíveis atendem às finalidades do Decreto 8.789/2016?
11.3. como está sendo custeado o compartilhamento das bases de dados?
12. Considerando que o TCU, como resultado da auditoria de Governo Digital, expediu recomendações sobre o tema governança de dados ao MP e à Casa Civil da Presidência da República (CC) , foi solicitado ao relator daqueles autos a possibilidade de realização do monitoramento dos subitens correspondentes do Acórdão 1469/2017-TCU-Plenário nas etapas do presente acompanhamento. A autorização se deu pelo Acórdão 915/2018-TCU-Plenário, Rel. Min. Benjamin Zymler.
1.4 Critérios
13. Os principais critérios utilizados são o próprio Decreto 8.789/2016 e o Marco Civil da Internet (Lei 12.965/2014) , o qual estabeleceu princípios, garantias, direitos e deveres para o uso da internet no Brasil.
14. Entre outras normas em vigor pertinentes ao assunto, destacam-se:
14.1. Lei 12.527/2011 (Lei de Acesso à Informação - LAI) : regulou o direito constitucional de acesso às informações públicas;
14.2. Lei 13.444/2017 (Identificação Civil Nacional) : estabeleceu que o poder público deverá oferecer mecanismos de cruzamento de dados a partir do número de inscrição no Cadastro de Pessoas Físicas (CPF) para verificação de requisitos de elegibilidade para concessão e manutenção de benefícios sociais;
14.3. Lei 13.460/2017: dispõe sobre os direitos dos usuários de serviços públicos;
14.4. Decreto 9.094/2017: revogou o Decreto 6.932/2009, apelidado de Decreto Cidadão, e dispôs sobre a simplificação do atendimento aos usuários de serviços públicos, dispensou reconhecimento de firma e autenticação de documentos e instituiu a carta de serviços ao usuário;
14.5. Decreto 8.414/2015: instituiu o Programa Bem Mais Simples Brasil, com a finalidade de simplificar e agilizar a prestação dos serviços públicos e de melhorar o ambiente de negócios e a eficiência da gestão pública;
14.6. Decreto 8.638/2016: instituiu a Política de Governança Digital no âmbito dos órgãos e das entidades da APF direta, autárquica e fundacional, objetivando, ente outros, gerar benefícios para a sociedade mediante o uso da informação e dos recursos de tecnologia da informação e comunicação na prestação de serviços públicos, além de trazer diretrizes para a formulação, monitoramento, avaliação e revisão da Estratégia de Governança Digital (EGD) ;
14.7. Decreto 9.319/2018: instituiu o Sistema Nacional para a Transformação Digital e estabeleceu a estrutura de governança para a implantação da Estratégia Brasileira para a Transformação Digital;
14.8. Portaria - STI/MP 58/2016: regulamentou o art. 10 do Decreto 8.789/2016, estabelecendo procedimento para compartilhamento de dados na APF.
1.5 Metodologia
15. A presente fiscalização foi desenvolvida conforme a Portaria Segecex - 9/2016, que aprovou o Manual de Acompanhamento. Adicionalmente, foram utilizadas as orientações das Normas de Auditoria do TCU (NAT) , conforme Portaria – TCU 280/2011.
16. Entre os insumos mais importantes para definição das questões de auditoria e dos procedimentos realizados estão as solicitações de compartilhamento de dados feitas com espeque no Decreto 8.789/2016, intermediadas pelo MP, bem como os resultados do censo de serviços públicos, realizado também pelo Ministério. Posteriormente, às solicitações intermediadas pelo MP foram acrescidas as solicitações feitas diretamente à RFB, com fulcro na Portaria - RFB 1.639/2016. 
17. Os principais números e atores envolvidos no cenário atual de compartilhamento de dados na APF podem ser observados no Capítulo 2 (Visão Geral) .
18. Na fase de execução da auditoria, além das organizações públicas citadas no parágrafo 10 deste relatório, a equipe de fiscalização reuniu-se com representantes dos seguintes órgãos e entidades:
18.1. Departamento Nacional de Trânsito do Ministério das Cidades (Denatran) ;
18.2. Instituto Nacional de Colonização e Reforma Agrária (Incra) ;
18.3. então Ministério do Desenvolvimento Social (então MDS) ;
18.4. Secretaria Especial de Agricultura Familiar e do Desenvolvimento Agrário da Casa Civil da Presidência da República (Sead) 
18.5. Secretaria Especial de Aquicultura e Pesca da Casa Civil da Presidência da República (Seap) 
19. Para consolidar as informações obtidas nestas reuniões, obter documentos e informações, foram expedidos os ofícios de requisição (OFRs) sumarizados no Anexo I deste relatório (Tabela 12) .
20. A equipe de fiscalização apresentou as principais conclusões da auditoria ao MP no dia 22/8/2018.
21. Por fim, a versão preliminar deste relatório foi enviada ao MP, ao então MDS, ao Denatran e à RFB a fim de colher os comentários dos gestores, os quais foram incorporados a esta versão final.
1.6 Limitações ocorridas
22. Não foram observadas limitações à execução da presente fiscalização. 
2. Visão Geral
2.1 Bases de dados demandadas e quadro geral do compartilhamento de dados
23. Para compreender o quadro atual de compartilhamento de dados na APF, quem são os órgãos e entidades demandantes, os responsáveis e quais bases de dados estão sendo requisitadas, foi solicitada ao MP listagem completa das solicitações de compartilhamento de dados feitas após a edição do Decreto 8.789/2016 (peça 103) . Também foi necessário requisitar as solicitações de compartilhamento de dados feitas diretamente à RFB com fulcro na Portaria - RFB 1.639/2016 (peça 128) . 
24. No total, foram feitas 165 solicitações com fulcro no Decreto 8.789/2016, o que representa 48 órgãos e entidades como solicitantes e 25 como destinatários (responsáveis) , perfazendo 49 bases de dados distintas, cujas descrições podem ser obtidas na Tabela 3 do Anexo II. 
25. Entre as bases de dados mais solicitadas para fins de compartilhamento, destacam-se as bases de dados da RFB e do Sistema Informatizado de Controle de Óbitos do INSS (Sisobi) , muito utilizadas para identificação de pessoas físicas e jurídicas e para conferência de falecidos para atualização de benefícios sociais, respectivamente (Figura 1) . Uma listagem mais completa pode ser observada na Figura 5 do Anexo III. 
Figura 1 - Bases de dados mais solicitadas para fins de compartilhamento
26. Para diminuir a complexidade da análise das interações, optou-se por agrupar os órgãos da administração direta em nível de ministério, assumindo-se que a dificuldade de compartilhamento interno é menor. Por simplificação, as agências reguladoras foram agrupadas, assim como os institutos federais de ensino superior (Ifes) , considerando que esses atores são majoritariamente apenas solicitantes. Foram mantidos, entretanto, de forma isolada, a RFB, a Secretaria do Tesouro Nacional do Ministério da Fazenda (STN/MF) e a Secretaria da Previdência, no âmbito do Ministério da Fazenda, pela relevância de seus dados. 
27. Assim, constatou-se que os órgãos e entidades mais demandados para compartilhar seus dados foram: RFB, INSS, MP, Secretaria da Previdência do Ministério da Fazenda, MTB, Banco Central do Brasil, Denatran e então MDSA (Figura 6, Anexo IV) .
28. Outra forma de analisar a dinâmica de demandas por compartilhamento de dados é construindo um grafo, em que os vértices (nós) representam os órgãos ou entidades e cada aresta representa que pelo menos uma base de dados está sendo solicitada pelo nó fonte ao nó destino (Figura 2) .
 
Figura 2 - Grafo de solicitações de compartilhamento de dados
29. Para melhor compreensão da figura acima, algumas considerações devem ser feitas:
29.1. o tamanho de cada rótulo que representa os órgãos e entidades é proporcional ao número recebido de solicitações de compartilhamento (grau de entrada) ;
29.2. os ‘Nós’ com o mesmo grau de entrada possuem a mesma cor;
29.3. as cores das arestas são as mesmas do nó de entrada.
30. São possíveis as seguintes conclusões ao analisar o quadro atual de compartilhamento de dados na APF:
30.1. 24 órgãos ou entidades podem ser classificados como dependentes, pois demandam mais dos demais órgãos e entidades do que são demandados por esses;
30.2. doze órgãos ou entidades podem ser classificados como fornecedores de dados, pois são demandados por mais órgãos e entidades do que demandam desses;
30.3. apenas cinco órgãos ou entidades possuem saldo zero, o que significa que a quantidade de demandas que apresentam é semelhante à quantidade de demandas que recebem;
30.4. RFB, INSS, Secretaria da Previdência, Banco Central e Denatran são os órgãos e entidades com saldo mais negativo nas solicitações de compartilhamento de dados, isto é, aqueles que são bastante demandados por compartilhamento de suas bases, mas têm pouco interesse nos dados dos demais órgãos e entidades.
31. Já o Censo de Serviços Públicos (http://www.planejamento.gov.br/antigocidadaniadigital/censo-de-servicos-publicos) traz quantidade expressiva de informações sobre os serviços públicos prestados pelo Poder Executivo Federal, algo fundamental para entender os problemas envolvidos na digitalização de serviços públicos, tais como o excesso de requisições ao cidadão de informações que já são de posse da APF. A partir dessas informações, obtidas por meio do atendimento do Ofício de Requisição 1-95/2018-Sefti (peça 4, p. 1) , é possível identificar serviços públicos que precisam de informações de outros sistemas ou bases de dados da APF para serem prestados (A pergunta feita pelo censo de serviços públicos foi: ‘A prestação do serviço exige a integração a algum sistema ou base de dados externos?) . 
32. Devido à forma como foi coletada essa informação no censo de serviços públicos, pois foram prestadas em texto livre e utilizando somente as respostas obtidas na primeira etapa do censo, que incluiu apenas a Administração Direta, não foi possível realizar categorização exata das bases ou sistemas mais necessários, pela falta de padronização. 
33. Por essa razão, foi feita uma nuvem de palavras para identificar palavras ou expressões mais relevantes, em que o tamanho da palavra/expressão é diretamente proporcional à sua frequência nos textos analisados. De outra forma, pode-se dizer que, quanto mais frequente for o termo, maior será o seu tamanho na ‘nuvem’.

Figura 3 - Nuvem de palavras contendo os sistemas e informações mais necessários para integração dos serviços públicos, segundo dados do Censo de Serviços Públicos, fase 1
34. Entre as palavras ou expressões de destaques encontram-se: Receita Federal, Siscomex, CPF, CNPJ, Siafi, CNIS e SEI (Sistema Eletrônico de Informações) (Figura 3) .
35. Dessa forma, considerando os dados disponíveis, foi possível estabelecer algumas conclusões preliminares sobre o tema, utilizadas para nortear os procedimentos de fiscalização na corrente etapa do acompanhamento:
35.1. A RFB é o ator mais importante quando se trata de compartilhamento de dados, por todas as métricas analisadas: quantidade de solicitações (67) , quantidades de bases de dados solicitadas (oito) , quantidades de órgãos e entidades solicitantes (20) , menções de necessidade de integração no Censo de Serviços Públicos e por gerenciar as duas bases mais demandadas (CNPJ e CPF – dezenove solicitações cada) ;
35.2. As bases de identificação de pessoas naturais e jurídicas são especialmente importantes por serem críticas para a utilização de serviços públicos e para o saneamento de outras bases de dados que possuem outros identificadores pessoais;
35.3. As dificuldades de integração de sistemas e bases de dados que fundamentaram a edição do Decreto 8.789/2016 têm como fator importante de explicação o caráter assimétrico observado nas demandas, em que os dados de interesse estão concentrados em poucos órgãos e entidades.
36. Embora o quadro de descumprimento das obrigações do Decreto 8.789/2016, que encontra raízes nas deficiências do processo de classificação da informação, seja considerável, o fato de as demandas por compartilhamento de dados se concentrarem em alguns órgãos permite concluir que é nesse grupo que os esforços iniciais de acompanhamento do TCU devem se ater.
37. Nesse sentido, considerando as questões de auditoria analisadas, a equipe optou por analisar as bases de dados da RFB e do Denatran, pelas seguintes razões:
37.1. possuem algumas das bases de dados mais demandadas pela APF (parágrafo 25) ;
37.2. estão entre os órgãos e entidades que mais receberam demandas, considerando o conjunto total de solicitações de compartilhamento de dados (parágrafo 27) ;
37.3. estão entre os órgãos e entidades que cobram por acesso a seus dados e, atualmente, apresentaram pouco interesse nos dados dos demais (parágrafo 30.4) ;
37.4. O Denatran apresentou a boa prática de tornar público os preços cobrados por compartilhamento de dados por meio da Portaria 123/2017 (peça 92) , o que despertou o interesse de conhecer melhor o seu caso, pois também poderia ser bom exemplo no relacionamento com o prestador de serviço de TI para definição dos valores em normativo próprio. 
2.2 Formas de compartilhar dados identificadas
38. Segundo Elmasri & Navathe (Fundamentals of Database Systems, 6ª ed., p. 6-477) , as formas mais tradicionais de compartilhamento de dados para uso em sistemas de informação são:
38.1. códigos de banco de dados (ex. SQL) embutidos na aplicação;
38.2. utilização de biblioteca de funções ao banco de dados, em que o titular do banco de dados disponibiliza um conjunto de rotinas para que aplicações possam fazer uso dos dados. Essa opção é comumente referenciada como Application Programming Interface (API) ;
38.3. utilização de linguagem de programação de banco de dados (ex. PL/SQL) .
39. Das três formas, a mais referenciada neste relatório é a API, especialmente por seu uso nas bases de dados custodiadas pelo Serpro (https://servicos.serpro.gov.br/api-serpro/biblioteca/index.html) , a exemplo das bases de dados do CPF, do Cadastro Nacional de Pessoa Jurídica (CNPJ) , da Nota Fiscal Eletrônica (Nf-e) e do Sistema Integrado de Administração Financeira (Siafi) . Esses serviços web (web services) possibilitam, por exemplo, que a inscrição ou alteração de CPF se dê por usuários externos, como a Empresa Brasileira de Correios e Telégrafos (Correios) ou o Banco do Brasil (https://www.servicos.gov.br/servico/inscrever-se-no-cadastro-de-pessoas-fisicas ) .
40. Outra iniciativa do Serpro para compartilhamento de dados é o serviço Data-as-a-Service (DaaS) , anteriormente denominado Quartzo (peça 110, p. 4) , que pode ser definido como um barramento de disponibilização de dados que oferece interface Java Database Connectivity (JDBC) ou Open Database Connectivity (ODBC) a múltiplas fontes ou agrupamentos, de acordo com o catálogo de dados disponível (http://intra.serpro.gov.br/tema/noticias-tema/quartzo-dados-como-servico) . Atualmente constam 21 bases de dados, do Departamento Nacional de Infraestrutura de Transportes (DNIT) , do MP, da STN/MF e da Secretaria Especial da Micro e Pequena Empresa (Sempe/MDIC) [http://catalogo.quartzo.serpro.gov.br ) .
41. É importante ressaltar que o compartilhamento de dados não se restringe às necessidades de sistemas de informações para provimento de serviços públicos digitais. Nos últimos anos, técnicas de análise de dados tem sido bastante utilizadas pela APF com a finalidade de qualificar a tomada de decisão do gestor (ex. construção de painéis gerenciais) e de aprimoramento de políticas públicas, em especial aquelas que envolvem o pagamento de benefícios sociais, para identificação correta do público alvo e para verificação dos requisitos de elegibilidade. 
42. Como exemplo, pode-se citar os resultados do Grupo de Trabalho Interinstitucional do Benefício de Prestação Continuada (BPC) , que realizou cruzamento de dados com bases de dados do INSS (SUB e folha de pagamentos de benefícios) , Ministério da Saúde (Sistema de Informações de Mortalidades - SIM) e Ministério do Trabalho (Rais e Caged) (peça 122, p. 28-29) . Essa espécie de compartilhamento de dados normalmente precisa de acesso mais amplo ou mesmo total a outras bases de dados, sob pena de não atingir seus objetivos.
43. Nessa linha, o MP celebrou o Contrato 69/2017 com o Serpro e a Dataprev em 30/10/2017 para desenvolvimento e operacionalização da Plataforma GovData, assim definida nas especificações técnicas (peça 121, p. 1) :
‘O GovData é uma plataforma para acesso, análise, descoberta, mineração e integração de grande volume de dados governamentais. Esta plataforma consiste em um grande DataLake (Lago de Dados) a fim de permitir aos órgãos ou entidades interessadas que utilizem as diversas bases de dados (próprias ou compartilhadas) para a geração de informações estratégicas utilizando ferramentas especializadas para os temas de análise de dados para auxiliar suas respectivas políticas públicas. 
A plataforma está inserida no conceito de PaaS (Platform-as-a-Service - plataforma como serviço) e será hospedada em nuvem governamental. Isto ajuda a eliminar a necessidade de ambientes redundantes e isolados, resultando em redução de custos do Governo e em maior agilidade na obtenção de dados pelos usuários. 
Para fomentar o compartilhamento e uso da plataforma, inicialmente, o Ministério do Planejamento subsidiará a Ingestão de Dados e a Sustentação do Lago de Dados para 30 bases de interesse comum aos Órgãos Públicos.’
44. Até 3/5/2018, constavam quatorze bases de dados, das quais sete são do próprio MP, bem como ainda não haviam sido celebrados contratos de uso da plataforma (peça 25, p. 3-4) . Após isso, não houve notícias sobre avanços na plataforma, sendo perceptível instabilidade do site ao se buscar por novas informações. 
45. Outros projetos sobre o tema do MP são o ConectaGov e a Plataforma de Reconhecimento Digital do Cidadão (Predic) . O primeiro seria um repositório para racionalização e fomento dos serviços remotos de dados por meio de APIs. Já a Predic viria a sanear e aprimorar as bases cadastrais dos órgãos da APF, de forma a dar maior confiabilidade às bases de dados de identificação da pessoa natural (peça 85, p. 7-8) .
46. Em geral, a mera disponibilização do sistema de informação referente à base de dados não pode ser considerada como forma de compartilhamento de dados, pois não permite ou dificulta o acesso automatizado aos dados, falhando em atender às finalidades do Decreto 8.789/2016. Entretanto, considerando que essa forma pode figurar como integrante em contrato de compartilhamento de dados, esse tipo de acesso também foi analisado neste trabalho. No caso dos sistemas de grande porte operacionalizados pelo Serpro, o acesso remoto se dá pelo serviço de emulação de terminal HOD (Host on Demand) . 
47. Dessa forma, tendo em mente essa restrição, as formas de compartilhamento de dados observadas durante esta etapa do acompanhamento foram as seguintes:
47.1. acesso ao sistema que operacionaliza a base de dados, geralmente por emulador de terminal;
47.2. web services ou serviços remotos de dados;
47.3. DaaS ou serviços que permitem a consulta remota a bases de dados por interface como ODBC/JDBC;
47.4. extração total ou parcial das bases de dados;
47.5. acesso à Plataforma GovData, para as bases de dados autorizadas pelos órgãos e entidades gestores.
3. Mecanismos de desburocratização para compartilhamento de dados previstos no Decreto 8.789/2016
Objetivo do capítulo
48. Identificar se os mecanismos previstos no Decreto 8.789/2016 com o intuito de desburocratizar o compartilhamento de dados na APF foram implementados. 
Contextualização
49. A partir da edição do Decreto 8.789/2016, ficou dispensada a celebração de convênio, acordo de cooperação técnica ou congêneres para a efetivação do compartilhamento de dados (art. 6º, caput) . A solicitação de acesso à base de dados deverá ser respondida em até vinte dias (art. 8º, § 1º) , incluindo a periodicidade necessária e a descrição das finalidades de uso dos dados (art. 8º, IV e V) .
50. O MP, utilizando das prerrogativas do art. 10, caput e § 2º, do Decreto 8.789/2016, editou a Portaria - STI/MP 58/2016 (peça 124) , estabelecendo-se como intermediário do processo, agregador das demandas e responsável por efetivamente solicitar os acessos requeridos aos órgãos responsáveis (art. 5º, caput, e art. 7º, caput) . Também instituiu o catálogo de bases de dados e dos compartilhamentos vigentes da APF, estabelecendo endereço eletrônico próprio, dispondo-se a elaborar manual com orientações sobre seu preenchimento e manutenção (art. 10º, caput e §§2º e 3º) .
3.1 Devido ao baixo índice de classificação da informação e à não publicação do catálogo de dados por parte dos órgãos e entidades da APF, o acesso a dados por órgãos e entidades enfrenta muitos entraves, principalmente quando não há interesse mútuo, impactando na qualidade dos serviços públicos prestados e na melhora das políticas públicas
Critérios
a)	Decreto 8.789/2016, art. 10º, § 1º;
b)	Portaria - STI/MP 58/2016, art. 10, caput e §§ 1º e 2º; 
c)	Lei 12.527/2011, arts. 22 a 24 e 31;
d)	NC 20/IN01/DSIC/GSIPR, itens 4.9 e 5.
Análise das evidências
51. Da análise do quadro decorrente, percebe-se que o portal definido pelo MP (http://catalogo.governoeletronico.gov.br) para hospedar os compartilhamentos vigentes, os catálogos de bases de dados do Governo Federal e o manual com orientações de preenchimento e manutenção desses catálogos ainda estão em construção (peça 125, acesso em 18/7/2018) .
52. As informações mais próximas ao que seria desejável de um catálogo podem ser obtidas no portal ck.govdata.gov.br, que apresenta apenas um dicionário de dados (metadados) das bases de dados a serem disponibilizadas na GovData.
53. Entre os órgãos com dados mais solicitados, a RFB e o Denatran (peças 28, p. 4 e 63, p. 3) informaram formalmente não dispor do catálogo. Em sua resposta ao Ofício de Requisição 6-95/2018-Sefti, a PGFN não mencionou o endereço de seu catálogo (peça 126) . 
54. A RFB, por meio da Portaria - RFB 1.384/2016, lista quais informações (campos de dados) disponibiliza, mas apenas para as bases de dados explicitamente listadas no Decreto 8.789/2016, art. 3º, § 2º, sua obrigação mínima. Não foi feita menção a outras bases de dados sob sua gestão ou outras informações das bases listadas. O processo administrativo que a fundamenta não apresenta essas justificativas, sendo apenas coletânea de minutas tramitadas entre os setores envolvidos, sem qualquer suporte ou trilha que fundamente as escolhas feitas (peça 116) .
55. Acerca da efetividade do processo de intermediação do MP, nota-se que foram recebidas 115 solicitações até 16/4/2018 (peça 103) , conforme Anexo V (Tabela 4) . O índice de concessões é apenas razoável (36,52%) , considerando que 13,91% das demandas foram canceladas e 6,96% foram suspensas.
56. Nota-se, portanto, que os mecanismos de compartilhamento instituídos pelo Decreto 8.789/2016 têm sido muito pouco efetivos, em especial no que diz respeito à publicação dos catálogos e ao processo de intermediação feito pelo MP junto aos órgãos e entidades da APF responsáveis pelas bases de dados.
57. Esse quadro é especialmente preocupante devido à dinâmica dos interesses por compartilhamento de dados na APF, observada no panorama apresentado no parágrafo 30, em que há muitos órgãos que precisam de dados de poucos órgãos. Até por essa razão, não foram observadas dificuldades por partes daqueles mais demandados por compartilhamento de dados, provavelmente porque, havendo o interesse mútuo de cooperação, o compartilhamento de dados deve ter sido efetivado antes do advento do Decreto 8.789/2016. A RFB, por exemplo, normatizou que os órgãos e entidades que desejarem ter acesso a dados sob sua gerência devem informar que bases de dados administram, para verificação de possível interesse da Administração Tributária Federal (Portaria RFB 1.384/2016, art. 3º, V) . 
58. Ressalta-se que, em princípio, as deficiências no compartilhamento de dados não podem ser atribuídas à resposta negativa formal do órgão gestor. Todas as treze solicitações não concedidas foram respostas da RFB de que as solicitações a seus dados devem ser feitas diretamente a ela (peça 127, p. 1) . Destaca-se que a Portaria - RFB 1.639/2016, que estabelece procedimentos para disponibilização dos dados de que trata o Decreto 8.789/2016, foi editada cerca de um mês antes da Portaria - STI/MP 58/2016.
59. Assim, foi necessário fazer solicitação específica à RFB (peça 17) , para se ter mais completude das solicitações de compartilhamento de dados com base no referido decreto. Nota-se, portanto, que a Setic/MP não dispõe desse panorama completo para condução de suas políticas públicas. Em prol da transparência, será feita proposta de recomendação no sentido de que as solicitações de compartilhamento de dados sejam publicadas pelo MP e pela RFB.
60. Entre as solicitações diretamente endereçadas à RFB (peça 128) , feitas desde a publicação do Decreto 8.789/2016, até 29/3/2018, o índice de concessões é maior, atingindo dezenove de 24 pedidos (79%) , mas apenas seis interessados efetivamente celebraram contrato com o prestador de serviço de TI, no caso o Serpro, mostrando que, para essas bases, a autorização do órgão gestor não tem sido suficiente (Anexo VI, Tabela 5) .
61. A dificuldade dos órgãos e entidades da APF em expor os dados que gerem já é observada nos levantamentos de governança de TI realizados pelo TCU quando analisada a prática de classificação da informação, conforme Figura 4. 
Figura 4 – Percentual de organizações que executam processo para classificação e tratamento de informações (iGovTI 2016) 
62. Essa causa também é apontada pelo MP como empecilho ao compartilhamento de dados, em manifestação do final de 2017, referente ao plano de ação decorrente do Acórdão 1469/2017-TCU-Plenário (peça 85, p. 6, parágrafo 7.2) . De fato, ao não classificarem as informações constantes em suas bases de dados, os órgãos públicos acabam por adotar postura mais cautelosa quando são alvos de solicitações de compartilhamento de dados, pois as instâncias decisórias podem se sentir inseguras em conceder o pedido sem respaldo quanto à análise de confidencialidade dos dados solicitados. 
63. Sobre o assunto, a RFB mencionou que foram avaliados os campos dos anexos I a VI da Portaria - RFB 1.384/2016 apenas em relação aos aspectos de sigilo fiscal, ficando pendente avalição completa de confidencialidade quanto aos demais aspectos (peça 42, p. 4) . 
64. Já o Denatran, ao ser questionado sobre quais dados podem ser compartilhados, previsão expressa no § 2º do art. 1º da Portaria - Denatran 15/2016, respondeu com uma listagem interna de quais consultas estão disponíveis e quais campos são retornados, uma vez que a Portaria Denatran 123/2017, inicialmente informada como essa regulamentação não faz menção a informações compartilháveis (peça 63, p. 3) . Não foi encontrado nos autos dos processos administrativos 80001.037971/2007-19 e 80000-023099/2012-07, que fundamentam as Portarias - Denatran 15/2016 e 123/2017, detalhes acerca da avaliação da confidencialidade desses dados. Foi identificada apenas análise acerca das restrições às informações de caráter pessoal (peça 138, p. 251) . Em que pese não haver avaliação de confidencialidade, o Denatran procura se resguardar ao solicitar Termo de Compromisso de Manutenção de Sigilo (TCMS) , aos usuários de seus sistemas e subsistemas, conforme art. 29, caput, da Portaria - Denatran 15/2016.
65. Ressalta-se que a Lei 12.527/2011, art. 3º, I, estabelece a publicidade como preceito geral e o sigilo como exceção e elenca as hipóteses de restrição de acesso, quais sejam, informações imprescindíveis à segurança da sociedade ou do Estado, classificadas em grau de sigilo (arts. 23 e 24) , informações pessoais relativas à intimidade, vida privada, honra e imagem (art. 31) e informações submetidas às demais hipóteses legais de sigilo e segredo de justiça (art. 22) . As demais informações devem ser consideradas públicas.
66. Na prática, tem-se observado que as informações das bases de dados continuam sem nenhum tipo de avaliação sobre a aplicabilidade das hipóteses de restrição de acesso, mesmo com os seguidos pedidos de compartilhamento de dados. 
67. A ausência de tal avaliação quanto à confidencialidade das informações tem impacto na possibilidade de abertura de dados, nas informações que são prestadas pelos canais estabelecidos pela Lei 12.527/2011, no compartilhamento de dados no âmbito da Administração Pública e nos requisitos de segurança da informação necessários para tratamento desses dados. 
68. De modo a atualizar o posicionamento do MP acerca do Acórdão 1469/2017-TCU-Plenário, especificamente sobre os itens relacionados ao tema deste acompanhamento, a Setic/MP esclareceu que os órgãos costumam arguir confidencialidade ou sigilo para negar pedidos de acesso à informação, especialmente quando os dados se referem ao cidadão (peça 82, p. 3) :
‘7. A SETIC, durante o período que intermediou a solicitação e concessão de acesso às bases de dados, constatou que órgãos públicos comumente recorrem a argumentos relacionados à confidencialidade ou ao sigilo das informações sob sua gestão para negar pedidos de acesso às suas informações. De fato, desde a edição da Portaria nº 58/2016, apenas 30% das solicitações de acesso a bases de dados que a SETIC intermediou foram concedidas.
8. Por esse motivo, tomou-se a decisão de ampliar o escopo da regulamentação da PREDIC, que, de início, teria foco na consolidação dos cadastros do cidadão, para uma reforma do Decreto 8.789/2016, a fim de torna-lo mais efetivo. Com isso, as discussões foram ampliadas com órgãos chave desse processo, o que resultou em dilação do prazo.
9. Ao longo das tratativas para regulamentação da Plataforma de Reconhecimento Digital do Cidadão, chegou-se à conclusão de que, antes de tratar da questão tecnológica (plataforma) , era necessário aprimorar a institucionalidade que regula o compartilhamento de dados entre os órgãos de governo que detém dados cadastrais de cidadãos.’ (grifo nosso) 
69. Em complementação, a Setic/MP esclareceu que a Lei 12.527/2011 não deveria impactar no compartilhamento de dados entre os órgãos do Estado e que as divergências de entendimento só poderiam ser superadas com a revisão do Decreto 8.789/2016 (peça 82, p. 3) :
‘10. O intuito desta ação era conhecer o entendimento destes órgãos [CGU, AGU e GSI] sobre regras gerais para o compartilhamento dentro do Governo de informações consideradas confidenciais, uma vez que a Lei de Acesso à Informação (LAI) trata da classificação da informação e traz diversas exceções de sigilo, entre as quais, o sigilo de dados pessoais.
11. Foram realizadas consultas a estes órgãos e verificou-se que há um entendimento de que a LAI destina-se a regular a transferência de informações do Estado para a sociedade e não deveria impactar no compartilhamento de dados e informações entre os órgãos e entidades do Estado.
12. Assim, houve a percepção de que há divergências de entendimentos que só seriam superadas por meio da revisão do Decreto 8.789/2016, no intuito de definir diretrizes mais claras sobre o compartilhamento de dados entre órgãos e entidades da Administração Pública Federal.’ (grifo nosso) 
70. Ao concluir seu texto, sintetiza quais seriam os objetivos a serem tratados com a revisão almejada do Decreto 8.789/2016 (peça 82, p. 4) :
‘21. O principal ajuste do escopo é a revisão do Decreto 8.789/2016, que terá como propostas centrais os seguintes pontos:
i. criar diferentes categorias de compartilhamento de dados entre órgãos e entidade da Administração Pública Federal; 
ii. instituir o Cadastro Básico do Cidadão, com registro de ouro para dados cadastrais;
iii. instituir comitê específico para tratar da governança e compartilhamento de dados; e
iv. instituir o Catálogo das Bases de Dados.’
71. Dessa forma, considera-se que estão sendo tomadas providências para solucionar parte da situação descrita nesse achado, pois em sua avaliação, o MP admite que o Decreto 8.789/2016 precisa ser reformado para que o compartilhamento de dados na APF seja mais efetivo. 
72. Por fim, destaca-se que as bases de identificação de pessoas naturais e jurídicas são críticas para toda a APF, seja do ponto de vista da prestação do serviço público, seja para aprimoramento de políticas públicas, sendo, portanto, prioritárias sua catalogação e classificação, para viabilizar o compartilhamento daquelas informações que não possuem restrição de acesso, independentemente dos meios de compartilhamento e de eventuais inovações ao Decreto 8.789/2016.
Causas:
a)	não publicação do catálogo de dados e dos compartilhamentos vigentes pelos órgãos e entidades da APF;
b)	baixo índice de classificação da informação pelos órgãos e entidades da APF.
Efeitos e riscos decorrentes da manutenção da situação encontrada:
a)	serviços públicos não integrados, requisitando ao demandante informações de que a APF já dispõe (potencial) ;
b)	políticas públicas que não utilizam os melhores dados disponíveis na APF para seu desenho, monitoramento e avaliação (potencial) ;
c)	impossibilidade de aferição de alguns requisitos de elegibilidade e manutenção de benefícios em políticas públicas (potencial) .
Boas práticas:
a)	realização do censo de serviços públicos, pelo MP, para catalogação das informações e documentos mais exigidos, fundamental para a eficiência do processo de automatização e desburocratização da APF;
b)	previsão de centralização do catálogo de dados e dos compartilhamentos vigentes, pela Portaria STI/MP 58/2016;
c)	dicionário de dados (metadados) da plataforma GovData.
Conclusão
73. Em que pese o Decreto 8.789/2016 ter estabelecido mecanismos específicos para desburocratizar o compartilhamento de dados na APF, em especial a publicação do catálogo de bases de dados, constatou-se que esse instrumento ainda não consta do portal definido pelo MP para hospedar os compartilhamentos vigentes, bem como não constam os compartilhamentos de dados vigentes e o manual previsto na Portaria - STI/MP 58/2016. Outro mecanismo adotado é o processo de intermediação, feito pelo MP. Das solicitações de compartilhamento, o qual também tem se mostrado pouco efetivo, pois somente cerca de 36% das solicitações foram atendidas.
74. Uma das causas que contribui para esse cenário é o baixo nível de adoção de processos e práticas de classificação das informações quanto à confidencialidade e tratamento de informações classificadas no âmbito da APF, pois, quando as bases de dados não estão adequadamente classificadas, os órgãos e entidades se sentem mais inseguros em compartilhar suas bases. 
Propostas de encaminhamento
75. Determinar à Secretaria da Receita Federal do Brasil do Ministério da Fazenda, com fundamento no art. 43, inciso I, da Lei 8.443/1992 c/c art. 250, II, do Regimento Interno do TCU, que, no prazo de 180 dias, adote providências com vistas a:
75.1. publicar a avaliação de confidencialidade das informações constantes das bases de dados sob sua gestão elencadas no Decreto 8.789/2016, em atendimento à Lei 12.527/2011, arts. 22 a 24 e 31, c/c NC 20/IN01/DSIC/GSIPR, itens 4.9 e 5, conforme Nota Audit/Diaex 102/2018, parágrafo 3.1.1;
75.2. publicar catálogo das bases de dados sob sua gestão, por estar em desacordo com o Decreto 8.789/2016, art. 10, §1º;
75.3. publicar os compartilhamentos vigentes, por estar em desacordo com o Decreto 8.789/2016, art. 10, §1º;
76. recomendar à Secretaria da Receita Federal do Brasil do Ministério da Fazenda, e ao Departamento Nacional de Trânsito do Ministério das Cidades, com fundamento no art. 250, III, do Regimento Interno do TCU, que, ao publicar o catálogo das bases de dados sob sua gestão, priorizem as bases de dados mais solicitadas pelos órgãos e entidades da APF, com vistas a atender a maior quantidade possível de órgãos interessados, em atenção ao disposto na Constituição Federal, art. 37, caput (princípio da eficiência) ;
77. recomendar à Secretaria da Receita Federal do Brasil do Ministério da Fazenda e ao Ministério do Planejamento, Desenvolvimento e Gestão, com fundamento no art. 250, III, do Regimento Interno do TCU, que, avalie a conveniência e oportunidade de publicar quadro geral de solicitações de compartilhamento de dados realizadas diretamente pelos órgãos e entidades com fulcro no Decreto 8.789/2016, em atendimento às diretivas da Lei 12.527/2011, art. 8º, caput;
78. Determinar ao Departamento Nacional de Trânsito do Ministério das Cidades, com fundamento no art. 43, inciso I, da Lei 8.443/1992 c/c art. 250, II, do Regimento Interno do TCU, que, no prazo de 180 dias, adote providências com vistas a:
78.1. avaliar quanto à confidencialidade as informações constantes das bases de dados sob sua gestão elencadas no Decreto 8.789/2016, publicando em seguida os resultados desta avaliação, por estar em desacordo com a Lei 12.527/2011, arts. 22 a 24 e 31, c/c NC 20/IN01/DSIC/GSIPR, itens 4.9 e 5;
78.2. publicar catálogo das bases de dados sob sua gestão, por estar em desacordo com o Decreto 8.789/2016, art. 10, §1º;
78.3. publicar os compartilhamentos vigentes, por estar em desacordo com o Decreto 8.789/2016, art. 10, §1º;
79. recomendar, com fundamento no art. 250, III, do Regimento Interno do TCU, ao Ministério da Fazenda e ao Ministério das Cidades que, considerando a relevância dos bancos de dados gerenciados por suas subunidades para o provimento de serviços públicos e para o êxito e eficiência das políticas públicas, supervisionem a implementação das deliberações dos subitens 75 e 78, endereçadas respectivamente à Secretaria da Receita Federal do Brasil e ao Departamento Nacional de Trânsito, conforme previsão da Lei 13.502/2017, art. 70, § 2º c/c Decretos 9.003/2017, art. 13, II (Ministério da Fazenda) e 8.980/2017, art. 4º, IV (Ministério das Cidades) .
80. determinar ao Ministério do Planejamento, Desenvolvimento e Gestão, com fundamento no art. 43, inciso I, da Lei 8.443/1992 c/c art. 250, II, do Regimento Interno do TCU, que, adote, providências com vistas a, no prazo de 180 dias, publicar o manual para preenchimento dos catálogos de bases de dados dos órgãos e entidades federais, ausente do portal http://catalogo.governoeletronico.gov.br, por estar em desacordo com o Decreto 8.789/2016, art. 10, § 1º c/c Portaria - STI/MP 58/2016, art. 10, § 1º.
81. dar ciência ao Ministério do Planejamento, Desenvolvimento e Gestão sobre a ausência, no portal http://catalogo.governoeletronico.gov.br, dos catálogos de bases de dados e dos compartilhamentos vigentes dos órgãos e entidades federais, o que afronta o disposto Decreto 8.789/2016, art. 10, § 1º. 
Benefícios esperados:
a)	maior grau de compartilhamento de dados na Administração Pública Federal;
b)	melhor conhecimento e restrições dos dados dos órgãos e entidades.
3.2 Devido ao não acesso de informações protegidas por sigilo, a verificação e manutenção de requisitos de elegibilidade é feita retornando ao beneficiário informações genéricas para ajuste, o que pode levar à não concessão ou revogação do benefício pela não identificação precisa do item a corrigir, impactando a eficácia e a eficiência da política pública.
Critérios
a)	Lei 12.965/2014, art. 24, III e IV;
b)	Lei 13.444/2017, art. 11, caput;
c)	Decreto 8.789/2016, art. 5º, parágrafo único;
d)	Decreto 9.094/2017, art. 3º, caput.
Análise das evidências
82. Para aumentar as chances de atender seu público alvo, as políticas públicas definem requisitos de ingresso e de permanência. 
83. Por exemplo, o Cadastro Único para Programas Sociais do Governo Federal é voltado para identificação e caracterização das famílias de baixa renda, aquelas com renda familiar mensal per capita de até meio salário mínimo ou renda familiar de até três salários mínimos (Decreto 6.135/2007, art. 2º, caput, e art. 4º, II, alíneas ‘a’ e ‘b’) .
84. É certo que os gestores têm buscado aprimorar a aferição dos requisitos de suas políticas públicas. Inicialmente, essas ações ocorreram por iniciativa própria e por estímulo dos órgãos de controle, tendo sido recentemente positivadas, tornando-se obrigação legal (Lei 13.444/2017, art. 11, caput, c/c Decreto 8.789/2016, art. 5º, caput) .
85. Outra motivação para identificar e cessar os benefícios que não atendem os critérios de elegibilidade decorre do quadro de déficit fiscal dos últimos anos e das restrições decorrentes da EC 95. Com o objetivo de aprimorar a alocação de recursos e melhorar a qualidade do gasto em políticas públicas, foi criado o Comitê de Monitoramento e Avaliação de Políticas Públicas Federais (Cmap) , que vem estimulando soluções de compartilhamento de dados (peça 129, p. 3) .
86. Ocorre que, para avaliar esses requisitos, o gestor depende de dados geridos por outros órgãos ou entidades e o acesso a estes, não raro, encontra muitos obstáculos.
87. Citando-se o exemplo do Cadastro Único, é possível observar o esforço conjunto que têm sido feito pelos gestores em parceria com órgãos de controle (TCU e CGU) para melhorar a qualidade dos seus dados, como consta dos procedimentos descritos na Instrução Operacional - então MDS 86/2017 (peça 130, p. 2-3) .
88. Mesmo que o gestor de políticas públicas consiga que sua política pública seja validada com essas bases de dados, seja por meio de órgãos de controle ou por meio de cruzamentos de dados realizados pelo prestador de serviços de TI, isso não significa o saneamento da inconsistência e a prestação do melhor serviço ao beneficiário, caso a base de dados possua limitações de compartilhamento com outros órgãos e entidades da APF ou com entidades externas, por razões de sigilo. O principal exemplo de limitações como essa ocorre com o CNIS, cadastro detalhadamente abordado no relatório que fundamentou o Acórdão 1198/2018-TCU-Plenário, Rel. Min. Subst. André Luís de Carvalho.
89. Mais uma vez se valendo do exemplo da averiguação realizada no Cadastro Único, a Instrução Operacional - então MDS 86/2017 define as mensagens apresentadas ao candidato a benefício quando detectada divergência de informação com a base de dados do CNIS (peça 130, p. 3) (decorrente de renda proveniente de dados do mercado de trabalho, benefícios previdenciários ou do Benefício de Prestação Continuada (BPC) , contribuições previdenciárias ou óbito - grupos 3 e 4 do processamento) (peça 130, p. 5 e 40) : 
‘MENSAGEM BOLSA FAMILIA - ATENCAO
PROCURE O SETOR RESPONSAVEL PELO BOLSA FAMILIA E CADASTRO ÚNICO DE SUA CIDADE PARA ATUALIZAR SEU CADASTRO. INFORME CORRETAMENTE A RENDA E O TRABALHO DE TODAS AS PESSOAS DE SUA FAMILIA. VÁ ATÉ 21 DE JULHO DE 2017 E EVITE O BLOQUEIO DE SEU BENEFICIO. PARA MAIS INFORMACOES LIGUE PARA O então MDS - 0800 707 2003 MOTIVO - AVERIGUACAO CADASTRAL 2017 COD. G3-30’
90. Nota-se, portanto, que a informação passada não dá detalhes sobre o que exatamente está causando a desconformidade, ou ainda, a qual membro da unidade familiar a suposta desconformidade se refere. Como a causa associada pode ser de responsabilidade de terceiros, como omissão ou informação prestada incorretamente por algum dos antigos empregadores, só resta ao responsável pela família o método de tentativa e erro. Caso se trate de um falso positivo e não se tenha sorte em refutar a contestação genérica, a família, legítima integrante do público alvo de umas das políticas públicas operacionalizadas pelo Cadastro Único, ficará sem receber o benefício a que tem direito.
91. A situação é especialmente dramática porque está se tratando da parte mais vulnerável da população, muitas vezes com nível educacional precário e digitalmente excluída.
92. Sob a ótica da eficiência governamental, tem-se exemplo de como a atuação do estado é fragmentada, contrariando os objetivos centrais do paradigma de governo digital, ao transferir ao cidadão as deficiências e entraves internos, mesmo quando as informações a serem prestadas se referem a quem está interagindo com a Administração Pública.
93. O entendimento corrente é de que a informação classificada como sigilo fiscal não pode ser fornecida a outro órgão da Administração Pública, além dos integrantes da Administração Fazendária, mesmo estando o candidato a beneficiário de política pública presente no balcão.
94. Sobre o tema, por meio do Parecer PGFN/Cat 18/2017, ao ser questionada pela Secretaria da Previdência se os dados remuneratórios ou contributivos, mesmo que para fins de combate à fraude ou monitoramento de políticas públicas, poderiam ser compartilhados com órgãos gestores de políticas públicas, a exemplo do Incra e dos Ministérios dos Transportes e da Educação, concluiu a PGFN não haver previsão legal (peça 131, p. 11-12) :
‘27. Ainda tratando da consulta original, formulada pelo Memorando 001/2017/CGCAD/SGP/SPREV, de 11 de abril de 2017, temos o primeiro caso em que há o acompanhamento de uma solicitação. É realizado o detalhamento o motivo do pedido de transferência de informações, o acesso pelo Ministério da Educação a informações sobre renda dos estudantes e demais membros do grupo familiar, com o objetivo de validação da renda familiar para fins de verificação da adequação aos pressupostos legais para usufruir dos benefícios concedidos pelo Ministério. Como exposto ao longo do Parecer, a regulação do sigilo fiscal é bastante restrita e as informações quanto à renda são protegidas por lei, devendo o acesso respeitar a alguma das hipóteses descritas na Constituição Federal ou em Lei Complementar que trate do sigilo, o que não ocorre no caso. Desse modo, o acesso pelo Ministério da Educação a dados protegidos por sigilo fiscal seria uma clara violação ao princípio da legalidade.
28. No que se refere ao Memorando 002/2017/CGCAD/SGP/SPREV, de 13 de junho de 2017, encaminhado pela Subsecretaria de Gestão Previdenciária, o Instituto Nacional de Colonização e Reforma Agrária solicitou informações com objetivo de validar inscrições das famílias candidatas a beneficiárias do Programa Nacional de Reforma Agrária. Na legislação atual não existe previsão legal para a transferência de dados individualizados nos moldes pretendidos.
29. O Ministério dos Transportes, Portos e Aviação Civil, solicitou acesso ao CNIS com objetivo de averiguar informações relacionadas à renda dos beneficiários do Programa Passe Livre. Como exposto ao longo do Parecer, a regulação do sigilo fiscal é bastante restrita e as informações quanto à renda são protegidas por lei, devendo o acesso respeitar a alguma das hipóteses descritas na Constituição Federal ou em Lei Complementar que trate do sigilo. No caso exposto no Memorando nº 004/2017/CGCAD/SGP/SPREV, de 21 de julho de 2017, não vemos hipótese legal que sustente o pedido de compartilhamento de informações sigilosas.’ (grifo nosso) 
95. Outra possibilidade indagada pela Secretaria da Previdência se referia à possiblidade de uso de termo de sigilo e responsabilidade para que outros órgãos pudessem ter acesso aos dados. A resposta também foi negativa (peça 131, p. 12-13) :
‘30. Finalmente, o último questionamento formulado pela Secretaria da Previdência se refere a possibilidade de superar restrições ao compartilhamento de informações sigilosas com a formulação de termos de responsabilidade e sigilo. Apesar do entendimento pessoal do subscritor do presente Parecer ser de que as informações deveriam ser compartilhadas, a Constituição Federal e a legislação complementar que rege a matéria não podem ser afastadas com a elaboração de termos de responsabilidade e sigilo. Apenas medidas legislativas permitiriam o acesso nos termos pretendidos pelo Ministério da Educação, Ministério dos Transportes e Instituto Nacional de Colonização e Reforma Agrária.’
96. Na mesma linha, o Parecer PGFN/Cat 2085/2017 afirma que apenas a RFB pode verificar se as pessoas cadastradas ou habilitadas no Programa Bolsa Família são declarantes ou não do Imposto de Renda Pessoa Física (IRPF) (peça 132, p. 9, parágrafo 16) .
97. O mesmo parecer sintetiza visão mais restrita sobre o uso da base de CPF e CNPJ, fundamental para identificação de pessoas naturais e jurídicas, e da dificuldade de seu uso no âmbito da APF (peça 132, p. 9-10) :
‘Ante o exposto, é possível concluir não estar sob o pálio do sigilo informações sobre CNPJ e CPF, mas o acesso a dados administrados pela Secretaria da Receita Federal do Brasil deve ser por ela autorizado. Assim, entendemos que o então MDS não pode repassar diretamente aos Municípios dados que obtém através da RFB, a não ser que expressamente por ela permitidos.’
98. Os pareceres jurídicos analisados, portanto, são indicativos de que as únicas exceções para compartilhamento de dados considerados sob sigilo fiscal são as elencadas nos arts. 198 e 199 da Lei 5.172/1966. Ou seja, sob essa ótica, o compartilhamento de dados sob sigilo fiscal seria possível apenas aos órgãos da Fazenda Pública, por decisão judicial ou para subsidiar apuração de infração administrativa, comprovada a instauração de processo administrativo.
99. Embora não se possa concordar com essa visão restrita e que não explica como se dá a fiscalização da arrecadação da União (CF art. 70, parágrafo único c/c Lei 8.443/1992, art. 1º, IV) , por exemplo, é forçoso admitir que, com o quadro legislativo atual, interpretado pelo posicionamento consolidado da PGFN, não se vislumbra, pelos meios tradicionais de compartilhamento de dados, alternativas para que as bases de dados de políticas públicas que precisam validar informações de renda possam ser sanadas de forma eficiente, sem sacrificar o interessado, que pode ficar sem o benefício a que tem direito sem nem mesmo saber a razão exata.
100. Inovações legislativas recentes como a Lei 13.444/2017, que instituiu a Identificação Civil Nacional, se preocuparam em estabelecer que as bases de políticas públicas possam ter seus requisitos de elegibilidade para concessão e manutenção de benefícios avaliados, por meio de cruzamento de dados utilizando chave de acesso de uso disseminado (CPF) , mas não se remeteram expressamente à possibilidade de uso de dados de renda e outros considerados sob o pálio do sigilo fiscal para seu aprimoramento. Propõe-se comunicação ao Congresso Nacional sobre essa oportunidade de melhoria.
101. Também o Decreto 8.789/2016, ao estabelecer a possibilidade de os órgãos desenvolverem mecanismos de comprovação e, ao indício de inconformidade, iniciarem procedimento de comprovação para que o cidadão apresente a documentação necessária, não considerou os casos em que se precise avaliar os requisitos de renda ou outras informações protegidas por sigilo fiscal.
102. A solução para esse impasse, o qual se constitui em situação vexatória aos olhos da sociedade, sem considerar os prejuízos sociais e econômicos decorrentes, deve ser analisada, considerando o interesse público e as atuais restrições. 
103. Entre as alternativas, está a possibilidade de que o candidato a beneficiário de programa social possa autorizar, no momento do cadastramento, o então MDS e o órgão municipal responsável pelo atendimento a tratar informações de validação de seu cadastro consideradas sob sigilo fiscal, para comunicação precisa de eventual solicitação de correção, em caso de inconformidade com os requisitos do programa de interesse.
104. Não foi identificado posicionamento da PGFN sobre o tema. No entanto, sabe-se que não se trataria de pedido inédito na APF. Há previsão para, no âmbito de processos administrativos disciplinares, solicitar do investigado autorização semelhante, conforme Portaria - CGU-PR 335/2006, art. 18, § 3º (peça 134, p. 5) .
105. Como ressalta o Parecer PGFN/PGA 980/2004 (peça 133, p. 1) , o sigilo fiscal só se justifica para resguardar a privacidade e os interesses do cidadão: 
‘Por isso, é preciso definir com precisão qual a finalidade e alcance do termo sigilo fiscal. Sabe-se que o dever de sigilo fiscal por parte das autoridades detentoras de informações em razão do seu oficio visa a resguardar a privacidade e os interesses do cidadão. No caso, a privacidade é um estado de fato protegido pelo próprio Estado.’
106. Recentemente, o Decreto 9.094/2017, art. 3º, caput, fez a previsão de autorização do usuário de serviços públicos para os casos em que a Administração Pública precisar utilizar documentos e informações protegidas por sigilo para comprovação de regularidade da situação de usuários de serviços públicos, quando não houver previsão legal para o uso extensivo. Considera-se que, no caso de verificação de eventuais inconformidades para concessão de benefícios sociais a determinado interessado, o uso desse expediente seria possível, pois o trânsito dessas informações seria para o exercício de direito legítimo e obediência das diretrizes e direitos previstos na Lei 13.460/2017, art. 5º, incisos XI e XIII, e art. 6º, incisos V e VI, alínea ‘d’. 
Causas:
a)	existência de requisitos de concessão ou manutenção em políticas públicas que só podem ser aferidos em bases de dados sob sigilo;
b)	legislação que permite interpretação restrita do uso de dados sigiloso, mesmo contra o interesse público e em benefício do cidadão titular das informações.
Efeitos e riscos decorrentes da manutenção da situação encontrada:
a)	população vulnerável fica sem o benefício ao qual tem direito porque não consegue identificar com precisão que informação está desconforme com os requisitos de elegibilidade da política pública (real) ;
b)	excesso de atendimentos presenciais decorrente do método ‘tentativa e erro’ oferecido ao candidato;
c)	não verificação do cumprimento de requisitos de elegibilidade para a concessão e a manutenção de benefícios sociais, com consequente prejuízo ao erário (potencial) ;
d)	comprometimento de vários objetivos e diretrizes do Estatuto dos Serviços Públicos (Lei 13.460/2017) , comprometendo o exercício de direitos do cidadão. 
Boas práticas
a)	Não identificadas.
Conclusão
107. Uma das principais razões para compartilhar dados na APF é verificar o cumprimento de requisitos de elegibilidade para a concessão e a manutenção de políticas públicas (Decreto 8.789/2016, art. 2º, III) , uma obrigação legal dos gestores desses programas (Lei 13.444/2017, art. 11, caput, c/c Decreto 8.789/2016, art. 5º, caput) (parágrafos 82-84) , porém, atualmente, as bases de dados protegidas por sigilo fiscal possuem severas restrições de uso. 
108. Entre as poucas bases de dados que atualmente utilizam informações de remuneração ou contribuição social para sanear suas informações, o Cadastro Único, administrado pelo então MDS, se vê na impossibilidade de informar com precisão ao responsável pelo grupo familiar qual a razão do não enquadramento aos requisitos do programa, limitando-se a transmitir mensagem genérica, deixando o beneficiário sem informações precisas para corrigir as eventuais desconformidades, que podem ser apenas de ordem cadastral (parágrafo 89) .
109. Considerando o quadro interpretativo atual das normas que protegem o sigilo fiscal, mesmo que em prejuízo do interesse público, conclui-se que o quadro atual dificilmente avançará sem inovação normativa que torne clara essa nobre utilização. No bojo das alterações pretendidas nos regulamentos do Bolsa Família e do Cadastro Único, recomenda-se estudo que possibilite alternativas que permitam o uso dessas bases de dados relevantes, informando ao cliente da ação governamental informações precisas, a exemplo de solicitar autorização específica de uso desses dados de renda para aferição dos requisitos de elegibilidade às políticas públicas, prevista no Decreto 9.094/2017, art. 3º, caput (parágrafo 99 e 102-105) .
Propostas de encaminhamento
110. Recomendar ao então Ministério do Desenvolvimento Social que, em conjunto com o Ministério do Planejamento, Desenvolvimento e Gestão, com fulcro no art. 250, III, do Regimento Interno do TCU, que, avalie a conveniência e oportunidade de:
110.1. aprimorar a comunicação aos beneficiários quando detectado o não cumprimento de requisitos de elegibilidade para a concessão e a manutenção de benefícios sociais, oferecendo aos destinatários informações precisas, possibilitando, caso o responsável identifique alguma falha nos dados, o saneamento das informações, em atendimento à Lei 13.444/2017, art. 11, caput, c/c Decreto 8.789/2016, art. 5º, caput, estudando a viabilidade de alternativas, a exemplo de:
110.1.1. incluir no cadastro do programa social a autorização do responsável para que as informações fornecidas possam ser aferidas em relação às bases de dados da Administração Pública, inclusive as protegidas por sigilo fiscal, de forma a possibilitar o fornecimento preciso das eventuais inconformidades pelos agentes designados para operação dos sistemas de informação, conforme Decreto 9.094/2017, art. 3º, caput;
111. comunicar à Comissão de Fiscalização Financeira e Controle (CFFC) da Câmara dos Deputados, à Comissão de Assuntos Sociais (CAS) do Senado Federal e à Comissão Mista de Planos, Orçamentos Públicos e Fiscalização (CMO) que, em geral, os órgãos públicos estão impossibilitados de utilizar dados remuneratórios ou contributivos para verificação do cumprimento de requisitos de elegibilidade em políticas sociais (como determinado pela Lei 13.444/2017, art. 11, caput) de acordo com o posicionamento adotado pela Procuradoria-Geral da Fazenda Nacional, a exemplo do Parecer PGFN/Cat 18/2017, que considerada violação ao sigilo fiscal a utilização de tais dados, por ausência de previsão legal expressa, o que pode causar prejuízos sociais e ao erário, pela possibilidade de pagamentos de benefícios indevidos.
Benefícios esperados:
a)	disponibilização de informações precisas para que o cidadão possa corrigir as eventuais divergências que o impedem de ter acesso à política pública;
b)	uso de dados de remuneração e de benefícios para avaliação do cumprimento de requisitos de elegibilidade para a concessão e a manutenção de benefícios sociais; 
c)	maior eficiência no atendimento presencial quando da concessão de benefícios sociais.
4. Formas de compartilhamento de dados disponíveis para atender às finalidades do Decreto 8.789/2016
Objetivo do capítulo
112. Identificar se as formas disponíveis de compartilhamento de dados são aptas a atender às finalidades do Decreto 8.789/2016. 
Contextualização
113. O art. 2º do Decreto 8.789/2016 estabelece as finalidades do compartilhamento de dados na APF. 
‘Art. 2º O acesso a dados de que trata o art. 1º tem como finalidades:
I - a simplificação da oferta de serviços públicos;
II - a formulação, a implementação, a avaliação e o monitoramento de políticas públicas;
III - a análise da regularidade da concessão ou do pagamento de benefícios, ou da execução de políticas públicas; e
IV - a melhoria da qualidade e da fidedignidade dos dados constantes das bases dos órgãos e das entidades de que trata o art. 1º.’
114. Para alcançar a finalidade disposta no inciso I, o acesso online (tempo real) aos dados necessários às validações e verificações previstas no momento da prestação de cada serviço público mostra-se o modelo mais adequado. Esse inciso trata de cada instância da prestação de um serviço e os dados necessários nesse momento referem-se a um cidadão (indivíduo) ou pessoa jurídica. Nesse caso, o acesso online garantiria a recuperação dos dados mais atualizados, eliminando a necessidade de o cidadão apresentar documentos e comprovações que já são de posse do Governo Federal e contribuindo para a racionalização dos métodos e procedimentos de controle, conforme disposto na Lei 13.460/2017, art. 5º, XIII, e 6º, V, e no Decreto 9.094/2017, art. 1º, III, IV e VI. 
115. As finalidades contidas nos incisos II e III do art. 2º do Decreto 8.789/2016, por sua vez, não se referem à prestação de um serviço individualmente, e sim às informações necessárias para tomada de decisão em políticas públicas. Para formular, implementar, avaliar e monitorar uma política pública, não basta acessar os registros um a um, é preciso analisar todas as informações disponíveis e efetuar cruzamentos de dados com indicadores sociais, econômicos, e outros, a depender de qual política esteja sendo avaliada. Para tanto, se faz necessário o acesso às bases de dados completas.
116. Assim também é a análise da regularidade da concessão ou do pagamento de benefícios ou da execução de políticas públicas. Muitas dessas políticas possuem milhões de beneficiários, tornando inviável a análise da regularidade da concessão ou do pagamento um a um. Nesse caso, também se faz necessário a aplicação de técnicas de análise de dados, com uso massivo de dados de posse dos diversos órgãos da APF, viabilizando essa aferição periódica, de forma automatizada.
117. A Lei 13.444/2017, que trata da Identidade Civil Nacional (ICN) , no seu art. 11, também prevê a necessidade de cruzamento de informações constantes de bases de dados oficiais, de modo que a verificação do cumprimento de requisitos de elegibilidade para a concessão e a manutenção de benefícios sociais possa ser feita pelo órgão concedente, vindo ao encontro do que prevê o inciso III do art. 2º do Decreto 8.789/2016. Essa lei trouxe a obrigatoriedade de que o cruzamento de dados seja feito a partir do número de inscrição no CPF do solicitante. 
118. Por fim, para alcance da finalidade prevista no inciso IV, que trata da melhoria da qualidade e fidedignidade dos dados constantes das bases dos órgãos e entidades, não seria razoável supor que os registros constantes das bases possam ser analisados individualmente para verificação de sua fidedignidade. Para alcance dessa finalidade, também é necessário o acesso à totalidade dos dados constantes das bases, de forma a possibilitar a realização de cruzamentos de dados que visem a avaliar a qualidade de toda a base.
4.1 Devido à limitação na forma de compartilhamento das bases do CPF e do CNPJ, imposta normativamente pela RFB, haverá frustação no atendimento das finalidades do Decreto 8.789/2016 por parte de órgãos e entidades da APF, impactando a formulação, monitoramento e avaliação de políticas públicas, bem como dificultando a verificação dos requisitos de elegibilidade dessas políticas.
Critérios
a)	Lei 9.784/1999, art. 50, inciso I e §1º (Processo Administrativo) ;
b)	Decreto 8.789/2016, art. 2º;
c)	Lei 12.965/2014, art. 24, III (Marco Civil da Internet) ;
d)	Lei 13.444/2017, art. 11 (Identificação Civil Nacional) ;
e)	Lei 13.460/2017, art. 5º, XIII, e 6º, V (Direitos dos usuários de serviços públicos) ;
f)	Decreto 9.094/2017, art. 1º.
Análise das evidências
119. Conforme apresentado na Figura 1, as bases do CPF e do CNPJ estão entre as mais demandadas para compartilhamento de dados. Isso ocorre por serem as bases mais utilizadas para identificação de pessoas físicas e jurídicas, conforme censo de serviços públicos (peça 7) .
120. Atualmente, o compartilhamento de dados das bases de CPF e CNPJ é feito por meio de emulador Host on Demand – HOD (utilização do sistema por meio de emulador de terminal) , Web Services (comercialmente chamado Infoconv) ou réplica de base, mediante aceite da RFB e contrato com o Serpro (peça 109) , conforme estabelece a Portaria - RFB 1.639/2016, art. 5º, §4º (peça 107, p. 2) .
121. Ressalta-se que, após a análise dos comentários dos gestores, a equipe tomou conhecimento extraoficialmente de que a Portaria RFB 1.639/2016 teve sua redação alterada pela Portaria RFB 1.788, de 19/11/2018, para permitir uma nova forma de acesso (por meio de tecnologia blockchain) , ainda sem maiores detalhes de implementação e sem impacto na portaria da unidade de TI (Cotec) .
122. Com a nova redação, a referida Portaria, em seu art. 6º, estabelece ainda que a disponibilização de acesso aos dados por meio de fornecimento de réplicas, parciais ou totais, das bases de dados administradas pela RFB, poderá ser realizada até 31/7/2019, ante o prazo original de 31/12/2018 (peça 107, p. 3) .
123. Por sua vez, a Portaria - RFB/Sucor/Cotec 54/2017 (peça 108) dispõe sobre as formas e critérios de segurança da informação para o acesso aos dados da RFB por órgãos da APF, e estabelece, em seu art. 2º, que o acesso dar-se-á por consulta via Web Service/API com certificado digital e que o fornecimento de réplicas parciais ou totais das bases de CPF e CNPJ poderá ser realizado até 31/12/2018 (art. 2º, § 2º) . 
124. Por meio do Ofício de Requisição 4-95/2018/Sefti (peça 18, p. 1) , a equipe de auditoria solicitou à RFB cópia dos processos administrativos que fundamentaram as Portarias 1.639/2016 e RFB/Sucor/Cotec 54/2017, na forma de pareceres técnicos e jurídicos. 
125. Como fundamentação para essas decisões, foram encaminhados (peça 28, p. 4) :
125.1. cópia do e-dossiê 10030.000270/1116-00, que não apresenta qualquer motivação ou justificativa para as decisões constantes na Portaria - RFB 1.639/2016, restringindo-se a minutas tramitadas entre os setores envolvidos (peça 116) ; 
125.2. o Despacho RFB/Cotec de 24/2/2015 (peça 117) , que trata de um convênio celebrado com a Secretaria de Patrimônio da União e a Nota Técnica 47/2013/Cotec/Sucor/RFB/MF-DF (peça 118) , que analisa a minuta de um convênio entre a RFB e o Estado do Rio de Janeiro, para fundamentar a Portaria RFB/Sucor/Cotec 54/2017. 
126. Na análise da RFB, o compartilhamento de informações por meio de troca de bases de dados implica perda de controle sobre os dados fornecidos e limita a garantia de rastreabilidade das operações feitas sobre eles. Nos dois casos específicos, a conclusão da RFB foi que o recomendado seria o acesso às bases por meio de Web Services (peças 117, p. 2, parágrafo 6, e 118, p. 4, parágrafo 22) . Porém, a análise de dois casos não pode ser considerada fundamentação suficiente para uma decisão que afeta todos os órgãos da APF, com diversas necessidades.
127. Ao tratar de aspectos tecnológicos referentes ao compartilhamento de dados, a NotaRFB/Sucor/Cotec 14/2018 aborda a preocupação com possíveis usos indevidos de suas bases de dados e que seriam necessários requisitos que garantissem identificar a fonte de eventual acesso irregular (peça 119, p. 2) :
‘8. Para garantir essa rastreabilidade, as normas da RFB exigem que as solicitações de compartilhamento sejam precedidas de clara identificação dos responsáveis pela recepção dos dados, além do detalhamento dos dados pretendidos, da forma e da periodicidade do recebimento e da demonstração da necessidade e finalidade do uso dos dados.
9. Além disso, há portarias vigentes definindo os requisitos tecnológicos para a cessão de dados, dos quais se podem citar, entre outros, os seguintes:
 (i) exigir a identificação do usuário que está de fato realizando a consulta aos dados;
 (ii) habilitar os usuários em perfis de serviços e sistemas de acesso para restringir o acesso apenas aos órgãos/usuários devidamente autorizados; e
 (iii) registrar todos os eventos, com armazenamento e forma pré-definidas.
10. São essas políticas, portanto, que possibilitam à RFB rapidamente identificar a origem de um vazamento de dados e providenciar ações necessárias, como ocorreu no exemplo citado anteriormente, em que o site que expôs dados de cidadãos na Internet se valeu da réplica da base do CPF enviada ao Ministério do Trabalho (MTb) .
11. No caso em questão, foi providenciado, em curtíssimo tempo, o bloqueio do site, solicitação de auditoria pelo MTb quanto ao vazamento, além de alteração na sistemática de envio dos dados do CPF ao órgão.’ (grifo nosso) 
128. No caso mencionado pela RFB, a fonte que teria exposto, indevidamente, informações dos cidadãos utilizava a réplica como forma de compartilhamento da base de dados do CPF.
129. Para melhor entendimento da motivação das decisões relatadas, a equipe de auditoria solicitou que a RFB informasse como serão atendidas as finalidades previstas no Decreto 8.789/2016, art. 2º, incisos II, III e IV, tendo apenas o Web Service como opção de acesso às bases de CPF e CNPJ. Perguntou ainda se houve análise de riscos ou de impacto para a operacionalização e gestão das políticas públicas a cargo dos demais órgãos e entidades da APF e se as referidas decisões foram feitas com consulta prévia ou aval de outras organizações da APF.
130. Em sua resposta, a RFB informou que, além do Web Service, existe a opção de utilização de APIs, e que em ambas as hipóteses há possibilidade de fornecimento de dados um a um ou em lote e acrescentou que a referida portaria trata somente de modelos tecnológicos para troca de dados, não atuando na capacidade dos órgãos de atingirem as finalidades de que trata o art. 2º do Decreto 8.789/2016 (peça 84, p. 4, parágrafo 2.1) . 
131. No entanto, discorda-se dos argumentos apresentados pela RFB. A primeira justificativa apresentada para o não fornecimento de cópias (réplicas) das bases do CPF e do CNPJ foi a perda de controle sobre os dados fornecidos e limitação da rastreabilidade das operações feitas sobre eles. Porém, ao ser questionada sobre como os órgãos poderiam atender às finalidades previstas no art. 2º do Decreto 8.789/2016, os representantes daquela secretaria informam que os mecanismos de troca de dados que continuarão a ser utilizados (Web Service e API) permitem o fornecimento de dados em lote. 
132. Ainda que a necessidade de controle sobre os dados seja um aspecto importante a ser avaliado, essa continuaria não sendo atendida, uma vez que, com os mecanismos de troca de dados remanescentes, os órgãos poderiam fazer acessos em lote e recriar as bases de dados em seus próprios ambientes. A única diferença seria que essa nova forma de aceso demandaria mais tempo e custo dos requisitantes, que, vale ressaltar, são órgãos da APF. Sendo assim, entende-se que o argumento apresentado pela RFB para que não sejam mais fornecidas cópias das bases de dados de CPF e CNPJ não tem justificativa plausível.
133. A segunda alegação apresentada na resposta da RFB, de que trata apenas de modelos tecnológicos para troca de dados, não atuando na capacidade dos órgãos de atingirem as finalidades de que trata o art. 2º do Decreto 8.789/2016, também não merece guarida, visto que, por óbvio, a maneira como os dados são disponibilizados impacta diretamente na capacidade de atingimento das finalidades do decreto, como já analisado nos parágrafos 114 a 116.
134. Quanto à análise dos riscos e impactos à operacionalização e gestão das políticas públicas, a RFB informou que, visando a minimizar o impacto da mudança, foi concedido um período de transição de mais de um ano para que os órgãos da APF pudessem se adaptar tanto do ponto de vista técnico quanto orçamentário para deixarem de receber réplicas de bases de dados e passarem a consumir os Web Services ou API e acrescentou que há ações em estudo para que os órgãos da APF tenham maior flexibilidade para montarem réplicas das bases de dados sem necessidade de interferência do prestador de serviços (peça 84, p. 4, parágrafo 2.2) .
135. No entanto, uma mudança como essa, que tem o potencial de impactar todos os órgãos da APF, requer uma avaliação de riscos criteriosa sobre o impacto nas políticas públicas, pois tem o potencial de dificultar ou até mesmo inviabilizar a operacionalização e o monitoramento de várias políticas públicas, podendo, em última instância, atingir o cidadão. 
136. Exemplo disso é a situação em que poderia haver a negativa de um benefício ao qual o cidadão seria legitimamente elegível devido à falta de acesso a dados que comprovassem o atendimento aos requisitos definidos para concessão do benefício. De modo diverso, poderia se ter o caso em que houvesse concessão reiterada de benefícios a cidadãos que não preenchessem os critérios de elegibilidade em decorrência da falta de acesso às bases para realizar cruzamentos de dados que permitissem essa verificação.
137. Ressalta-se ainda que, mais uma vez, a RFB, em sua resposta, sinaliza a possibilidade dos órgãos da APF criarem réplicas das bases de dados em seus próprios ambientes, dificultando o entendimento da motivação para a interrupção do fornecimento dessas réplicas nos moldes atuais.
138. Por fim, quanto ao questionamento se as decisões foram feitas com consulta prévia ou aval de outras organizações da APF, a RFB informou que a definição do modelo tecnológico de troca informações insere-se nas competências da própria RFB, conforme ratificado pelo art. 3º, §2º, do Decreto 8.789/2016 (peça 84, p. 5, parágrafo 2.3) . 
139. A despeito das competências da RFB, que não estão sendo questionadas pela equipe de auditoria, as ações do agente público devem ser sempre motivadas, e atender aos princípios constitucionais, entre eles, o princípio da eficiência. É certo que as decisões relativas a modelos tecnológicos a serem usados pela RFB inserem-se nas suas competências, assim como também é certo que sempre que essas decisões tiverem o potencial de afetar outros órgãos e entidades da APF, ou mesmo a sociedade, deve ser realizado estudo sobre esses impactos, com o objetivo de minimizá-los, buscando o modelo que seja mais eficiente para o Governo Federal e para a sociedade como um todo. Tendo em vista a importância da informação para o desempenho do governo como um todo, não se pode limitar a análise das opções e de seu impacto ao âmbito de apenas uma organização.
140. Em busca de maior detalhamento técnico sobre os meios de compartilhamento dos dados do CPF e do CNPJ a serem adotados pela RFB a partir de 31/7/2019 (31/12/2018, à época da requisição) , a equipe de auditoria solicitou informações ao Serpro, prestador de serviços de TI contratado pela RFB para operacionalização desses compartilhamentos.
141. Em sua resposta, o Serpro esclareceu que o compartilhamento dos dados do CPF e do CNPJ por meio de API (serviço DaaS) ainda não foi autorizado pela RFB (peça 110, p. 2) .
142. Em relação ao modelo de cobrança do acesso via Web Service (por meio do Infoconv) , atualmente autorizado pela RFB para ser utilizado a partir de 31/7/2019, o Serpro informou a tabela dos preços praticados (peça 110, p. 4) .
143. Utilizando os preços informados, foi realizada uma simulação de carga da base completa de CPF por meio do Infoconv. A base de CPF possui aproximadamente 230 milhões de registros (referência junho de 2018) , o que resultaria em custo aproximado de R$ 5,2 milhões para cada órgão que requeresse tal informação, um valor muito acima dos valores atualmente praticados, a exemplo do constante no Contrato Senasp/MJ 21/2017, de R$ 32.681,82 celebrado no final de 2017 (peça 161, p. 28) 
144. Conclui-se, portanto, que a alteração na forma de compartilhamento de dados pretendida pela RFB, ao extinguir o compartilhamento por meio de réplicas de bases de dados, além de não atender a motivação alegada por aquela Secretaria (parágrafos 130, 131 e 137) , pode impactar a operacionalização e gestão das políticas públicas a cargo dos demais órgãos e entidades da APF, pela falta da realização de uma análise de riscos (parágrafos 134-135 e 138-139) e aumentaria os custos dos demais órgãos da APF (parágrafo 143) . 
Causa: limitação na forma de compartilhamento das bases do CPF e do CNPJ imposta normativamente pela RFB (peças 107 e 108) .
Efeitos e riscos decorrentes da manutenção da situação encontrada:
a)	limitação no uso das bases do CPF e do CNPJ para análise de dados, tomada de decisão e análise de políticas públicas;
b)	aumento de custo para os atuais contratantes de compartilhamento de réplicas das bases de CPF e CNPJ, caso tenham que adaptar suas aplicações do modelo atual para o de aquisição fracionada (API) .
Conclusão
145. As análises de pedido de compartilhamento de dados usadas como fundamento à Portaria - RFB/Sucor/Cotec 54/2017 tratam de casos concretos, não sendo possível extrapolar sua fundamentação a todos os órgãos e entidades da APF (parágrafos 125.2 e 126) . Além disso, como os órgãos poderiam receber lotes das bases de dados de CPF e CNPJ, permitindo a reconstrução dessas bases, os supostos ganhos de segurança da informação dessa forma de compartilhamento ante a opção da réplica não se mantêm (parágrafos 130, 131 e 137) , embora o compartilhamento DaaS ainda não tenha sido autorizado pela RFB (parágrafo 141) . Por fim, não houve análise de riscos ou de impacto para a operacionalização de políticas públicas que poderiam ser ocasionados pelas alterações na forma de compartilhamento de dados das bases de CPF e CNPJ (parágrafos 134-135 e 138-139) .
146. Diante do exposto, conclui-se que a alteração pretendida (extinguir o uso de réplicas das bases de dados) não apresenta motivação razoável ou benefícios visíveis e tem o potencial de causar prejuízos operacionais e financeiros aos órgãos da APF (parágrafo 144) , razão pela qual propõe-se determinar à RFB que possibilite o acesso às bases de dados da RFB por formas que viabilizem o atendimento das finalidades previstas no Decreto 8.789/2016, art. 2º, da forma mais econômica possível, considerando as restrições de acesso aos dados impostas pela legislação, em prol do interesse público e em atendimento à Lei 9.789/1999, art.50, inciso I e §1º. 
147. Como mencionado no parágrafo 121, após a análise dos comentários dos gestores ao relatório preliminar, a Portaria RFB 1.639/2016 foi alterada para permitir que o prazo limite de 31/12/2018 passasse para 31/7/2019, bem como possibilitar que o compartilhamento dê por uso de blockchain. Considera-se que a citada reforma não altera as conclusões do presente achado, razão pela qual se mantém a proposta de encaminhamento para que a RFB possibilite o atendimento das finalidades previstas no Decreto 8.789/2016, independentemente da tecnologia que vier a ser utilizada.
Propostas de encaminhamento
148. Determinar à Secretaria da Receita Federal do Brasil, com fulcro no art. 43, inciso I, da Lei 8.443/1992 c/c o art. 250, inciso II, do Regimento Interno do TCU, que, no prazo de 180 dias:
148.1. Possibilite o acesso às bases de dados sob sua gestão por formas que viabilizem o atendimento das finalidades previstas no Decreto 8.789/2016, art. 2º, atualmente não atendidas pelo disciplinado na Portaria - RFB/Sucor/Cotec 54/2017 e na Portaria RFB - 1.639/2016 art. 6º, §3º, da forma mais econômica possível, considerando as restrições de acesso aos dados impostas pela legislação, e o impacto gerado aos órgãos que já utilizam essas bases de dados, em prol do interesse público, por estar em desacordo com a Lei 9.784/1999, art. 50, inciso I e §1º.
Benefícios esperados
Maior nível de utilização das bases de dados do CPF e do CNPJ com vistas à melhoria do processo de formulação, monitoramento e avaliação de políticas públicas e à verificação dos requisitos de elegibilidade dessas políticas.
5. Modelo de custeio do compartilhamento de dados
Objetivo do capítulo
149. Identificar se o modelo de custeio utilizado para compartilhamento de dados dos órgãos analisados está contribuindo para a baixa eficácia dos mecanismos definidos pelo Decreto 8.789/2016.
Contextualização
150. Em relação ao custo do compartilhamento de dados, o Decreto 8.789/2016 dispõe, em seu art. 1º, que os órgãos e entidades da APF disponibilizarão aos órgãos e entidades interessados o acesso aos dados sob a sua gestão. Da análise desse artigo, constata-se que o compartilhamento de dados entre esses órgãos é obrigatório quando houver algum órgão ou entidade interessado, ou seja, não cabe discricionariedade por parte dos órgãos gestores sobre a conveniência e oportunidade desse compartilhamento. As únicas exceções feitas foram quanto aos dados protegidos por sigilo fiscal e bancário, como estabelecido no §1º do art. 1º e parágrafo único do art. 4º do referido Decreto.
151. Da leitura do art. 6º, verifica-se que foi dispensada a necessidade de celebração de convênio, acordo de cooperação técnica ou ajustes congêneres para a efetivação do compartilhamento. Finalmente, analisando o art. 9º do Decreto 8.789/2016, constata-se que os custos envolvidos no acesso ou na extração de dados, quando existirem, devem ser arcados pelo órgão ou entidade solicitante.
5.1 Devido à ausência de transparência nos custos de compartilhamento de dados, torna-se impossível, para os órgãos solicitantes, aferir se os preços cobrados incluem apenas os custos envolvidos no acesso ou na extração dos dados, impactando a confiança dos clientes e, consequentemente, o modelo de compartilhamento de dados previsto no Decreto 8.789/2016
Critérios
a)	Decreto 8.789/2016, art. 9º;
b)	Acórdão 598/2018-TCU-Plenário, Rel. Min. Vital do Rêgo.
Análise das evidências
152. Diante da possibilidade de cobrança para acesso a dados compartilhados decorrente do art. 9º do Decreto 8.789/2016 e das recomendações de subitens 9.1.2.2.2 e 9.2.9.2 do Acórdão 1469/2017-TCU-Plenário, uma das preocupações da equipe de acompanhamento foi avaliar como se dá a formação de preços cobrados, se são uniformes e se podem colaborar para o insucesso do quadro de compartilhamento de dados. Conforme parágrafo 36 deste relatório, optou-se por analisar os modelos de custeio para compartilhamento das bases de dados da RFB e do Denatran. 
153. No que diz respeito ao assunto no âmbito do Denatran, destacam-se dois normativos: a Portaria Denatran 123/2017 (peça 92) , que disciplinou como será operacionalizado e cobrado o compartilhamento de dados, bem como a Portaria Denatran 15/2016, que estabelece os procedimentos para acesso aos dados (peça 91) .
154. O art. 2º da Portaria 15/2016 dispõe que o interessado deverá ressarcir os valores para disponibilização das informações ou acesso aos sistemas, conforme tabela de valores estabelecidos pelo Denatran (peça 91, p. 2) . Esse dispositivo vem ao encontro do estabelecido no art. 9º do Decreto 8.789/2016. 
155. Da análise da Portaria 123/2017, que trata especificamente de valores, verifica-se que foi estabelecido no parágrafo único do art. 7º que o Serpro adotará os mesmos valores praticados na proposta comercial vinculada ao contrato administrativo vigente celebrado com o Denatran, para a formação de preços da proposta a ser apresentada aos órgãos e às entidades públicas autorizados a acessar as bases de dados daquele departamento (peça 92, p. 4) .
156. O projeto básico que deu origem ao Contrato 1/2017, firmado entre o Denatran e o Serpro, informa que o valor estimado dos serviços especificados naquele documento será definido na proposta de preços do Serpro (peça 93, p. 26, item 9.1) . Em desacordo com o que dispõe a Lei 8.666/1993, art. 26, parágrafo único, inciso III, a proposta comercial correspondente (peça 94, p. 48-50) não apresenta, contudo, justificativa dos preços praticados e, por conseguinte, dos custos para acesso ou extração de informações das bases de dados. São informados apenas os valores que devem ser pagos por esses acessos. 
157. Essa inconformidade já foi tratada no âmbito da fiscalização que resultou no Acórdão 598/2018-TCU-Plenário, em que se concluiu que, ainda que ampla pesquisa de preços não pudesse ser realizada para estimativa do orçamento da contratação, restaria a necessidade da justificativa dos preços contratados, por meio da apresentação da memória de cálculo da formação desses preços.
158. Assim sendo, conclui-se que, embora haja transparência nos preços praticados, o modelo de custeio adotado pelo Denatran para compartilhar bases de dados não permite que os interessados conheçam se os custos envolvidos se restringem ao acesso e à extração das bases, nos termos do art. 9º do Decreto 8.789/2016, dada a ausência de justificativa de preços no âmbito do contrato celebrado entre o Departamento e o Serpro.
159. Em seguida, passa-se a analisar a operacionalização e o custo do acesso às bases de dados da RFB, que gerencia as bases do CPF e do CNPJ, importantes por serem as bases de dados mais utilizadas para identificação de cidadãos e empresas, respectivamente, e por ter aquela secretaria disciplinado a operacionalização e a cobrança em normativos específicos. 
160. A Portaria - RFB 1.384/2016, art. 4º, §1º, estabelece que a operacionalização do compartilhamento das bases de dados da RFB ocorre por meio de celebração de contrato do órgão interessado com o prestador de serviço de TI da RFB, que, para essas bases de dados, é o Serpro (peça 95, p. 2) . 
161. Por meio do Ofício DP 018310/2018 (peça 81) e seu anexo (peça 137) , o Serpro informou que a definição de valores para acesso a sistemas e bases de dados está fundamentada na Decisão Diretiva RC-063/2017 (peça 96) e na Política de Preços do Serpro (peça 97) . Esses documentos apresentam, em linhas gerais, a metodologia de preços que deve ser utilizada por todas as unidades organizacionais do Serpro na criação de novos negócios, a metodologia usada pelo Serpro para projeção dos custos da empresa e como é feita a formulação de preços dos serviços, não detalhando os custos envolvidos em cada serviço prestado pela empresa.
162. O documento Definição de Valores (peça 98) , apresentado em resposta ao item 6 do Ofício de Requisição 10-95/2018, que, de acordo com o Serpro, contém as definições de valores para cada acesso, apenas reafirma que os valores são baseados nas políticas e metodologias já citadas. Não foi, contudo, apresentada memória de cálculo de projeção dos custos para os serviços de compartilhamento de dados, sendo que a ausência desse documento prejudica o entendimento dos diferentes preços cobrados pelo Serpro a órgãos públicos diversos para a prestação dos mesmos serviços. 
163. Para exemplificar, avaliou-se o preço do serviço de disponibilização do acesso, por intermédio do Sistema de Informações para Convenentes via Web Service (Infoconv-WS) , para fins de consulta às bases de dados dos sistemas CPF e CNPJ, cobrado pelo Serpro a três diferentes órgãos entre os anos de 2017 e 2018 (peças 99, p. 8; 100, p. 39; e 101, p. 2) .
Tabela 1 - Valores do Serviço de Acesso às bases de dados do CPF e do CNPJ por meio do Infoconv-WS
	Órgão
	Data de Assinatura do Contrato
	Valor da Franquia
	Valor da 1ª Faixa de Consulta
	Valor da 2ª Faixa de Consulta

	Departamento Geral de Pessoal do Comando do Exército (DGP) 
	2/2/2017
	R$ 500,00
	R$ 0,30
	R$ 0,20

	Ministério das Cidades
	20/2/2018
	R$ 552,00
	R$ 0,33
	R$ 0,22

	Agência Nacional de Aviação Civil
	6/3/2018
	R$ 576,84
	R$ 0,34
	R$ 0,23

164. Como pode ser verificado na Tabela 1, há uma diferença de 10% entre os valores cobrados ao DGP, e os cobrados ao Ministério das Cidades, sendo que o contrato com esse último foi celebrado um ano após o contrato com o DGP. Já entre os contratos com o Ministério das Cidades e com a Agência Nacional de Aviação Civil (Anac) , há uma diferença de 4,5% nos valores cobrados, sendo que o contrato com a Anac foi celebrado apenas 14 dias após o contrato com aquele Ministério. 
165. Conclui-se, portanto, que o modelo adotado pela RFB e pelo Serpro para custeio do acesso às bases de dados de CPF e CNPJ também não permite identificar se estão sendo cobrados apenas os custos com extração e acesso aos dados, para fins de verificação do cumprimento do art. 9º do Decreto 8.789/2016.
166. Por fim, a plataforma GovData (parágrafo 43) é apresentada pelo MP como uma das alternativas para viabilizar o cumprimento do disposto no Decreto 8.789/2016 (peça 86, p. 1) . No detalhamento dessa solução (peça 87, p. 2) , é feita a ressalva de que a Portaria - MP/STI 20/2016 (peças 88 e 89, p. 2) veda a contratação de soluções de armazenamento massivo de dados, tipo Big Data e Analytics por órgãos integrantes do Sisp [Portal das Comunidades Virtuais do Setor Público], sendo que a GovData é apresentada como alternativa para prover essas funcionalidades.
167. Por meio do site da plataforma GovData, é possível ter acesso a uma apresentação que informa o preço que os órgãos públicos devem pagar para ter acesso à plataforma, porém, não é apresentado de que forma esses preços foram calculados, ou seja, quais são os custos envolvidos no compartilhamento dos dados (peça 90, p. 12-13) .
168. O Contrato 55/2016, celebrado entre o MP e o Serpro, prevê o acesso de outras instituições, autorizadas pelo MP, aos dados gerados pelos sistemas daquele ministério, bem como autoriza, ainda, o Serpro a tarifar o acesso a esses dados, conforme política de preços aprovada pelo MP e estabelece que parte da receita obtida pelo Serpro com o acesso aos dados custeará os serviços de manutenção de ambientes das soluções de origem dos dados (peça 102, p. 30-31, item 1.4 e subitens) , sem, contudo, explicitar como será feito o cálculo de qual parte da receita será utilizada para manutenção dos ambientes.
169. Ressalta-se que até 3/5/2018 nenhum órgão ou entidade havia aderido à GovData (peça 25, p. 4) . Conforme mencionado no parágrafo 44, não foi percebida atualização desde então.
170. Diante das evidências de que os custos envolvidos no acesso ou extração de informações de bases de dados por meio da GovData não estão sendo informados aos órgãos interessados, sendo apresentada a esses apenas uma proposta de cobrança de valores, sem detalhamento de sua composição, conclui-se que a solução provida pela plataforma GovData, da maneira como está sendo operacionalizada, também não atende ao previsto no Decreto 8.789/2016 em relação aos custos do compartilhamento das bases de dados.
Causa: ausência de transparência dos custos que compõem os preços de compartilhamento de dados.
Efeitos e riscos decorrentes da manutenção da situação encontrada:
a)	risco de contratação de serviços de compartilhamento de dados por preços maiores que seriam devidos nos termos do Decreto 8.789/2016, possivelmente incluindo outras despesas que não sejam somente relativas a extração e acesso aos dados (potencial) ;
b)	baixo índice de compartilhamento de dados, o que leva a pouca integração dos serviços públicos (real) .
Boas práticas: Portaria - Denatran 123/2017, que apresenta transparência nos preços praticados para acesso aos dados gerenciados.
Conclusão
171. No caso dos órgãos e entidades avaliados neste achado, conclui-se que as soluções adotadas até o momento para operacionalização do compartilhamento de dados na APF não atendem a previsão do art. 9º do Decreto 8.789/2016, que prevê que os custos que devem ser repassados para o órgão ou entidade interessado são os custos envolvidos no acesso ou extração de informações da base de dados. O Denatran não consegue justificar os preços praticados, embora sejam transparentes (parágrafo 158) . Os preços praticados pelo Serpro para acesso aos dados gerenciados pela RFB também não foram justificados, com o agravante de que não há transparência, o que permitiu discrepância de valores cobrados de cerca de 4,5%, em contratos celebrados com 14 dias de diferença (parágrafos 164 e 165) .
172. Diante do exposto, será feita proposta de ciência acerca da inconformidade dos modelos de preços atualmente cobrados pela RFB e pelo Denatran, que não justificam adequadamente a composição dos seus custos, bem como de determinação ao MP para que informe aos órgãos e entidades sob sua supervisão que estes devem se certificar de que os preços ofertados pelos prestadores de serviço de TI se adequam ao art. 9º do Decreto 8.789/2016, antes de anuir a esse tipo de cobrança. 
Propostas de encaminhamento
173. Diante do exposto, propõe-se:
173.1. determinar ao Ministério do Planejamento, Desenvolvimento e Gestão, com fulcro no art. 43, inciso I, da Lei 8.443/1992 c/c o art. 250, inciso II, do Regimento Interno do TCU, que, no prazo de 180 dias:
173.1.1. comunique aos órgãos e entidades integrantes do Sisp que, em atenção ao art. 9º, caput, do Decreto 8.789/2016, deve-se exigir dos órgãos e entidades gestoras de bases de dados os demonstrativos de custos de compartilhamento de dados, de modo a propiciar a possibilidade de verificação da existência de eventuais custos na formação dos preços do compartilhamento que não sejam restritos ao acesso e à extração dos dados, a fim de evitar que os interessados no compartilhamento sejam indevidamente onerados;
173.1.2. oriente aos órgãos e entidades integrantes do Sisp que, ao cobrar ou autorizar seu prestador de serviços de TI a cobrar de outros órgãos ou entidades por dados compartilhados, com fulcro no art. 9º, caput, do Decreto 8.789/2016, certifiquem-se de que os preços cobrados devem se restringir a arcar com os custos envolvidos no acesso ou na extração de informações de bases de dados;
173.2. recomendar ao Ministério do Planejamento, Desenvolvimento e Gestão, com fulcro no art. 250, III, do Regimento Interno do TCU, que, avalie a conveniência e oportunidade de:
173.2.1. orientar os órgãos e entidades integrantes do Sisp, em atenção à Lei 12.527/2011, art. 8º, caput, a dar transparência aos preços cobrados por compartilhamento de dados com fulcro no Decreto 8.789/2016, art. 9, caput.
173.3. dar ciência à Secretaria da Receita Federal do Brasil do Ministério da Fazenda e ao Serviço Federal de Processamento de Dados de que os preços cobrados para compartilhamento de dados das bases de CPF e CNPJ no âmbito da Administração Pública Federal afrontam o art. 9º do Decreto 8.789/2016, por não haver demonstração de que se restringem aos custos envolvidos;
173.4. dar ciência ao Departamento Nacional de Trânsito do Ministério das Cidades e ao Serviço Federal de Processamento de Dados de que os preços cobrados para compartilhamento de dados das bases gerenciadas pelo Denatran no âmbito da Administração Pública Federal afrontam o art. 9º do Decreto 8.789/2016, por não haver demonstração de que se restringem aos custos envolvidos;
173.5. determinar à Secretaria da Receita Federal do Brasil do Ministério da Fazenda e ao Departamento Nacional de Trânsito do Ministério das Cidades, com fundamento no art. 43, inciso I, da Lei 8.443/1992 c/c art. 250, II, do Regimento Interno do TCU, que, no prazo de 180 dias, adotem providências para:
173.5.1. apresentar evidências a este Tribunal de que os preços praticados para compartilhamento de suas bases de dados cobrados pelo prestador de serviços de TI contemplem somente os custos envolvidos no acesso ou na extração de informações de bases de dados, por estar em desacordo com o Decreto 8.789/2016, art. 9º.
173.6. informar ao Ministério do Planejamento, Desenvolvimento e Gestão, ao Ministério da Fazenda, ao Ministério das Cidades, à Secretaria da Receita Federal do Brasil, ao Departamento Nacional de Trânsito e ao Serviço Federal de Processamento de Dados que a eficácia das decisões desta seção fica condicionada ao julgamento do mérito dos recursos atualmente pendentes no âmbito do TC Processo 013.463/2017-9.
173.7. autorizar a Secretaria de Fiscalização de Tecnologia da Informação a informar aos jurisdicionados mencionados no item anterior acerca do início da aplicabilidade dos itens pendentes de eficácia do acórdão que vier a ser prolatado.
Benefícios esperados:
a)	aumento do compartilhamento de dados pelo aumento da confiança de que se cobram valores justos pelo compartilhamento de dados;
b)	aumento da troca automática de dados cadastrais para a concessão de benefícios;
c)	formulação, monitoramento e avaliação de políticas públicas baseadas em análise de dados;
d)	transparência dos custos envolvidos no compartilhamento de dados entre órgãos da APF;
e)	transparência acerca dos valores repassados pelas empresas públicas aos órgãos gestores pelo compartilhamento de seus dados.
6. Monitoramento do Acórdão 1469/2017-TCU-Plenário
174. Conforme parágrafo 12 desta instrução, com o propósito de abordar temas de governança de dados da APF na mesma ação de controle externo, a equipe solicitou autorização para realizar o monitoramento dos subitens 9.1.1.2.2, endereçado à Casa Civil da Presidência da República, e 9.2.3, 9.2.9.1 e 9.2.9.2 do Acórdão 1469/2017-TCU-Plenário, dirigidos ao Ministério do Planejamento, Desenvolvimento e Gestão. Opta-se por iniciar a análise com os subitens do MP, de maior escopo.
6.1 Recomendação 9.2.3
‘9.2. recomendar ao Ministério do Planejamento, Desenvolvimento e Gestão, com fulcro no art. 250, III, do Regimento Interno do TCU, que:
 (...) 
9.2.3. com fundamento no princípio constitucional da eficiência, no Decreto 8.638/2016, art. 3º, I e IV, estabeleça ações e estratégias de médio a longo prazo com a finalidade de promover a progressiva consolidação dos cadastros do cidadão e dos meios de autenticação, avaliando, inclusive, a disponibilização de forma centralizada aos órgãos e entidades públicos de serviço ou módulo de software para autenticação do cidadão, para otimizar e agilizar o desenvolvimento de soluções, evitando a duplicação de esforços e o desperdício de recursos;’
Situação que levou à proposição da deliberação
175. Na ocasião da realização da fiscalização, a equipe de auditoria constatou que o MP e a então denominada STI/MP, apesar da experiência e do conhecimento adquiridos com os serviços públicos digitais que surgiram ainda no programa de governo eletrônico, instituído no início deste milênio, e de suas competências, ainda não haviam conseguido definir mecanismo de autenticação para serviços públicos digitais que atendesse às necessidades da sociedade, aos requisitos de segurança necessários para o tratamento remoto de informações sensíveis e à economia do erário.
Providências adotadas e comentários dos gestores
176. Por meio do Ofício 104775/2017-MP, de 27/12/2017 (peça 85, p. 7) , o Chefe da Assessoria Especial de Controle Interno do MP informou que esse tema é escopo de dois projetos da Setic/MP: Predic e Brasil Cidadão (parágrafo 45) , ambos fundamentados em políticas públicas estabelecidas pelo Decreto 8.638 (Política de Governança Digital) , 8.789 (Compartilhamento de Dados) e 8.936 (Plataforma de Cidadania Digital) , todos publicados em 2016.
177. Esclareceu ainda que a Predic se encontra em fase de especificação técnica e o Brasil Cidadão já está em produção. Ambas as plataformas foram projetadas para integrar variados serviços públicos oferecidos ao cidadão pelos três níveis federativos, desde que firmado acordo entre os entes.
178. Posteriormente, em resposta ao Ofício de Requisição 11-95/2018-Sefti, foi emitida a Nota Técnica 12117/2018-MP, em 15/6/2018, na qual aquele Ministério informa que durante o período em que a Setic intermediou a solicitação e concessão de acesso às bases de dados, constatou que órgãos públicos recorrem a argumentos relacionados à confidencialidade ou ao sigilo das informações sob sua gestão para negar pedidos de acesso às suas informações. Por esse motivo, tomaram a decisão de ampliar o escopo da regulamentação da Predic para uma reforma do Decreto 8.789/2016, a fim de torná-lo mais efetivo (peça 82, p. 3, parágrafos 7-8) .
Análise
179. A recomendação em tela objetiva o alcance de dois principais resultados: a consolidação dos cadastros do cidadão e a consolidação dos meios de autenticação.
180. A Setic/MP adotou ações que atendem em parte a recomendação ora analisada. Entre essas, destaca-se a implantação do Brasil Cidadão, que disponibiliza, de forma centralizada, aos órgãos e entidades públicos, um serviço de autenticação do cidadão. 
181. A equipe de auditoria não conseguiu identificar uma listagem de quais serviços estão disponíveis para autenticação por meio da plataforma Brasil Cidadão, apenas uma notícia no site do MP, informando que 22 serviços da Secretaria de Patrimônio da União (SPU) , que faz parte da estrutura do próprio Ministério, foram integrados a essa plataforma de autenticação (peça 113, p. 1) . A notícia informa ainda que os serviços existentes que utilizam outras formas de acesso migrarão gradativamente para o Brasil Cidadão.
182. A utilização da plataforma pela SPU é integrada ao Brasil Cidadão por meio de um botão para possibilitar autenticação por meio daquela plataforma, porém ainda é disponibilizada a opção de identificação diretamente no portal da Secretaria (peça 114) . 
183. Ressalta-se que a Dataprev possui iniciativa com fins semelhantes ao Brasil Cidadão, o Cidadão.BR (http://cidadao.dataprev.gov.br) , atualmente em uso em cerca de vinte serviços digitais e média de 150 mil acessos por dia, segundo sua provedora (peça 64, p. 9) . Outra informação importante da Dataprev é que existe a expectativa da unificação dos dois cadastros, gerando a Autenticação DNI (peça 64, p. 11) , algo que seria desejável, uma vez que a existência concomitante dos projetos é um exemplo de duplicidade no provimento de soluções e continua-se com a existência de múltiplos cadastros para autenticação.
184. Quanto à consolidação dos cadastros do cidadão, o saneamento e o aprimoramento das bases cadastrais dos órgãos da APF, objetivos do projeto Predic, que se encontra em fase de especificação técnica, são requisitos para o cumprimento dessa recomendação.
Evidências
a)	Ofício 104775/2017-MP, de 27/12/2017 (peça 85) ;
b)	Nota Técnica 12117/2018-MP (peça 82) ;
c)	Página informativa do site do Ministério do Planejamento, Desenvolvimento e Gestão (peça 113) ;
d)	Página de login do Portal de Serviços da Secretaria de Patrimônio da União (peça 114) .
Conclusão
185. Foram adotadas ações para cumprimento parcial da recomendação exarada, porém essas não são suficientes para garantir o cumprimento total da recomendação.
186. Diante da situação, considera-se a recomendação em implementação.
Proposta de Encaminhamento
187. Considerar em implementação a recomendação 9.2.3 do Acórdão 1469/2017-TCU-Plenário.
6.2 Recomendação 9.2.9.1
‘9.2. recomendar ao Ministério do Planejamento, Desenvolvimento e Gestão, com fulcro no art. 250, III, do Regimento Interno do TCU, que:
 (...) 
9.2.9. apresente ao Tribunal de Contas da União, em até 120 dias, plano de ação com medidas que estabeleçam:
9.2.9.1. mecanismos de mediação para os conflitos de entendimento sobre compartilhamento e confidencialidade de informações, com fulcro na competência definida no art. 10, caput, do Decreto 8.789/2016, para viabilizar o cumprimento do disposto no art. 4º, inciso V, do Decreto 8.638/2016;’
Situação que levou à proposição da deliberação
188. Na ocasião da realização da fiscalização, a equipe de auditoria destacou que, embora a então denominada STI/MP alegasse que, por meio da publicação da Portaria 58/2016, que regulamenta o Decreto 8.789/2016, aquela Secretaria fora definida como instância decisória para a mediação de conflitos de entendimento sobre compartilhamento de dados, a alegação não merecia prosperar. 
189. A mencionada portaria dispõe sobre procedimentos complementares para o compartilhamento de bases de dados oficiais entre órgãos e entidades da APF direta e indireta e demais entidades controladas direta ou indiretamente pela União e institui a STI (atual Setic) como órgão centralizador das solicitações de compartilhamento de bases de dados entre os demais órgãos da APF. Porém, a referida portaria é silente quanto à resolução de conflitos de qualquer natureza. 
190. A equipe de auditoria concluiu que a publicação da Portaria 58/2016 pela STI/MP não era suficiente para atender os objetivos propostos pela recomendação formulada.
Providências adotadas e comentários dos gestores
191. Por meio do Ofício 104775/2017-MP, de 27/12/2017 (peça 85, p. 6-7) , a Setic/MP informou que, embora não esteja explícito na Portaria 58/2016, aquela Secretaria assume um papel mediador quando os órgãos possuem conflitos de entendimento sobre compartilhamento de dados, seja de forma originária, ou em sede de recurso. 
192. Informou também que a Setic/MP, dentro do limite de suas competências, tem feito contatos com o Ministério da Transparência e Controladoria-Geral da União (CGU) , Advocacia Geral da União (AGU) , Gabinete de Segurança Institucional da Presidência da República (GSI/PR) e outros atores para construir um posicionamento ou regulamentação específica quanto à confidencialidade de informações e eventuais conflitos que prejudicam o desenvolvimento de serviços públicos digitais. Anexo ao ofício citado, foi encaminhado plano de ação (peça 85, p. 11-14) .
193. Posteriormente, em resposta ao Ofício de Requisição 11-95/2018-Sefti, foi emitida a Nota Técnica 12117/2018-MP, em 15/6/2018, na qual aquele Ministério informa que há a necessidade de atualização do plano de trabalho encaminhado anteriormente, por causa da ocorrência de mudanças substanciais no ambiente no qual o referido plano se insere. Entre elas são citadas a mudança na titularidade na gestão da Setic/MP, ocorrida em fevereiro de 2018, e o processo de reorganização pelo qual a Secretaria passou, representado pela edição do Decreto 9.353/2018 (peça 82, p. 2) .
194. Em sua resposta, o MP destaca, ainda, que, entre as mudanças nas diretrizes de trabalho, optou por promover uma revisão completa do Decreto 8.789/2016, com o objetivo de aprimorar formas, mecanismos e processos de gestão e compartilhamento de dados, bem como de criar espaço destinado a debates e soluções de controvérsias no âmbito do Governo Federal sobre interoperabilidade (peça 82, p. 2, parágrafo 5) . Anexo à nota técnica, foi encaminhado o plano de ação atualizado (peça 82, p. 7) .
195. A primeira ação que havia sido proposta para atendimento a essa recomendação tratava da pacificação do entendimento sobre confidencialidade de informações com a CGU, a AGU e o GSI/PR, e deveria gerar um documento com entendimentos pacificados até março/2018 (peça 85, p. 7) . Segundo a Setic/MP, o intuito dessa ação era conhecer o entendimento desses órgãos sobre regras gerais para o compartilhamento de dados dentro do governo de informações consideradas confidenciais (peça 82, p. 3, parágrafo 10) .
196. Ainda segundo a Setic/MP, o entendimento entre os órgãos consultados é que a LAI se destina a regular a transferência de informações do Estado para a sociedade e não deveria impactar no compartilhamento de dados e informações entre os órgãos e entidades do Estado (peça 82, p. 3, parágrafo 11) . 
197. A segunda ação prevista tratava da avaliação da possibilidade de atualização da Portaria 58/2016 para atribuir à Setic/MP o papel de mediadora quanto aos conflitos de compartilhamento de informações, ou de outra alternativa viável, com prazo inicial previsto para abril/2018 e posteriormente alterado para setembro/2018 (peça 82, p. 7) . 
198. Em sua resposta, a Setic/MP afirma que buscou mediar conflitos, no entanto, os órgãos têm se valido de pareceres jurídicos para justificar o não compartilhamento de informações pela impossibilidade de compartilhamento dos dados pessoais do cidadão. A Setic/MP afirma, ainda, que a competência definida no art. 10, caput, do referido decreto, não é suficiente para dirimir conflitos de entendimentos sobre interpretações legais (peça 82, p. 3, parágrafos 13-14) .
199. Sendo assim, o papel mediador que a Setic/MP vem tentando fazer será ampliado para um comitê específico para tratar da governança e do compartilhamento de dados. O comitê será instituído na revisão do Decreto 8.789/2016, que auxiliará na definição de critérios técnicos de segurança e de sigilo e nos mecanismos seguros de compartilhamento de informações (peça 82, p. 4, parágrafo 15) .
200. A terceira ação, por sua vez, tratava da proposição ao Comitê Interministerial de Governança (CIG) da publicação de uma resolução definindo regras e responsabilidades para solução de conflitos de interesse. Porém, em sua última resposta, a Setic/MP informou que, após diálogos com a Casa Civil, entendeu-se que, ao invés de a resolução de conflitos ser tratada no âmbito do CIG, o mais adequado seria a instituição de um novo comitê específico para tratar de governança e compartilhamento de dados. Esse comitê terá competência explícita para mediar a solução de conflitos de entendimentos acerca do compartilhamento de dados entre órgãos de governo (peça 82, p. 4, parágrafo 16) .
Análise
201. Em 6/4/2018, esta Secretaria expediu o Ofício de Requisição 1-95/2018-Sefti à Setic/MP (peça 4) , por meio do qual requisitou informações relativas às solicitações de compartilhamento de dados realizadas com fundamento no Decreto 8.789/2016 e encaminhadas por meio daquela Secretaria. Em 16/4/2018, o MP expediu o Ofício 32.278/2018-MP (peça 7) , por meio do qual enviou as informações requeridas e seus anexos.
202. Entre os anexos encaminhados, encontra-se uma planilha contendo a situação de cada solicitação efetuada (peça 103) . Da análise da planilha, constata-se que parte das solicitações não estão sendo atendidas tempestivamente, o que reforça a necessidade da definição de mecanismos de mediação para viabilizar o compartilhamento de informações.
203. Embora a Setic/MP venha tentando assumir um papel mediador nas negociações, conforme afirmado pelo seu Secretário Substituto (peça 85, p. 6-7) , o que se verifica é que essa mediação não está surtindo efeito.
204. Das 115 solicitações de compartilhamento de bases de dados efetuadas, somente 42 foram concedidas (36,5%) e três estão dependendo de alguma ação do órgão requisitante (2,6%) , restando 70 solicitações (60,9%) que não foram atendidas, sendo que sete foram solicitadas há mais de 18 meses e ainda não tiveram resposta.
205. A própria Setic/MP, em sua última resposta, diagnostica que não reúne atualmente as condições para mediar tais conflitos. 
206. A proposta de designar um comitê específico para esse papel, composto por órgãos-chave na gestão de cadastros de cidadãos, atribuindo-lhe a competência explícita para mediar a solução de conflitos de entendimento acerca do compartilhamento de dados entre órgãos do governo, parece trazer os elementos capazes de atender à recomendação ora monitorada.
207. Dessa maneira, entende-se que ainda não foram estabelecidos mecanismos de mediação para os conflitos de entendimento sobre compartilhamento de informações, porém estão sendo realizadas ações com o intuito de atender à recomendação. A primeira tentativa, de designar a Setic/MP para realizar esse papel, se mostrou infrutífera. Os gestores diagnosticaram o problema e corrigiram o curso de ação para tentar outra alternativa (criação de comitê específico) , que aparenta ter mais chances de êxito.
208. Cumpre registrar que, em relatório recente, ao avaliar o programa de governo digital brasileiro, a OCDE conclui pela ausência de governança de dados no Governo Federal (peça 128, p. 23) :
‘No entanto, existe uma ausência de governança de dados do Governo Federal, como parte da política de governo digital, o que pode limitar o desenvolvimento da arquitetura de dados, que é um ativador essencial do estabelecimento da necessária infraestrutura de dados. Apesar da disposição de instrumentos jurídicos (p. ex. Decreto nº 8.789, de 26 de junho de 2016) (Casa Civil, 2016d) , que foram desenvolvidos no esforço de simplificar as práticas de compartilhamento de dados no setor público, ainda há espaço para melhorias no que diz respeito à governança de dados. Como exemplo, a inexistência de uma estratégia clara, um ambiente institucional bem definido e instrumentos de política pública eficazes para garantir uma abordagem integrada na gestão de dados, criam uma lacuna de implementação em termos de objetivos políticos e práticos.’
209. Diante do exposto, considera-se a recomendação em implementação.
Evidências
a)	Ofício 104775/2017-MP, de 27/12/2017 (peça 85) ;
b)	Nota Técnica 12117/2018-MP (peça 82) ;
c)	Ofício de Requisição 1-95/2018-Sefti (peça 4) ;
d)	Ofício 32278/2018-MP, de 16/4/2018 (peça 7) ;
e)	Solicitações de compartilhamento de dados feitas à Setic/MP (peça 103) .
Conclusão
210. As ações adotadas ainda não foram suficientes para garantir o cumprimento total da recomendação.
211. Diante da situação, considera-se a recomendação em implementação.
Proposta de Encaminhamento
212. Considerar em implementação a recomendação de subitem 9.2.9.1 do Acórdão 1469/2017-TCU-Plenário.
6.3 Recomendação 9.2.9.2
‘9.2. recomendar ao Ministério do Planejamento, Desenvolvimento e Gestão, com fulcro no art. 250, III, do Regimento Interno do TCU, que:
 (...) 
9.2.9. apresente ao Tribunal de Contas da União, em até 120 dias, plano de ação com medidas que estabeleçam:
 (...) 
9.2.9.2. um modelo de custeio para os serviços de integração de dados, incluindo demandantes, gestores, custodiantes e empresas públicas prestadoras de serviços de TI, de forma a obter um custo final vantajoso para administração pública, em conformidade com o art. 37, caput, da Constituição Federal;’
Situação que levou à proposição da deliberação
213. A equipe que realizou a auditoria concluiu que a falta de integração entre os órgãos para compartilhamento de informações podia ser atribuída, entre outros fatores, aos custos envolvidos na transação, visto que a integração entre órgãos requer investimentos em tecnologia por parte das instituições demandantes da informação. Concluiu ainda que o custo da integração pode afetar também a instituição gestora que detém a informação, uma vez que existem custos de criação e manutenção de serviços de compartilhamento de informações que não eram sempre suportados pelo demandante, acarretando um ônus para o gestor dono da informação ao qual ele não deu causa.
214. A equipe de auditoria destacou também que, ao estipular que o órgão ou entidade interessada deverá arcar com os custos envolvidos no compartilhamento de dados, a publicação do Decreto 8.789/2016 pode acarretar aumento de custos para a administração pública citando, como exemplo, o fato de que várias organizações remuneram os prestadores de serviços para obtenção das mesmas cópias de informações.
Providências adotadas e comentários dos gestores
215. Por meio do Ofício 104.775/2017-MP, de 27/12/2017 (peça 85, p. 8) , o Chefe da Assessoria Especial de Controle Interno do MP informou que, como possível solução, a Setic/MP possui projetos e soluções de formas mais eficientes de compartilhamento de dados. São eles: a GovData (parágrafo 43) , o ConectaGov e a Predic (parágrafo 45) .
216. Por meio da Nota Técnica 12.117/2018-MP, a Setic/MP acrescentou que, pelo modelo da GovData, em vez de cada órgão demandante pagar pelo desenvolvimento do serviço, o órgão pagará à empresa pública de TI apenas pelo processamento decorrente da disponibilização da informação. Além disso, haverá o compartilhamento das bases de dados entre vários órgãos em uma única plataforma, o que reduzirá os custos de manutenção (peça 82, p. 4, parágrafo 17) . 
217. A Setic/MP informou, também, que já existe a primeira versão conceitual do modelo de negócio do ConectaGov e está em curso a catalogação das APIs (Application Programming Interface) . O modelo definitivo será concluído no âmbito do contrato a ser firmado com as empresas que farão a custódia da plataforma e as negociações de modelo de precificação já foram iniciadas (peça 82, p. 4, parágrafo 18) .
218. A Predic, redefinida como Cadastro Básico do Cidadão, encontra-se em desenvolvimento e seu modelo de negócio será elaborado após a revisão do Decreto 8.789/2016 (peça 82, p. 4, parágrafo 19) .
219. O Chefe da Assessoria acrescentou que os projetos citados estão sendo desenvolvidos pelo Serpro e pela Dataprev, visando a adoção de um modelo único e transparente para toda a Administração Pública. A expectativa é que essas plataformas contribuam para minimizar as redundâncias e as ineficiências na atuação de tais empresas de tecnologia, ao evitar duplicidade de esforços no desenvolvimento de soluções similares e ao fomentar o reuso das soluções por diferentes órgãos (peça 85, p. 8, parágrafo 9.4) . Anexos ao ofício e à nota técnica citados, foram encaminhados planos de ação (peça 85, p. 11-14 e peça 82, p. 7) .
Análise
220. No plano de ação atualizado constam três ações propostas com a finalidade de atender a recomendação monitorada. Tratam essas ações da definição de modelo de negócio das plataformas GovData, ConectaGov e plataforma de reconhecimento digital do cidadão (peça 82, p. 7) . 
221. Em relação ao projeto GovData, apesar de essa ação ter sido considerada concluída pela Setic/MP no último plano de ação, ou seja, entendeu-se que o modelo de negócio dessa plataforma já está devidamente definido, observa-se que não foram ouvidos os demandantes e gestores das bases de dados. Além disso, a ausência de usuários até o momento e o fato de não constar em seu repositório algumas das bases de dados mais relevantes, de acordo, com o apresentado por este relatório, demonstram que o assunto deve continuar a ser acompanhado.
222. Como essas iniciativas ainda não se mostraram efetivas e há a intenção de reformar o modelo normativo de compartilhamento de dados (Decreto 8.789/2016) , faz-se necessário continuar a avaliar essa questão em uma próxima etapa, em conjunto com as deliberações do relatório de monitoramento pertinentes.
Evidências
a)  Ofício 104775/2017-MP, de 27/12/2017 (peça 85) ;
b)  Nota Técnica 12117/2018-MP (peça 82) .
Conclusão
223. Diante da situação, considera-se que a recomendação se encontra em implementação. Proposta de Encaminhamento
224. Considerar em implementação a recomendação do subitem 9.2.9.2 do Acórdão 1469/2017-TCU-Plenário.
6.4 Recomendações 9.1.2.2.1, 9.1.2.2.2 e 9.1.2.2.3
‘9.1. recomendar à Casa Civil da Presidência da República, com fulcro no art. 250, III, do Regimento Interno do TCU, que:
 (...) 
9.1.2. adote medidas para:
 (...) 
9.1.2.2. atribuir competências de Governança de Dados a uma instância administrativa que seja capaz de:
9.1.2.2.1. arbitrar as questões relativas ao compartilhamento de informações, no que diz respeito à normatização, coordenação de iniciativas e resolução de conflitos acerca das informações de posse da Administração Pública Federal, em adição às competências definidas no art. 10, caput, do Decreto 8.789/2016 e para viabilizar o cumprimento do disposto no art. 4º, inciso V, do Decreto 8.638/2016;
9.1.2.2.2. arbitrar as questões relativas à economicidade no provimento de serviços públicos digitais, no que diz respeito à normatização e supervisão do modelo de custeio para os serviços de integração de dados consolidados entre demandantes, gestores, custodiantes e empresas públicas prestadoras de serviços de TI;
9.1.2.2.3. identificar os projetos estruturantes e iniciativas comuns de governo digital, previstos ou em andamento, juntamente com o responsável pela sua execução, demais órgãos envolvidos, orçamento estimado e benefícios esperados, de modo a subsidiar as medidas anteriores;’
Situação que levou à proposição da deliberação
225. No início do programa de governo eletrônico, foi criado o Comitê Executivo de Governo Eletrônico (Cege) , por meio do Decreto s/no, de 18/10/2000, que funcionava como uma instância de governança da administração executiva, constituído da competência e força necessárias para influenciar as prioridades dos órgãos e entidades da APF. Porém, em auditoria realizada em 2006, o TCU apontou diversas falhas na atuação desse comitê (Acórdão 1386/2006-TCU-Plenário, item 9.2 e subitens) . 
226. Com a publicação do Decreto 8.638/2016, que criou a Política de Governança Digital (PGD) , o Cege foi extinto, e a então denominada STI/MP (atual Setic/MP) assumiu suas responsabilidades. 
227. Na ocasião da realização da fiscalização, a equipe constatou que a PGD, que orienta as ações relacionadas a governo digital no âmbito do Poder Executivo Federal, instituiu uma estrutura de governança com capacidade insuficiente para influenciar os órgãos e entidades a convergirem esforços para o cumprimento dos seus objetivos. 
228. A STI/MP era o principal ator na condução da PGD. As iniciativas de governo digital, pelo seu caráter de transversalidade, requerem um nível de governança interministerial e a STI/MP, designada responsável pela consecução dos objetivos da Política, sozinha, não tinha condições de promover o engajamento dos demais órgãos em cumprir os objetivos e metas estabelecidos em prol do avanço do governo digital.
229. Ainda naquela ocasião, a equipe de auditoria constatou que a falta de um projeto de governo que conectasse as iniciativas tinha o potencial de impedir a sinergia entre os investimentos dos órgãos, de forma que iniciativas esparsas não se beneficiavam mutuamente, deixando de gerar ganhos de eficiência no uso dos recursos públicos. A equipe de auditoria destacou que a intervenção de uma instância de governança supraministerial poderia gerar economia para o estado por meio de incentivos à integração de dados e serviços, o que não aconteceria se a situação fosse deixada apenas no âmbito dos ministérios. 
Providências adotadas e comentários dos gestores
230. Por meio do Ofício 807/2018/SE/CC-PR, de 21/5/2018 (peça 52, p. 5-6) , o Secretário-Executivo da Casa Civil da Presidência da República informou que o recém-criado Comitê Interministerial de Governança (CIG) , no qual o ministro do planejamento tem assento, poderá expedir resoluções demandando que órgãos específicos cumpram determinações relacionadas à implementação de políticas de governo digital, bem como contribuir para dirimir impasses e sinalizar aos órgãos a necessidade do compartilhamento de dados. Considerou, assim, que a implantação do referido comitê permitirá que a Setic cumpra, com mais efetividade, seu papel de órgão coordenador das políticas de governo digital dentro da APF.
231. Além disso, informou que a Casa Civil está de acordo com a proposta do MP de atualizar a Portaria 58/2016, que regulamentou o Decreto 8.789/2016, para incluir a Setic/MP como mediador para os casos de conflito de compartilhamento de informações. Nesse modelo, seriam criados dois níveis de escalação, sendo a Setic/MP o primeiro nível, e o CIG o segundo.
232. Em relação à economicidade na prestação de serviços públicos digitais, o Secretário-Executivo informou que há uma série de projetos em andamento que buscam enfrentar essa questão, destacando o projeto Predic (parágrafo 45) . Informou ainda que o decreto que estabelece essa plataforma está em fase final de elaboração (peça 52, p. 6, parágrafo 11) .
233. Em ofício encaminhado em 27/12/2017 (peça 85, p. 13) , a Setic/MP informa que, em relação ao tema custeio do compartilhamento de dados, considerando que ela é órgão governante superior (OGS) e, também, o órgão central do Sisp, tem envidado esforços para estabelecer formas mais eficientes de compartilhamentos de dados, citando os projetos GovData, ConectaGov e Predic.
234. Por fim, em relação à identificação dos projetos estruturantes e iniciativas afins do governo digital, o Secretário-Executivo da Casa Civil da Presidência da República, informou que o tema tratado nessa deliberação é de atribuição da Setic/MP, que já tem atuado nessa direção, com o suporte da Casa Civil (peça 52, p. 6, parágrafo 12) .
Análise
235. O CIG, instituído por meio do Decreto 9.203/2017 com a finalidade de assessorar o Presidente da República na condução da política de governança da APF, é composto pelos Ministros de Estado Chefe da Casa Civil da Presidência da República; da Fazenda; do Planejamento, Desenvolvimento e Gestão; e da Transparência e Controladoria-Geral da União, sob a coordenação do primeiro.
236. Sendo uma instância supraministerial, o comitê criado poderia possuir representatividade necessária para arbitrar as questões relativas ao compartilhamento de informações, no que diz respeito à normatização, coordenação de iniciativas e resolução de conflitos acerca das informações de posse da APF, porém, entre as competências atribuídas ao CIG, não se identificou a de arbitragem de qualquer questão, mas apenas competências de proposições e recomendações aos órgãos e de monitoramento da aplicação das melhores práticas de governança no âmbito da APF.
237. A simples recomendação de cumprimento das práticas de governança e a sinalização da necessidade de compartilhamento de dados não possuem o condão de dirimir impasses, tampouco de arbitrar questões relativas ao compartilhamento de dados. 
238. Além disso, destaca-se que o referido comitê foi instituído em 22/11/2017 e, seis meses após sua criação, havia se reunido apenas uma vez, ocasião em que o tema compartilhamento de dados não foi tratado, conforme ata da referida da reunião (peça 115) , o que sugere que sua atuação não tem sido efetiva para tratar esse tema.
239. Quanto à definição da Setic/MP como órgão mediador para os casos de conflito de compartilhamento de informações, proposta pelo MP, criando dois níveis de recurso, sendo a Setic/MP o primeiro, e o CIG o segundo, cumpre destacar que somente a alteração da Portaria 58/2016, que regulamentou o Decreto 8.789/2016, poderia gerar dúvidas quanto à legitimidade dessa configuração. Seria necessária alteração em nível normativo maior para trazer clareza e segurança jurídica a esse papel. Mais recentemente, o MP explicitou que vem trabalhando em proposta de alteração do Decreto 8.789/2016, após constatar o insucesso dos atuais mecanismos normativos (peça 82, p. 3-4, parágrafos 14-15) . Essa alteração poderia também esclarecer a competência de arbitragem do CIG.
240. Cumpre ressaltar que a intenção de realizar a referida alteração normativa foi mencionada nas respostas da Casa Civil e do MP, analisada no monitoramento do subitem 9.2.9.1, porém não foram encaminhadas evidências de ações no sentido de promover essas alterações, tais como minutas de normativos ou atas de reuniões tratando desse tema.
241. Em relação à economicidade na prestação de serviços públicos, embora a iniciativa de desenvolvimento da plataforma Predic seja de grande relevância para a otimização do desenvolvimento de soluções de TI, contribuindo para evitar a duplicação de esforços e o desperdício de recursos, sua implantação não trata da questão da necessidade de uma instância administrativa que seja capaz de arbitrar as questões relativas à economicidade no provimento de serviços públicos digitais.
242. Por fim, verifica-se que, embora o MP tenha sido designado como principal ator na condução da PGD, por meio do Decreto 8.638/2016 e da Portaria - MP 68/2016, os órgãos e entidades da APF é que são os responsáveis pela consecução dos objetivos da EGD, principal instrumento para alcançar os objetivos pretendidos por aquela política, conforme disposto no mesmo decreto.
243. O Decreto 8.638/2016 dispõe, ainda, que os órgãos e entidades devem manter um Comitê de Governança Digital para deliberar sobre os assuntos relativos à governança digital. Cada órgão deve elaborar ou atualizar seu Plano Diretor de Tecnologia da Informação (PDTI) para estar em conformidade com a EGD. Porém os objetivos estratégicos dos órgãos, estabelecidos em seus respectivos Planos Estratégicos Institucionais (PEI) , não necessariamente estarão alinhados aos objetivos da EGD, podendo até mesmo ser conflitantes com estes. Dessa forma, os desafios para alinhar um PDTI a dois instrumentos superiores (PEI e EGD) tornam-se significativos.
244. Na ocorrência de conflitos de prioridades, a Setic/MP tem limitada capacidade para solucioná-los, por ser de mesma estatura institucional dos demais órgãos, carecendo, portanto, do nível hierárquico necessário para permitir-lhe estabelecer para os demais órgãos e entidades da APF uma agenda alinhada aos objetivos da PGD e da EGD.
245. Essa já era a situação encontrada quando da realização da auditoria, e constata-se, portanto, que não houve modificação da situação desde então.
Evidências
a)	Ofício 807/2018/SE/CC-PR, de 21/5/2018 (peça 52) ;
b)	Ofício 104775/2017-MP, de 27/12/2017 (peça 85) ;
c)	Decreto 9.203/2017;
d)	Ata da 1ª reunião do Comitê Interministerial de Governança (peça 115) .
Conclusão
246. Mesmo após um ano da prolação do Acórdão 1469/2017-TCU-Plenário, permanece a ausência de uma instância administrativa com competência para arbitrar as questões relativas ao compartilhamento de dados, uma vez que o CIG não possui essa competência e não foram apresentadas evidências de propostas de alterações dos normativos vigentes para atribuição dessa competência a algum órgão, entidade ou comitê.
247. Ademais, a Setic/MP também não possui competências dessa natureza e ela mesmo reconhece a necessidade de reformar o Decreto 8.789/2016, de modo a instituir comitê específico para tratar da governança de dados.
248. Diante da situação, considera-se que a recomendação não foi implementada. Visto que a Setic/MP reconhece a necessidade de reformar o Decreto 8.789/2016 de modo a tratar dessa questão, propõe-se recomendar à Casa Civil da Presidência da República que avalie a conveniência e oportunidade de acompanhar e priorizar a proposta de reforma do Decreto 8.789/2016, a ser encaminhada pelo Ministério do Planejamento, Desenvolvimento e Gestão, em função dos tímidos resultados decorrentes do modelo de governança e compartilhamento de dados da Administração Pública Federal vigente.
Proposta de Encaminhamento
249. Considerar não implementadas as recomendações 9.1.2.2.1, 9.1.2.2.2 e 9.1.2.2.3 do Acórdão 1469/2017-TCU-Plenário.
250. Recomendar à Casa Civil da Presidência da República, com fundamento no art. 250, III, do Regimento Interno do TCU, que avalie a conveniência e oportunidade de acompanhar e priorizar a proposta de reforma do Decreto 8.789/2016, a ser encaminhada pelo Ministério do Planejamento, Desenvolvimento e Gestão, em função dos resultados decorrentes do modelo de governança e compartilhamento de dados da Administração Pública Federal vigente.
7. Análise dos comentários dos gestores
251. O relatório preliminar de acompanhamento (peça 139) foi enviado aos gestores para oferecimento de comentários em 30/8/2018 (peças 140-143) . Foram ouvidos os órgãos mais afetados pelas propostas de encaminhamento: Ministério do Planejamento, Desenvolvimento e Gestão, então Ministério do Desenvolvimento Social, Departamento Nacional de Trânsito e Secretaria da Receita Federal do Brasil.
252. Devido à quantidade de ouvidos e à complexidade das respostas, os comentários de cada órgão serão analisados separadamente.
7.1 então Ministério do Desenvolvimento Social
253. O então Ministério do Desenvolvimento Social encaminhou Memorando subscrito pelo Secretário Nacional de Renda e Cidadania Adjunto em 27/9/2018 (peça 157) , informando que a Secretaria Nacional de Renda de Cidadania do então MDS não vê a necessidade de apresentar comentários adicionais ao relatório preliminar elaborado pela equipe de auditoria (peça 157, p. 3) . 
7.2 Departamento Nacional de Trânsito
254. O Ministério das Cidades encaminhou os comentários do Denatran em 17/9/2019 (peças 151-152) , enviando pequena retificação no dia seguinte (peças 153-154) .
255. Acerca do catálogo de bases de dados, o Denatran informou que vem trabalhando em sua formulação, tendo como referência a recém-publicada Portaria 215, de 6/8/2018, que revogou a Portaria 123/2017, que trata dos preços cobrados para acesso às bases de dados gerenciadas pelo Denatran (peça 152, p. 2) .
256. Mencionando a ausência do manual com orientações de preenchimento dos catálogos de dados, que ainda está em construção, o Denatran informa que está trabalhando na criação de um dicionário de dados nos moldes do modelo apresentado na plataforma GovData, e avaliando a confidencialidade das informações constantes das bases de dados (peça 152, p. 4) .
257. Sobre a questão dos preços cobrados se restringirem aos custos, o Denatran informa que os valores cobrados pelas consultas e acessos às informações constantes das bases de dados são os mesmos pagos pelo Denatran e que tem por finalidade ressarcir de modo adequado e proporcional as despesas do aprimoramento e manutenção de seus sistemas e subsistemas informatizados (peça 152, p. 4) .
258. Ainda sobre o assunto, o Denatran informa que o atual contrato administrativo celebrado com o Serpro (1/2017) será prorrogado por mais doze meses e apresentará memória de cálculo da formação dos preços praticados, com vistas a dar transparência aos custos que compõem os preços de compartilhamento de dados (peça 152, p. 5) .
Análise
259. Os comentários do Denatran corroboram as conclusões do relatório preliminar de auditoria ao concluir que:
‘5.3 Para atender as constatações do referido órgão de controle, o DENATRAN está elaborando catálogo de suas bases de dados, que estará disponibilizada no Portal DENATRAN em 90 dias, e, ainda, tratando da confidencialidade das informações contidas em suas bases. Além disso, o Termo Aditivo ao Contrato Administrativo nº 1/2017 conterá memória de cálculo da formação dos preços praticados pelo SERPRO, com vistas a dar transparência aos custos que compõem os preços de compartilhamento de dados.’
260. Dessa forma, considera-se que as manifestações do Denatran não devem alterar o texto do relatório preliminar.
7.3 Ministério do Planejamento, Desenvolvimento e Gestão
261. As considerações da Setic/MP foram prestadas em 5/10/2018 (peça 159) , após concessão de pedido de prorrogação de prazo (peça 155) .
262. Inicialmente, a Setic/MP esclarece que o relatório preliminar do acompanhamento evidencia a necessidade de reforma do Decreto 8.789/2016, atualmente em fase final de elaboração. O novo texto terá como finalidade estabelecer níveis de compartilhamento de dados para simplificar, com segurança, o intercâmbio de informações e a digitalização de serviços públicos, bem como instituir o Comitê Central de Governança de Dados e o do Cadastro Base Cidadão (peça 159, p. 3) .
263. Sobre a análise do relatório preliminar em si, a Setic/MP entende que dois pontos centrais devem ser abordados: o catálogo de dados e a abertura da constituição dos custos de compartilhamento.
264. Acerca do primeiro ponto, a Setic/MP reafirma a importância do catálogo de bases de dados, esclarecendo que ele é o ponto de partida para outras ações, como a publicação dos compartilhamentos vigentes. A edição da Lei 13.709/2018 (Lei de Proteção de Dados Pessoais) , segundo a Setic/MP, trouxe obrigações quanto à publicidade do uso das informações pessoais dos cidadãos, o que reforça a necessidade do instrumento do catálogo (peça 159, p. 4) .
265. Novamente a Setic/MP se refere à reformulação do Decreto 8.789/2016, que trará instância sobre governança de dados e de melhores perspectivas sobre o tema (peça 159, p. 4) :
‘Conforme a proposta do novo decreto que substituirá o atual 8.789/2016, a SETIC contará com o futuro CCGD, Conselho com competências para o fomento das ações de catalogação e governança de dados dos maiores gestores de dados do governo e de compartilhamento desses ativos. O modelo proposto extrapola a atuação atual da Secretaria e propicia um modelo de ação em que a SETIC espera coletar o melhor das experiências exitosas identificadas em diversos órgãos da Administração, ao mesmo tempo em que registra o comprometimento destes em sua execução.
 (..) 
Como ente que exercerá a secretaria executiva do CCGD, a SETIC utilizará as discussões e resoluções deste fórum para a elaboração do manual de catalogação de bases. Desta forma, o manual tende a incorporar diferentes situações e níveis de maturidade dos diferentes órgãos, sendo um documento com maior aplicabilidade. Todavia, entendemos que o prazo de 60 dias para implementação destas medidas não é suficiente dado o escopo amplo da discussão e da indefinição de data de publicação do novo decreto.’  (grifo nosso) 
266. O prazo que seria adequado para a Setic/MP é de 180 dias, considerando o catálogo de dados e a transparência das informações, previstos nos parágrafos 257.3.1 e 257.9.1 do relatório preliminar (peça 159, p. 7) .
267. Já ao comentar sobre o tema abertura de composição de custos dos serviços de compartilhamento de dados, a Setic/MP aduz que orientação semelhante já foi expedida pelo Acórdão 598/2018-TCU-Plenário, Rel. Min. Vital do Rêgo, às empresas públicas de TI e ao MP, a saber (peça 159, p. 5) :
‘9.2 determinar à Dataprev e ao Serpro que passem a fornecer aos clientes (órgãos públicos contratantes) , no prazo de noventa dias, junto com a proposta comercial, os demonstrativos de formação de preços de cada serviço e sistema objeto da proposta, em nível de detalhamento que permita a identificação dos recursos produtivos utilizados (insumos) , com as respectivas quantidades e custos, com fulcro no art. 43, inciso I, da Lei 8.443/1992 c/c o art. 250, inciso II, do Regimento Interno do TCU e conforme o art. 7º, §2º, inciso II, da Lei 8.666/1993, e o art. 8º, §2º, inciso II, da Lei 13.303/2016;
[...]
9.6. determinar ao Ministério do Planejamento, Desenvolvimento e Gestão que oriente os órgãos da administração pública federal contratantes com o Serpro e a Dataprev para que, no prazo de noventa dias, passem a exigir, quando da realização de novas contratações dessas empresas públicas, junto com a proposta comercial, os demonstrativos de formação de preços de cada serviço e sistema objeto da proposta, em nível de detalhamento que permita a identificação dos recursos produtivos utilizados (insumos) , com as respectivas quantidades e custos, com fulcro no art. 43, inciso I, da Lei 8.443/1992 c/c o art. 250, inciso II, do Regimento Interno do TCU e em atenção ao art. 7º, §2º, inciso II, da Lei 8.666/1993, e ao art. 8º, §2º, inciso II, da Lei 13.303/2016;’
268. O cumprimento do item 9.6 do Acórdão 598/2018-TCU-Plenário teria sido realizado pela Portaria - STI 20/2016, entretanto, sem os resultados esperados por razões diversas e impedimentos práticos de toda ordem. Atualmente, parte das determinações do citado acórdão, incluindo os itens 9.1.1, 9.2, 9.3 e 9.6 se encontram sem aplicabilidade prática por efeito suspensivo após recurso interposto pelas empresas públicas de TI que foram fiscalizadas (Serpro e Dataprev) . No entendimento da citada secretaria, outra decisão com intenção semelhante também sofreria das mesmas limitações práticas e, em última análise, teria pouca efetividade na abordagem da questão da constituição de preços (peça 159, p. 5) .
269. Ademais, a Setic/MP faz ressalvas quanto a sua competência e quanto à possível ofensa ao art. 173, § 1º, II, da CF (peça 159, p. 5-6) :
‘Ainda, e acrescentando-se à análise a restrição objetiva de competência desta Secretaria de Tecnologia da Informação e Comunicação, bem como da pasta Ministerial, a obrigatoriedade de apresentação de planilha de constituição de preços e custos sem a limitação de ‘lucros’ praticáveis seria inócua para o que se busca enquanto estímulo à cultura de compartilhamento de dados e à adesão às plataformas de compartilhamento disponíveis.
 (..) 
Importa também ponderar a determinação Constitucional de sujeição das empresas estatais ao regime jurídico próprio das empresas privadas, de modo a assegurar-lhes a atuação competitiva, sem conferir-lhes privilégios ou impor-lhes vedações excessivas (CF. art. 173, § 1º, II) , como seria o caso de restrição de margem de lucro ou mesmo a definição prévia de impedimento. Tal artifício, além de contrariar o intento constitucional do propósito desse tipo de entidade da administração indireta, infringiria o princípio da autonomia administrativa também previsto no art. 26, IV, do Decreto-lei 200/1967, abaixo: ‘No que se refere à Administração Indireta, a supervisão ministerial visará a assegurar, essencialmente a autonomia administrativa, operacional e financeira da entidade.’
Complementarmente, a garantia de funcionamento, idêntica à do setor privado, está prevista, para as empresas públicas de TI, no art. 27 do mesmo Decreto-Lei: 
‘Art. 27. Assegurada a supervisão ministerial, o Poder Executivo outorgará aos órgãos da Administração Federal a autoridade executiva necessária ao eficiente desempenho de sua responsabilidade legal ou regulamentar.
Parágrafo único. Assegurar-se-á às empresas públicas e às sociedades de economia mista condições de funcionamento idênticas às do setor privado cabendo a essas entidades, sob a supervisão ministerial, ajustar-se ao plano geral do Governo.’
270. Ainda sobre possível ingerência sobre empresas públicas e sociedades de economia mista, a Setic/MP lembra que a Lei 13.303/2016, art. 89, também restringiu o poder supervisor dos ministérios, coibindo medidas que possam reduzir ou suprimir a autonomia da estatal (peça 159, p. 6) .
271. Especificamente sobre a atuação dos órgãos de controle, a Setic/MP argumenta que a mesma lei, também fez ressalvas à possível interferência na gestão das estatais (peça 159, p. 6) :
‘Art. 90. As ações e deliberações do órgão ou ente de controle não podem implicar interferência na gestão das empresas públicas e das sociedades de economia mista a ele submetidas nem ingerência no exercício de suas competências ou na definição de políticas públicas.’
272. Outro ponto levantado pela Setic/MP é de que não há viabilidade de uma normatização no âmbito da atividade de empresa privada, o que deve ser ponderado, uma vez que o relatório preliminar não fez distinção clara entre os dois modelos de atividade empresarial (peça 159, p. 6) .
273. A conclusão da Setic/MP sobre o tema pode ser resumida em duas considerações e na sugestão de retirada das propostas de determinação 257.3.2 e 257.3.3 do relatório preliminar (peça 159, p. 7) :
‘1 - parece-nos não efetiva a exigência de apresentação da constituição de preços sem imposição real de tal prática às empresas prestadoras; 
2 - parece-nos inviável a limitação de margem de preços ou lucros, quer seja pela inaplicabilidade prática mencionada no item 1, quer seja pela limitação de competência do Ministério do Planejamento, e; 
3 - é inadequada tal recomendação no âmbito de atuação das empresas de tecnologia, por constituir-se em possibilidade de ingerência em seu modelo de atuação institucional.’
Análise
274. Sobre o primeiro ponto, a conclusão é de que a Setic/MP não faz objeção às propostas sobre o tema, discordando apenas do prazo de cumprimento (sessenta dias) . 
275. Considerando o exposto, é razoável admitir que o manual a ser desenvolvido inclua considerações sobre a Lei de Proteção de Dados Pessoais, mesmo com a ressalva de que o vacatio legis é de dezoito meses (art. 65) , bem como venha a considerar a provável alteração do Decreto 8.789/2016. Nesse sentido, é sensato alterar o prazo para 180 dias para cumprimento da determinação correspondente. Além disso, para evitar que as propostas de determinação endereçadas à Setic/MP tenham prazos distintos, foi adotado prazo único correspondente ao prazo mencionado (180 dias) . De forma semelhante, as propostas endereçadas ao Denatran e à RFB serão uniformizadas.
276. O tema abertura de composição de custos dos serviços de compartilhamento de dados, entretanto, demanda vários comentários sobre os pontos levantados.
277. Acerca da possível ingerência na gestão das empresas estatais, o que violaria o art. 173, § 1º, II, da CF, é importante salientar que a regulamentação do art. 173, § 1º, da CF foi realizada somente com o advento da Lei 13.303/2016. 
278. Antes disso, desde a publicação da Emenda Constitucional 19/1998, a jurisprudência e a doutrina procuraram tratar das limitações e consequências dessa alteração. 
279. Por exemplo, o RE STF 407.099, Rel. Min. Carlos Velloso, afastou a aplicação do art. 173, § 1º, nos casos de monopólio. Já a ADI 1.642, Rel. Min Eros Grau, procurou distinguir as empresas estatais exploradoras de atividade econômica em sentido estrito daquelas que prestam serviço público:
‘Distinção entre empresas estatais prestadoras de serviço público e empresas estatais que desenvolvem atividade econômica em sentido estrito. (...) As sociedades de economia mista e as empresas públicas que explorem atividade econômica em sentido estrito estão sujeitas, nos termos do disposto no § 1º do art. 173 da Constituição do Brasil, ao regime jurídico próprio das empresas privadas. (...) O § 1º do art. 173 da Constituição do Brasil não se aplica às empresas públicas, sociedades de economia mista e entidades (estatais) que prestam serviço público.’  (grifo nosso) 
280. No voto condutor da citada ADI é possível identificar o que seria empresa estatal que explore atividade econômica em sentido estrito e sua distinção sobre estatais que explorem atividade econômica em sentido amplo:
‘4. Lê-se no § 1º do artigo 173 da Constituição do Brasil que as sociedades de economia mistas e as empresas públicas que explorem atividade econômica em sentido estrito estão sujeitas ao regime jurídico próprio das empresas privadas. O preceito questionado nesta ADI não alcança empresas estatais prestadoras de serviço público.
Daí porque se impõe distinguirmos umas das outras, as empresas estatais que prestam serviço público das empresas estatais que empreendem atividade econômica em sentido estrito. Isso permitirá possamos indagar da incidência, sobre elas, dos efeitos do preceito veiculado por esse § 1º.
5. A expressão atividade econômica conota, no contexto do art. 173 e seu § 1º, atividade econômica em sentido estrito. O art. 173, caput, enuncia as hipóteses nas quais é permitida ao Estado a exploração direta de atividade económica. Trata-se, aqui, de atuação do Estado - isto é, da União, do Estado-membro, do Distrito Federal e do Município como agente econômico, em área da titularidade do setor privado. Atividade econômica em sentido amplo é território dividido em dois campos: o do serviço público e o da atividade econômica em sentido estrito. As hipóteses indicadas no art. 173 do texto constitucional são aquelas nas quais é permitida a atuação da União, dos Estados-membros, do Distrito Federal e dos Municípios neste segundo campo. O preceito não alcança empresas públicas, sociedades de economia mista e entidades (estatais) que prestam serviço público. Lembro que há precedentes desta Corte sobre a distinção entre empresa estatal que exerce atividade econômica em sentido estrito e empresa estatal prestadora de serviço público, a ADI n. 83 e os REs ns. 220.906, 225.011, 229.696 e 354.897. Sobre o regime aplicável às empresas estatais que prestam serviço público e a impenhorabilidade dos seus bens, veja-se, da nossa jurisprudência, além dos acórdãos acima indicados, os REs ns. 220. 906, 225.011, 229.696, 220.099 e 230.161-Agr e a AC n. 669. No que concerne às empresas estatais e entidades estatais que exploram atividade econômica em sentido estrito, a ADI 83.’
281. Sob essa ótica, seria possível questionar a aplicação das alterações advindas da EC 19/1998 e consequentemente do art. 173, § 1º, para estatais como Serpro e Dataprev, cuja função é essencialmente de prestação de serviços de TI para a União (serviços de apoio) , sem necessidade de competir diretamente com o mercado privado.
282. Utilizando a classificação de Alexandre Santos de Aragão (Empresas Estatais – O Regime Jurídico das Empresas Públicas e Sociedades de Economia Mista, págs.71-73. Ed. Forense, 2017) , Serpro e Dataprev seriam estatais para fornecimento endógeno, cuja finalidade é a autoprestação ou autofornecimento de bens e serviços à própria Administração Pública:
‘Podemos citar diversos exemplos de autoprestação ou autofornecimento feitos por empresas estatais: os serviços de impressão de diários oficiais que a Imprensa Oficial presta ao Estado; as atividades de pesquisa e de modelam que a EPE (Lei 10.847/2004) , a Embrapa (Lei 5.851/1972) e a EPL (Lei 12.743/2002) desenvolvem para os Ministérios; os serviços de informática prestados pelo Serpro (Lei 5.615/1970) ao Governo Federal; os serviços de impressão de moeda prestados pela Casa da Moeda (Lei 5.895/1973) à União Federal; os serviços de representação dos interesses da União nos contratos de partilha de petróleo e gás que a PPSA presta (Lei 12.304/2010) ; os serviços de contenção de encostas que a GEO-RIO (Lei municipal 1.575/1990) assegura ao Município do Rio de Janeiro etc.’
283. Além disso, é preciso observar que a Lei 13.303/2016, ao regulamentar o art. 173, § 1º, da CF, estabeleceu normas referentes à governança e gestão de todas as estatais, inclusive aquelas prestadoras de serviços públicos (art. 1º, caput) . Não houve, por parte desta lei, a repetição da previsão constante do Decreto-Lei 200/1967, art. 27, parágrafo único, que, ao tratar da supervisão ministerial, não fez distinção entre as estatais ao assegurar tratamento idêntico ao ofertado ao setor privado. O art. 89 da Lei 13.303/2016, ao novamente tratar da supervisão ministerial, coíbe, sim a ingerência, mas ressalva que a supervisão deve ser exercida nos limites da legislação aplicável. Embora a Lei 13.303/2016 não tenha revogado expressamente qualquer artigo do Decreto-Lei 200/1967, é forçoso admitir, à luz da interpretação dada pelo STF às alterações advindas da EC 19/1998, que a intepretação que deve prevalecer é a de que existem classes distintas de empresas estatais, não sendo conforme à CF/1988 a aplicação ampla da literalidade do art. 27, parágrafo único, do Decreto-Lei 200/1967.
284. Sobre a possível interferência na gestão de estatais por parte de órgãos de controle, vedada pelo art. 90 da Lei 13.303/2016, de forma semelhante ao exercício da supervisão ministerial, entende-se que a atuação controladora busca o cumprimento da legalidade, ao exigir o cumprimento da transparência dos preços praticados e dos limites da cobrança pelos serviços de compartilhamento de dados, nos termos do Decreto 8.789/2016.
285. No caso em questão, o relatório preliminar se fundamentou no Decreto 8.789/2016, art. 9º, para exigir a demonstração de que os preços cobrados se restringem aos custos envolvidos. Não haveria, portanto, infração à Lei 13.303/2016, art. 90, ou ainda qualquer outro tipo de ingerência ou interferência na atuação das estatais envolvidas. Ressalta-se que a determinação proposta à Setic/MP seria no sentido de que ela informasse aos integrantes do Sisp acerca da decisão a ser adotada, não sendo, portanto, decorrência direta de eventual ato normativo da Setic/MP, o que também afastaria a alegação de que o MP não teria a competência necessária para exigir o detalhamento dos custos.
286. Ainda assim, considera-se que a manifestação do MP contribuiu para a versão final deste relatório, no sentido de incluir como critério das propostas o mesmo fundamento legal utilizado no Acórdão 598/2018-TCU-Plenário para discriminar os custos e as receitas advindos da exploração de atividade econômica em condição distinta de outras empresas do setor privado (Lei 13.303/2016, art. 8º, § 2º, II) . Considera-se exigível a mencionada obrigação porque estão presentes dois pressupostos:
286.1. Trata-se de exigência oponível a todas as empresas estatais que explorem atividade econômica em sentido amplo, conforme classificação utilizada no voto condutor do julgamento da ADI 1.642;
286.2. Serpro e Dataprev gozam de condições distintas do setor privado, pela previsão de contratação direta da Lei 8.666/1993, art. 24, XVII.
287. Também por essa razão, opta-se por não acatar a sugestão de que as propostas sejam endereçadas igualmente às empresas públicas de TI, uma vez que a decisão de mérito do Acórdão 598/2018-TCU-Plenário já seria suficiente para esses atores, sem prejuízo de que uma próxima etapa deste acompanhamento avalie aprimoramentos ao quadro resultante. 
288. Sobre a aplicabilidade da exigência de limitação dos preços praticados aos custos envolvidos quando o prestador de serviços de TI for empresa privada, o relatório preliminar não fez essa distinção, assim como não há qualquer ressalva no Decreto 8.789/2016. Em princípio, considera-se que este é um problema potencial, uma vez que as bases de dados demandadas, conforme levantamento da Figura 5, são essencialmente providas pelas empresas públicas de TI. Uma sugestão seria definir um procedimento a ser adotado pelos gestores nesses casos, a exemplo de prever em contrato os custos a serem arcados pelo compartilhamento de dados para outros órgãos e entidades. Essa normatização poderia ser feita em uma revisão da Portaria - Setic/MP 58/2016, caso necessário.
289. Sobre o efeito suspensivo das determinações do Acórdão 598/2018-TCU-Plenário, de fato o Ministro Bruno Dantas admitiu o processamento de recurso impetrado pela Dataprev em 13/7/2018, conferindo efeito suspensivo aos itens 9.1.1, 9.2, 9.3 e 9.6 (TC Processo 013.463/2017-9, peça 266) , a qual teve posterior extensão ao Serpro nos mesmos autos (28/8/2018, peça 283) . Dessa forma, considera-se acertado que os prazos fixados pelas propostas de encaminhamento referentes aos custos de compartilhamento de dados desta fiscalização fiquem condicionados à eficácia daquelas determinações. Assim, a redação das propostas foi alterada para que seu cumprimento seja exigível apenas após a decisão dos citados recursos. Como a unidade responsável de ambos os processos é a Sefti, será proposta autorização para que a comunicação da possível exigibilidade das propostas desta fiscalização seja feita tão logo haja decisão no âmbito do TC Processo 013.463/2017-9.
7.4 Secretaria da Receita Federal do Brasil
290. A Secretaria da Receita Federal do Brasil enviou suas considerações em 25/9/2018 (peça 156) , após concessão de prorrogação de prazo solicitada em 12/9/2018 (peça 149) .
291. Em relação à avaliação quanto à confidencialidade das informações constantes das bases de dados sob sua gestão elencadas no Decreto 8.789/2016, a RFB informou que as informações mencionadas foram avaliadas quanto à confidencialidade, tendo como resultado a publicação da Portaria – RFB 1.384/2016, que apresenta exaustivamente as informações passíveis de compartilhamento por ausência de questões afetas à sua confidencialidade. No que tange à afirmação de que a RFB se encontra em desacordo ao disposto nos itens 4.9 e 5 da NC 20/IN01/DSIC/GSIPR, entendem que não procede, uma vez que, em sua visão, em nenhum ponto do relatório preliminar foram apresentados apontamentos comprobatórios dessa desconformidade (peça 156, p. 4) .
292. Quanto à publicação do catálogo das bases de dados sob sua gestão e dos compartilhamentos vigentes, alegam que possuem mais de 500 sistemas, 20 mil tabelas e 400 mil campos, e que publicaram catálogo com as informações das bases de dados destacadas no decreto, e as demais já tiveram a publicação demandada ao prestador de serviço. Acrescentam que como a RFB já disponibilizou as bases mais demandadas, na visão daquela Secretaria, não caberia afirmar que a falta de publicação completa do catálogo das bases sob sua gestão estaria afetando a realização de políticas públicas e não existiria desacordo com o art. 10, §1º, do Decreto 8.789/2016 (peça 156, p. 4 e 6) . 
293. No que tange ao cálculo do índice de concessões, alegam que se forem desconsideradas as situações que estão fora da gestão da RFB, o índice sobe de 36,52% para 52,50% (peça 156, p. 5) .
294. Em relação à reforma da Portaria RFB/Sucor/Cotec 54/2017, para que possibilite o acesso às bases de dados sob sua gestão por formas que viabilizem o atendimento das finalidades previstas no Decreto 8.789/2016, art. 2º, a RFB alega que o modelo adotado para compartilhamento de dados é padrão de mercado, compatível com os Padrões de Interoperabilidade de Governo Eletrônico (ePing) , que determina que a interoperabilidade na prestação dos serviços de governo eletrônico deve considerar o nível de segurança requerido pelo serviço e que não há limitação a direito ou interesse quando se utilizam tecnologia recomendadas pelo ePing para compartilhamento de informações (peça 156, p. 6 e 9) . 
295. Ainda no que diz respeito à segurança das informações, a RFB alega que a referida portaria reflete os requisitos de segurança mínimos que aquela Secretaria entende que não comprometeriam sua atribuição constitucional de atividade essencial ao funcionamento do Estado. Além disso, ressalta o que a Lei 13.790/2018, art. 6º, VII, determina quanto à segurança das atividades de tratamento de dados pessoais e acrescenta que a rastreabilidade é característica importante no gerenciamento de dados sensíveis, e que apenas a distribuição de dados via Webservice/API permitiria a rastreabilidade e que outra boa prática de segurança é a automação, que também só seria alcançada com o uso do Webservice/API (peça 156, p. 6-8) . 
296. Por fim, em relação à ciência de que os preços cobrados para compartilhamento de dados das bases de CPF e CNPJ no âmbito da APF afrontam o art. 9º do Decreto 8.789/2016, alegam que a RFB se limitou a estabelecer que a operacionalização do compartilhamento ocorrerá por meio de celebração de contrato do órgão interessado com o prestador de serviço de TI, e que o Serpro não é subordinado à RFB, não tendo essa competência legal para regulamentar sua política de formação de preços (peça 156, p. 10) . 
Análise
297. No que diz respeito à avaliação quanto à confidencialidade das informações constantes das bases de dados sob gestão da RFB, a Portaria - RFB 1.384/2016 apenas informa que as informações ali apresentadas não são protegidas por sigilo fiscal (peça 95, p. 1) , nada afirmando sobre outras hipóteses de sigilo que poderiam afetá-las. Não há, essencialmente, a declaração de que são informações públicas ou que possuam alguma restrição como serem pessoais relativas à intimidade, vida privada, honra ou imagem, que devem ser protegidas de acordo com o art. 31 da Lei 12.527/2011, ou ainda se são informações pessoais sensíveis, de acordo com a definição contida no art. 5º, inciso II, da Lei 13.709/2018.
298. O que se espera da proposta de encaminhamento apresentada no parágrafo 257.1.2 do relatório preliminar é algo que explicite, como, por exemplo, por reforma da Portaria - RFB 1.384/2016, o posicionamento apresentado na Nota Audit/Diaex 102/2018 (peça 156, p. 3-13) , parágrafo 3.1.1, ao afirmar que as informações exaustivamente listadas na Portaria - RFB 1.384/2016 não possuem questões afetas à sua confidencialidade, sendo, portanto, de natureza pública. 
299. Em relação à publicação do catálogo das bases de dados sob gestão da RFB, a informação de que a RFB possui mais de 500 sistemas, 20 mil tabelas e 400 mil campos, só reforça a necessidade de inventariar esses dados. Quanto à alegação da RFB de que, uma vez que disponibilizou as bases mais demandadas, não caberia afirmar que a falta de publicação do catálogo de bases de dados completo estaria afetando a realização de políticas públicas, a equipe de auditoria entende que não é possível afirmar que as demais bases de dados não são de interesse dos demais órgãos e entidades, visto que essas sequer são conhecidas. Esse é precisamente o objetivo que se pretende alcançar com a publicação do catálogo completo de bases de dados. Entende-se que a gestão da informação é um processo, sendo razoável que se adotem etapas para consecução do objetivo almejado pelo normativo, não sendo aceitável informar que o trabalho ideal é muito extenso, em prejuízo das políticas gerenciadas pelos demais órgãos da Administração Pública e da sociedade. A menção à NC 20/IN01/DSIC/GSIPR, se dá, por conseguinte, no contexto da avaliação da confidencialidade esperada, em complementação à Lei 12.527/2011.
300. Acrescenta-se que, como destacado pelo Ministério do Planejamento, Desenvolvimento e Gestão na Nota Técnica 22203/2018-MP (peça 159, p. 4) , a catalogação das bases é uma iniciativa importante para a governança de dados e, consequentemente, para a facilitação da descoberta de informações a serem compartilhadas. Atualmente, a ausência do catálogo impossibilita a identificação de quais compartilhamentos efetivamente já estão em operação. Não obstante, a Lei 13.709/2018, em seus artigos 9, 18, 19 e 26, trouxe obrigações quanto à publicidade do uso das informações pessoais dos cidadãos, que também terão relação direta com o catálogo. Portanto, a constituição de um catálogo é necessária e foi reforçada por este novo instrumento legal.
301. Acata-se, entretanto, a retirada da menção ao art. 6º da Portaria RFB 1.639/2016 na citada proposta (257.1.2 do relatório preliminar) , uma vez que foi incluído indevidamente. Não há, todavia, alteração quanto ao mérito, pois o critério estabelecido no Decreto 8.789/2016, art. 10, § 1º, é suficiente.
302. Quanto ao cálculo do índice de concessões, esse tema já foi tratado no relatório (parágrafos 55-60) , incluindo-se a informação de que o índice apresentado foi considerado razoável porque quase 21% das demandas foi cancelada ou suspensa. Lembra-se que o referido índice representa todas as intermediações feitas pela Setic/MP, não sendo restrita às bases de dados gerenciadas pela RFB.
303. No que tange às formas de acesso às bases de dados, o simples fato de usar uma das tecnologias recomendadas pela ePing para compartilhamento de informações não possui o condão de afastar qualquer limitação a direito ou interesse. A ePing recomenda diversas tecnologias e prevê diversos meios de acesso a dados, cabendo a cada organização conhecer essa arquitetura e definir, entre as tecnologias apresentadas, aquela que atenda aos objetivos que se deseja alcançar. Como exemplo, entre as recomendações da ePing para transferência de arquivos está o uso de SSH FTP, o qual poderia ser utilizado para transmissão de arquivos de dados em lote (peça 160, p. 22) .
304. Em se tratando da ePing, é certo que a segurança é uma das políticas adotadas, assim como a transparência também é, como pode ser visto no item 2 do documento que descreve essa arquitetura (peça 160, p. 5) . Adicionalmente, no item 2.1, a ePing ressalta, na dimensão semântica, a adoção de uma política de disseminação de dados e informações, estabelecendo que deve-se adotar uma política que promova a incorporação do conceito de Dados Abertos, de modo a orientar a incorporação de processos de disponibilização dos dados públicos, permitindo assim a adequada transparência e seu melhor uso pela sociedade, alinhada com as diretrizes específicas da arquitetura ePing para que se tenha efetiva interação do Governo com a sociedade (peça 160, p. 6) . Além disso, como demonstrado no relatório preliminar, o compartilhamento de dados no âmbito da APF deve atender aos princípios estabelecidos no Decreto 8.789/2016, o que, consequentemente, nos leva à conclusão de que os requisitos de segurança da informação não podem ser considerados absolutos, devendo-se calibrar os controles exigidos à classificação dos dados, o que, por consequência, limita a discricionariedade da RFB ao exercer a regulamentação prevista.
305. Quanto aos requisitos de segurança e restrição das formas de compartilhamento de dados previstas na Portaria - RFB 1.384/2016, a RFB limita-se a reproduzir os argumentos apresentados anteriormente, que já foram analisados nos parágrafos 123 a 139 deste relatório. Acrescenta-se, porém, que a automação do compartilhamento de dados por meio de fornecimento de cópias da base de dados é possível, existindo diversas maneiras de implementá-la de tal modo que a troca de informações não dependa de intervenção humana.
306. Convém ressaltar que, com a edição da Nota Audit/Diaex 102/2018, ficou esclarecido que as informações cujo compartilhamento está em discussão não possuem questões afetas à confidencialidade, motivo pelo qual fica ainda mais patente a indispensabilidade de se justificar a necessidade da aplicação de todos os mecanismos de segurança previstos na referida portaria e da limitação dos meios de acesso a essas informações.
307. Ademais, as alterações pretendidas pela RFB na forma de compartilhamento de dados vão contra os princípios de dados abertos. Por serem informações que não possuem questões afetas à sua confidencialidade, não serem consideradas informações pessoais sensíveis, de acordo com a definição contida no art. 5º, inciso II, da Lei 13.709/2018, e serem de interesse geral, como demonstrado nos parágrafos 25 a 35.3, essas informações deveriam ser ostensivamente divulgadas, inclusive por meio da publicação, no formato de dados abertos (art. 8º, caput, e § 3º, II, da Lei 12.527/2011) , no Portal Brasileiro de Dados Abertos. 
308. Quanto às alegações de que a RFB se limitou a estabelecer que a operacionalização do compartilhamento de dados ocorrerá por meio de celebração de contrato do órgão interessado com o prestador de serviço de TI, e que não possui competência legal para regulamentar a política de formação de preços do Serpro, é certo que a proposta de determinação não dispõe que a RFB deve regulamentar a política de formação de preços da empresa, apenas dispõe que, ao determinar que outra organização vai operacionalizar o compartilhamento dos seus dados, a RFB não se desobriga do ônus de garantir que os preços cobrados atendam ao disposto no Decreto 8.789/2016, ou oferecer outra alternativa para a operacionalização desse compartilhamento. Ressalta-se que a decisão de que o compartilhamento dos dados da RFB deve se dar por meio de contratação do Serpro é da própria RFB, e se essa opção não se mostrar aderente ao disposto no referido decreto, caberá àquela Secretaria oferecer outra alternativa, motivo pelo qual a proposta de determinação correspondente será mantida.
309. Por fim, como mencionado na análise dos comentários da Setic/MP, será proposta que a eficácia das deliberações que podem sofrer impacto após a análise dos recursos atualmente pendentes do Acórdão 598/2018-TCU-Plenário se dê apenas após esse julgamento. Outro assunto que foi abordado nos comentários do MP seria sobre suposta ingerência do órgão de controle ao expedir determinações. No caso comentado pela RFB, a proposta apenas constata que a regulamentação feita não atende aos fins previstos no Decreto 8.789/2016, não havendo justificativa e análise de impacto aos demais órgãos e entidades públicos, ao estabelecer mecanismo mais oneroso de acesso, desconsiderando o grau de confidencialidade atribuído às informações. 
8. Conclusão
310. Em que pese o Decreto 8.789/2016 estar em vigor há dois anos, verificaram-se deficiências na implementação das medidas previstas na referida norma, o que pode gerar entraves significativos no compartilhamento de dados entre organizações da APF.
311. Não foram encontrados, no portal definido pelo MP, os catálogos, os compartilhamentos vigentes e nem mesmo o manual previsto na Portaria STI/MP 58/2016 (parágrafo 73) . O quadro de insucesso dos mecanismos previstos no Decreto 8.789/2016 se completa com o baixo índice de concessão de acesso aos pedidos intermediados pelo MP e ao baixo índice de acesso efetivo aos dados das solicitações de compartilhamento feitas diretamente à RFB (parágrafos 73 e 74) .
312. Há reconhecimento por parte do MP de que o arcabouço normativo atual é ineficaz, de modo que há previsão de reforma do Decreto 8.789/2016 para superar as divergências de entendimento de vários órgãos e entidades a respeito da confidencialidade das informações (parágrafos 69 e 74) . 
313. Entre as dificuldades a superar, pode-se citar:
313.1. tímida adoção de processo de classificação e tratamento de informações no âmbito da APF (parágrafo 74) ;
313.2. não há justificativa para os preços cobrados para acesso às bases de dados do Denatran e da RFB, os quais deveriam se limitar aos custos de acesso e extração envolvidos (parágrafo 171) ;
313.3. restrição de acesso a bases de dados do CPF e do CNPJ, essenciais para a APF, em função da modificação introduzida pela Portaria – RFB 1.639/2016, sem que houvesse motivação sustentável e análise de riscos e impactos dessas mudanças para os órgãos e entidades que já utilizam essas bases para gestão de suas políticas públicas (parágrafo 145) .
314. Entre as consequências das deficiências no compartilhamento de dados da APF está a frustração na verificação do cumprimento dos requisitos de elegibilidade para a concessão e manutenção de políticas públicas, uma obrigação legal dos gestores (parágrafo 107) . O outro grande efeito decorrente da ausência de compartilhamento efetivo de dados na APF se refere a impactos negativos no desenvolvimento e na evolução dos serviços públicos digitais no âmbito da APF, preocupação presente em vários dos objetivos da Estratégia de Governança Digital (parágrafo 41) .
315. No caso das bases de dados protegidas por sigilo fiscal, há interpretação consolidada da PGFN de que seu uso para monitoramento de políticas públicas não está autorizado. Como consequência, uma das poucas bases de dados que utilizam informações de remuneração ou contribuição social, o CadÚnico, transmite ao candidato a beneficiário mensagem genérica, sem explicitar precisamente como corrigir as desconformidades, prejudicando o público alvo das políticas públicas, composto de população vulnerável (parágrafos 107 e 108) .
316. Entre os itens de governança de dados monitorados, nota-se que há iniciativas interessantes no âmbito do MP, embora ainda em estágio inicial, como a consolidação dos cadastros do cidadão (Predic) e a plataforma Brasil Cidadão. Este último, serviço de autenticação centralizado, ocorre em duplicidade de esforços com o projeto Cidadão.BR, da Dataprev (parágrafos 181, 183 e 184) . A principal conclusão, todavia, é que se faz necessária alteração do quadro normativo, conforme constatado pelos gestores da Setic/MP, para os avanços esperados, como a mediação de conflitos (parágrafos 198 e 199) .
317. Em relação às variáveis de acompanhamento previstas na Portaria Segecex 27/2016, item 32 e seguintes, opta-se por não as definir pelo menos na presente etapa, uma vez que está prevista reforma do Decreto 8.789/2016, razão pela qual poderão ser estabelecidos novos mecanismos de compartilhamento de dados, sendo suficiente para definição do momento propício para realização da segunda etapa as respostas dos órgãos e entidades às deliberações a serem monitoradas. Lembrando-se que a escolha por acompanhar outros órgãos e entidades pode ser feita com base nos dados coletados na presente etapa do acompanhamento.’
6. 	Com base nessas anotações, a equipe de fiscalização da Sefti propõe o seguinte encaminhamento para os autos (peça 163) :
‘318.1. Determinar à Secretaria da Receita Federal do Brasil do Ministério da Fazenda, com fundamento no art. 43, inciso I, da Lei 8.443/1992 c/c o art. 250, II, do Regimento Interno do TCU, que, no prazo de 180 dias, adote providências com vistas a:
318.1.1. publicar a avaliação de confidencialidade das informações constantes das bases de dados sob sua gestão elencadas no Decreto 8.789/2016, em atendimento à Lei 12.527/2011, arts. 22 a 24 e 31, c/c NC 20/IN01/DSIC/GSIPR, itens 4.9 e 5, conforme Nota Audit/Diaex 102/2018, parágrafo 3.1.1;
318.1.2. publicar o catálogo das bases de dados sob sua gestão, por estar em desacordo com o Decreto 8.789/2016, art. 10, §1º;
318.1.3. Publicar os compartilhamentos vigentes, por estarem em desacordo com o Decreto 8.789/2016, art. 10, §1º;
318.1.4. possibilitar o acesso às bases de dados sob sua gestão por formas que viabilizem o atendimento das finalidades previstas no Decreto 8.789/2016, art. 2º, atualmente não atendidas pelo disciplinado na Portaria/RFB/Sucor/Cotec 54/2017 e na Portaria RFB 1.639/2016, art. 6º, §3º, da forma mais econômica possível, considerando as restrições de acesso aos dados impostas pela legislação, e o impacto gerado aos órgãos que já utilizam essas bases de dados, em prol do interesse público, por estar em desacordo com a Lei 9.784/1999, art. 50, inciso I e §1º;
318.1.5. apresentar evidências a este Tribunal de que os preços praticados para compartilhamento de suas bases de dados cobrados pelo prestador de serviços de TI contemplem somente os custos envolvidos no acesso ou na extração de informações de bases de dados, por estar em desacordo com o Decreto 8.789/2016, art. 9º;
318.2. determinar ao Departamento Nacional de Trânsito do Ministério das Cidades, com fundamento no art. 43, inciso I, da Lei 8.443/1992 c/c art. 250, II, do Regimento Interno do TCU, que, no prazo de 180 dias, adote providências com vistas a:
318.2.1. avaliar quanto à confidencialidade as informações constantes das bases de dados sob sua gestão elencadas no Decreto 8.789/2016, publicando em seguida os resultados desta avaliação, por estar em desacordo com a Lei 12.527/2011, arts. 22 a 24 e 31, c/c NC 20/IN01/DSIC/GSIPR, itens 4.9 e 5;
318.2.2. publicar catálogo das bases de dados sob sua gestão, por estar em desacordo com o Decreto 8.789/2016, art. 10, §1º;
318.2.3. publicar os compartilhamentos vigentes, por estar em desacordo com o Decreto 8.789/2016, art. 10, §1º;
318.2.4. apresentar evidências a este Tribunal de que os preços praticados para compartilhamento de suas bases de dados cobrados pelo prestador de serviços de TI contemplem somente os custos envolvidos no acesso ou na extração de informações de bases de dados, por estar em desacordo com o Decreto 8.789/2016, art. 9º;
318.3. determinar ao Ministério do Planejamento, Desenvolvimento e Gestão, com fundamento no art. 43, inciso I, da Lei 8.443/1992 c/c art. 250, II, do Regimento Interno do TCU, que, no prazo de 180 dias, adote providências com vistas a:
318.3.1. publicar o manual para preenchimento dos catálogos de bases de dados dos órgãos e entidades federais, ausente do portal http://catalogo.governoeletronico.gov.br, por estar em desacordo com o Decreto 8.789/2016, art. 10, § 1º c/c Portaria - STI/MP 58/2016, art. 10, § 1º; 
318.3.2. comunicar aos órgãos e entidades integrantes do Sisp que, em atenção ao art. 9º, caput, do Decreto 8.789/2016, deve-se exigir dos órgãos e entidades gestoras de bases de dados os demonstrativos de custos de compartilhamento de dados, de modo a propiciar a possibilidade de verificação da existência de eventuais custos na formação dos preços do compartilhamento que não sejam restritos ao acesso e à extração dos dados, a fim de evitar que os interessados no compartilhamento sejam indevidamente onerados;
318.3.3. Orientar aos órgãos e entidades integrantes do Sisp que, ao cobrar ou autorizar seu prestador de serviços de TI a cobrar de outros órgãos ou entidades por dados compartilhados, com fulcro no art. 9º, caput, do Decreto 8.789/2016, certifiquem-se de que os preços cobrados devem se restringir a arcar com os custos envolvidos no acesso ou na extração de informações de bases de dados.
318.4. Dar ciência à Secretaria da Receita Federal do Brasil do Ministério da Fazenda e ao Serviço Federal de Processamento de Dados de que os preços cobrados para compartilhamento de dados das bases de CPF e CNPJ no âmbito da Administração Pública Federal afrontam o art. 9º do Decreto 8.789/2016, por não haver demonstração de que se restringem aos custos envolvidos;
318.5. Dar ciência ao Departamento Nacional de Trânsito do Ministério das Cidades e ao Serviço Federal de Processamento de Dados de que os preços cobrados para compartilhamento de dados das bases gerenciadas pelo Denatran no âmbito da Administração Pública Federal afrontam o disposto no art. 9º do Decreto 8.789/2016, por não haver demonstração de que se restringem aos custos envolvidos;
318.6. Dar ciência ao Ministério do Planejamento, Desenvolvimento e Gestão sobre a ausência dos catálogos de bases de dados e dos compartilhamentos vigentes dos órgãos e entidades federais, identificada no portal http://catalogo.governoeletronico.gov.br, o que afronta o disposto no Decreto 8.789/2016, art. 10, § 1º; 
318.7. Recomendar à Secretaria da Receita Federal do Brasil do Ministério da Fazenda, com fundamento no art. 250, III, do Regimento Interno do TCU, que avalie a conveniência e oportunidade de adotar os seguintes procedimentos:
318.7.1. Publicar quadro geral de solicitações de compartilhamento de dados realizadas diretamente pelos órgãos e entidades com fulcro no Decreto 8.789/2016, em atendimento às diretivas da Lei 12.527/2011, art. 8º, caput;
318.7.2. Ao publicar o catálogo das bases de dados sob sua gestão, priorize as bases de dados mais solicitadas pelos órgãos e entidades da APF, com vistas a atender a maior quantidade possível de órgãos interessados, em atenção ao disposto na Constituição Federal, art. 37, caput (princípio da eficiência) ;
318.8. Recomendar ao Departamento Nacional de Trânsito do Ministério das Cidades, com fundamento no art. 250, III, do Regimento Interno do TCU, que avalie a conveniência e oportunidade de, ao publicar o catálogo das bases de dados sob sua gestão, priorizar as bases de dados mais solicitadas pelos órgãos e entidades da APF, com vistas a atender a maior quantidade possível de órgãos interessados, em atenção ao disposto na Constituição Federal, art. 37, caput (princípio da eficiência) ;
318.9. Recomendar ao Ministério do Planejamento, Desenvolvimento e Gestão, com fundamento no art. 250, III, do Regimento Interno do TCU, que avalie a conveniência e oportunidade de adotar os seguintes procedimentos:
318.9.1. Publicar quadro geral de solicitações de compartilhamento de dados realizadas diretamente pelos órgãos e entidades com fulcro no Decreto 8.789/2016, em atendimento às diretivas da Lei 12.527/2011, art. 8º, caput;
318.9.2. Orientar os órgãos e entidades integrantes do Sisp [Portal das Comunidades Virtuais do Setor Público], em atenção à Lei 12.527/2011, art. 8º, caput, a dar transparência aos preços cobrados por compartilhamento de dados sob sua gestão, com fulcro no Decreto 8.789/2016, art. 9, caput.
318.10. Recomendar, com fundamento no art. 250, III, do Regimento Interno do TCU, ao Ministério da Fazenda que, considerando a relevância dos bancos de dados gerenciados pela Secretaria da Receita Federal do Brasil para o provimento de serviços públicos e para o êxito e eficiência das políticas públicas, supervisione a implementação das deliberações do subitem 318.1, conforme previsão da Lei 13.502/2017, art. 70, § 2º c/c Decreto 9.003/2017, art. 13, II;
318.11. Recomendar, com fundamento no art. 250, III, do Regimento Interno do TCU, ao Ministério das Cidades que, considerando a relevância dos bancos de dados gerenciados pelo Departamento Nacional de Trânsito para o provimento de serviços públicos e para o êxito e eficiência das políticas públicas, supervisione a implementação das deliberações do subitem 318.2, conforme previsão da Lei 13.502/2017, art. 70, § 2º c/c Decreto 8.980/2017, art. 4º, IV;
318.12. Recomendar, com fulcro no art. 250, III, do Regimento Interno do TCU, ao então Ministério do Desenvolvimento Social que, em conjunto com o Ministério do Planejamento, Desenvolvimento e Gestão, avalie a conveniência e oportunidade de aprimorar a comunicação aos beneficiários quando detectado o não cumprimento de requisitos de elegibilidade para a concessão e a manutenção de benefícios sociais, oferecendo aos destinatários informações precisas, possibilitando, caso o responsável identifique alguma falha nos dados, o saneamento das informações, em atendimento à Lei 13.444/2017, art. 11, caput, c/c Decreto 8.789/2016, art. 5º, caput, estudando a viabilidade de alternativas, a exemplo de:
318.12.1. Incluir no cadastro do programa social a autorização do responsável para que as informações fornecidas possam ser aferidas em relação às bases de dados da Administração Pública, inclusive as protegidas por sigilo fiscal, de forma a possibilitar o fornecimento preciso das eventuais inconformidades pelos agentes designados para operação dos sistemas de informação, conforme Decreto 9.094/2017, art. 3º, caput;
318.13. Recomendar à Casa Civil da Presidência da República, com fundamento no art. 250, III, do Regimento Interno do TCU, que avalie a conveniência e oportunidade de acompanhar e priorizar a proposta de reforma do Decreto 8.789/2016, a ser encaminhada pelo Ministério do Planejamento, Desenvolvimento e Gestão, em função dos resultados decorrentes do modelo de governança e compartilhamento de dados da Administração Pública Federal vigente.
318.14. Comunicar à Comissão de Fiscalização Financeira e Controle (CFFC) da Câmara dos Deputados, à Comissão de Assuntos Sociais (CAS) do Senado Federal e à Comissão Mista de Planos, Orçamentos Públicos e Fiscalização (CMO) que, em geral, os órgãos públicos estão impossibilitados de utilizar dados remuneratórios ou contributivos para verificação do cumprimento de requisitos de elegibilidade em políticas sociais (como determinado pela Lei 13.444/2017, art. 11, caput) de acordo com o posicionamento adotado pela Procuradoria-Geral da Fazenda Nacional, a exemplo do Parecer PGFN/Cat 18/2017, que considerada violação ao sigilo fiscal a utilização de tais dados, por ausência de previsão legal expressa, o que pode causar prejuízos sociais e ao erário, pela possibilidade de pagamentos de benefícios indevidos.
318.15. Considerar em implementação as recomendações 9.2.3, 9.2.9.1 e 9.2.9.2 do Acórdão 1469/2017-TCU-Plenário;
318.16. Considerar não implementadas as recomendações 9.1.2.2.1, 9.1.2.2.2 e 9.1.2.2.3 do Acórdão 1469/2017-TCU-Plenário;
318.17. Informar ao Ministério do Planejamento, Desenvolvimento e Gestão, ao Ministério da Fazenda, ao Ministério das Cidades, à Secretaria da Receita Federal do Brasil, ao Departamento Nacional de Trânsito e ao Serviço Federal de Processamento de Dados que a eficácia das decisões constantes dos subitens 318.1.5, 318.2.4, 318.3.2, 318.3.3, 318.4 e 318.5, fica condicionada ao julgamento do mérito dos recursos atualmente pendentes no âmbito do TC Processo 013.463/2017-9;
318.18. Autorizar a Secretaria de Fiscalização de Tecnologia da Informação a informar aos jurisdicionados mencionados no item anterior acerca do início da aplicabilidade dos itens pendentes de eficácia do acórdão que vier a ser prolatado;
318.19. Encaminhar cópia do acórdão que vier a ser prolatado aos seguintes órgãos e entidades, a fim de subsidiar o atendimento das medidas alvitradas, destacando que o relatório e o voto que fundamentam as deliberações podem ser acessados por meio do endereço eletrônico www.tcu.gov.br/acordaos e que, caso tenham interesse, o Tribunal pode encaminhar-lhes cópia desses documentos sem custos:
318.19.1.	Departamento Nacional de Trânsito do Ministério das Cidades;
318.19.2.	então Ministério do Desenvolvimento Social;
318.19.3.	Ministério do Planejamento, Desenvolvimento e Gestão;
318.19.4.	Procuradoria-Geral da Fazenda Nacional do Ministério da Fazenda;
318.19.5.	Secretaria da Receita Federal do Brasil do Ministério da Fazenda;
318.19.6.	Serviço Federal de Processamento de Dados.
318.20. Autorizar a Sefti a realizar o monitoramento do acórdão que vier a ser prolatado.
318.21. Retornar os autos à Sefti para prosseguir o acompanhamento, nos termos do art. 241, inciso II, do RITCU e item 95.3 do Manual de Acompanhamento do TCU, aprovado pela Portaria-Segecex 27/2016.”
7.	O escalão dirigente da Sefti manifestou-se parcialmente divergente da equipe de fiscalização, com os seguintes fundamentos (peças 164 e 165) :
“9. Conforme descrito no relatório, o modelo de custeamento adotado pelo Decreto 8.789/2016 permitiu que o órgão gestor cobre pelo acesso ou extração das informações da base de dados que será compartilhada, quando houver custos, a saber: 
‘Art. 9º O órgão ou a entidade interessado deverá arcar com os custos envolvidos, quando houver, no acesso ou na extração de informações da base de dados, exceto quando estabelecido de forma diversa entre os órgãos envolvidos.’
10. Sobre o citado artigo, a equipe de fiscalização considerou que a expressão ‘custos envolvidos’ deveria ser interpretada de forma literal, no sentido de que a cobrança, quando feita, deveria se restringir aos elementos formadores do custo do serviço expostos pelo prestador de serviços de TI, sem aferição de qualquer tipo de lucro sobre a operação. 
11. A adoção dessa interpretação restrita trouxe consequências importantes sobre a condução da ação de controle externo e aos encaminhamentos propostos. 
12. A mais notável delas é de que, ao se fazer exigências sobre os elementos de formação do valor cobrado, por consequência, se exige transparência sobre esses componentes, sob pena de não ser possível se certificar do cumprimento do dispositivo. 
13. Nessa esteira, a equipe se amparou no Acórdão 598/2018-TCU-Plenário, prolatado em decorrência de auditoria recente realizada por este Tribunal no Serpro e na Dataprev (TC Processo 013.463/2017-9) , que determinou às citadas empresas públicas de TI que juntassem demonstrativo de formação de preços em suas propostas de serviços e sistemas : 
‘9.2 determinar à Dataprev e ao Serpro que passem a fornecer aos clientes (órgãos públicos contratantes) , no prazo de noventa dias, junto com a proposta comercial, os demonstrativos de formação de preços de cada serviço e sistema objeto da proposta, em nível de detalhamento que permita a identificação dos recursos produtivos utilizados (insumos) , com as respectivas quantidades e custos, com fulcro no art. 43, inciso I, da Lei 8.443/1992 c/c o art. 250, inciso II, do Regimento Interno do TCU e conforme o art. 7º, §2º, inciso II, da Lei 8.666/1993, e o art. 8º, §2º, inciso II, da Lei 13.303/2016; 
 (..) 
9.6. determinar ao Ministério do Planejamento, Desenvolvimento e Gestão que oriente os órgãos da administração pública federal contratantes com o Serpro e a Dataprev para que, no prazo de noventa dias, passem a exigir, quando da realização de novas contratações dessas empresas públicas, junto com a proposta comercial, os demonstrativos de formação de preços de cada serviço e sistema objeto da proposta, em nível de detalhamento que permita a identificação dos recursos produtivos utilizados (insumos) , com as respectivas quantidades e custos, com fulcro no art. 43, inciso I, da Lei 8.443/1992 c/c o art. 250, inciso II, do Regimento Interno do TCU e em atenção ao art. 7º, §2º, inciso II, da Lei 8.666/1993, e ao art. 8º, §2º, inciso II, da Lei 13.303/2016;’ (grifo nosso) 
14. Nessa toada, para êxito da interpretação dada pela equipe de fiscalização, seria necessário primeiramente a manutenção da eficácia do Acórdão 598/2018-TCU-Plenário, cujos itens 9.2 e 9.6 estão sendo questionados em sede de pedido de reexame neste Tribunal, tendo sido atribuído a eles efeito suspensivo pelo Relator do recurso, Ministro Bruno Dantas, além da expedição de novas determinações por parte do TCU para que, no caso específico de serviços de compartilhamento de dados, os elementos formadores do preço cobrado se restringissem aos custos do prestador de serviços de TI. 
15. Quanto ao assunto tratado na auditoria que culminou na prolação do Acórdão 598/2018-TCU-Plenário, preliminarmente recordo minha concordância com o entendimento de que as propostas de serviços de Serpro e Dataprev devam ser transparentes, nos termos expostos no referido acórdão, o que, inclusive foi precedido de pronunciamento unânime entre a equipe ténica, este Diretor e o Secretário da Sefti. Contudo, na presente fiscalização, permito-me discernir parcialmente acerca da segunda parte objeto de proposta da presente fiscalização. 
16. Ao refletir acerca da exegese do art. 9º do Decreto 8.789/2016 e dos impactos que a interpretação dada pela equipe de Fiscalização acarretam, é relevante aprofundar a análise do texto do Decreto. Com efeito, o art. 9º do referido normativo dispõe que: 
‘Art. 9º O órgão ou a entidade interessado deverá arcar com os custos envolvidos, quando houver, no acesso ou na extração de informações da base de dados, exceto quando estabelecido de forma diversa entre os órgãos envolvidos.’
17. Entendo que, ao dispor sobre os custos no compartilhamento de dados, o Decreto 8.789/2016 visava tão somente esclarecer a responsabilidade por tais custos, ou seja, o órgão que precisa da informação seria responsável por arcar com as despesas decorrentes do compartilhamento. Entendo que em nenhum momento este artigo visava discutir as relações entre a administração direta e as empresas públicas ou que visaria estabelecer limites sobre a atuação econômica dessas empresas e sobre sua autonomia para definir modelos de comercialização e definição de margens de lucro. 
18. Nessa linha de entendimento, acredito que a proposta formulada desvia a discussão do cerne do artigo 9º, que era unicamente estabelecer quem deveria arcar com as despesas decorrentes do compartilhamento de dados no âmbito da Administração Pública Federal. 
19. Dessa forma, entendo que a expressão ‘custos envolvidos’, a que se refere o artigo 9º, diz respeito às despesas que seriam resultantes do compartilhamento demandado para os órgãos envolvidos na troca de informações. Obviamente, caso o compartilhamento dependa da prestação de quaisquer serviços por empresas, sejam públicas ou privadas, os ‘custos envolvidos’ para os órgãos contratantes não podem ser interpretados extensivamente como os ‘custos’ incorridos pelos prestadores de serviço. 
20. De fato, em alinhamento com o entendimento esposado em parte dos comentários pelos gestores da Secretaria da Receita Federal do Brasil - RFB (peça 156, p. 10, parágrafos 3.5.3- 3.5.4) , creio que o Decreto não poderia ir além de seu caráter regulamentar e pelo seu próprio texto limitar a capacidade de empresas públicas ou privadas de adicionar ao preço dos seus serviços margens de lucro, impostos e outros custos indiretos. 
21. Isto não significa, destaque-se, a defesa de um modelo em que empresas públicas de TI, constituídas especialmente para suportar e viabilizar as ações da APF, possam lucrar muitas vezes pelo compartilhamento da mesma informação e onerar indevidamente a integração de informações entre as organizações públicas. Ademais, há notória percepção a respeito dos potenciais efeitos nocivos sobre a gestão e a eficiência das políticas públicas caso uma organização gestora de uma política pública com altos dispêndios seja incapaz de obter os dados necessários para o adequado controle e gestão dessa política. Imagine-se, por absurdo, se a Previdência Social não pudesse, em determinado ano, contar com as informações de óbitos de cidadãos por insuficiência orçamentária. O prejuízo para os cofres públicos seria muitas vezes superior às despesas envolvidas com a obtenção dos dados de óbitos. 
22. Por essa mesma razão, não é admissível que muitos órgãos públicos não possam acessar as informações de que precisam. Urge a definição de modelos em que órgãos gestores de políticas públicas tenham acesso facilitado aos dados requeridos, ainda que não disponham de estrutura e dos recursos orçamentários necessários. Esses modelos também devem evitar a remuneração duplicada, triplicada ou mesmo multiplicada pelo fornecimento dos mesmos dados, seja de prestadores públicos ou privados de TI, de forma que a economia de escala no compartilhamento e a efetividade na integração de dados sejam permanentemente buscados. 
23. Portanto, observo que, surgiram questionamentos por parte da Setic/MP acerca dos impactos da interpretação dada, especialmente sobre como poderiam ser tratados os casos em que o prestador de serviços de TI fosse empresa privada, em que os fundamentos legais que possibilitaram o Acórdão 598/2018-TCU-Plenário não poderiam ser exigíveis (peça 156, p. 9, parágrafo 16) . De fato, não houve diferenciação no Decreto 8.789/2016 acerca da natureza jurídica do prestador de serviço de TI. 
24. Considero, portanto, que a restrição dada pelo art. 9º do Decreto 8.789/2016 ao referir-se a custos deve ser adstrita a eventuais custos que o gestor responsável pela base de dados tenha em relação a seu prestador de serviços de TI, de tal forma que o órgão gestor não repasse ao órgão interessado pela base de dados valor extra, isto é, uma espécie de comissão pelo uso de seus dados, o que seria notório conflito de interesses, de forma a impactar, negativamente, o alcance do objetivo de fomentar o aprimoramento dos serviços públicos digitais e as políticas públicas, como enunciado no art. 2º do mesmo Decreto. 
25. Dessa forma, tanto não caberia discutir restrição à atividade econômica dos prestadores de serviço públicos e privados, quanto não caberia admitir modelos em que eventuais lucros pela prestação de serviços associados aos dados gerenciados sejam repartidos entre o órgão público gestor da base de dados e o prestador de serviços de TI. 
26. Nesse contexto, creio que se as cobranças observadas pela equipe nos casos concretos relatados (isto é, RFB e Departamento Nacional de Trânsito - Denatran) tivessem sido feitas diretamente pelos gestores das bases de dados e não pelo Serpro, o entendimento poderia ter sido diferente. A inserção do Serpro como protagonista da relação de compartilhamento de dados acaba por desviar a relação que deveria ser precipuamente entre órgãos públicos. Até por isso, corroboro a visão da equipe de que a responsabilidade pelo compartilhamento das bases de dados é sempre de seu gestor, sendo este responsável por averiguar eventuais dificuldades enfrentadas pelos órgãos interessados ao celebrar contrato com o prestador de serviços de TI, uma vez que essa relação comercial foi a escolha adotada pela RFB e pelo Denatran para dar cumprimento ao Decreto 8.789/2016. 
27. Há que se destacar, ainda, informação trazida pelo MP de que haverá revisão do Decreto 8.789/2016, ocasião em que poderiam ser pacificadas e melhor esclarecidas as questões objeto da presente discussão. 
28. Ante o exposto, entendo que devem deixar de serem feitas, no relatório da equipe de fiscalização, as propostas de determinação à RFB e ao Denatran diretamente relacionadas ao entendimento de que os valores cobrados pela prestação de serviços de compartilhamento de dados devam ser restritos aos custos em sentido estrito, bem como as propostas de ciência aos mesmos órgãos e ao Serpro, em decorrência dos casos concretos apurados, conforme transcritas a seguir (peça 163, p. 59-60) : 
‘318.1 Determinar à Secretaria da Receita Federal do Brasil do Ministério da Fazenda, com fundamento no art. 43, inciso I, da Lei 8.443/1992 c/c art. 250, II, do Regimento Interno do TCU, que, no prazo de 180 dias, adote providências com vistas a: 
318.1.5 Apresentar evidências a este Tribunal de que os preços praticados para compartilhamento de suas bases de dados cobrados pelo prestador de serviços de TI contemplem somente os custos envolvidos no acesso ou na extração de informações de bases de dados, por estar em desacordo com o Decreto 8.789/2016, art. 9º 
[...] 
318.2. Determinar ao Departamento Nacional de Trânsito do Ministério das Cidades, com fundamento no art. 43, inciso I, da Lei 8.443/1992 c/c art. 250, II, do Regimento Interno do TCU, que, no prazo de 180 dias, adote providências com vistas a: 
318.2.4 Apresentar evidências a este Tribunal de que os preços praticados para compartilhamento de suas bases de dados cobrados pelo prestador de serviços de TI contemplem somente os custos envolvidos no acesso ou na extração de informações de bases de dados, por estar em desacordo com o Decreto 8.789/2016, art. 9º 
[...] 
318.4. Dar ciência à Secretaria da Receita Federal do Brasil do Ministério da Fazenda e ao Serviço Federal de Processamento de Dados de que os preços cobrados para compartilhamento de dados das bases de CPF e CNPJ no âmbito da Administração Pública Federal afrontam o art. 9º do Decreto 8.789/2016, por não haver demonstração de que se restringem aos custos envolvidos; 
318.5. Dar ciência ao Departamento Nacional de Trânsito do Ministério das Cidades e ao Serviço Federal de Processamento de Dados de que os preços cobrados para compartilhamento de dados das bases gerenciadas pelo Denatran no âmbito da Administração Pública Federal afrontam o disposto no art. 9º do Decreto 8.789/2016, por não haver demonstração de que se restringem aos custos envolvidos;’
29. No mesmo sentido, outras propostas que não mais se fazem necessárias são aquelas decorrentes do atual quadro de suspensão dos efeitos do Acórdão 598/2018-TCU-Plenário, uma precaução feita pela equipe de acompanhamento para evitar eventuais recursos com os mesmos fundamentos da atual pendência (peça 163, p. 62) : 
‘318.17. Informar ao Ministério do Planejamento, Desenvolvimento e Gestão, ao Ministério da Fazenda, ao Ministério das Cidades, à Secretaria da Receita Federal do Brasil, ao Departamento Nacional de Trânsito e ao Serviço Federal de Processamento de Dados que a eficácia das decisões constantes dos subitens 318.1.5, 318.2.4, 318.3.2, 318.3.3, 318.4 e 318.5, fica condicionada ao julgamento do mérito dos recursos atualmente pendentes no âmbito do TC Processo 013.463/2017-9. 
318.18. Autorizar a Secretaria de Fiscalização de Tecnologia da Informação a informar aos jurisdicionados mencionados no item anterior acerca do início da aplicabilidade dos itens pendentes de eficácia do acórdão que vier a ser prolatado.’ 
30. Com essas considerações, proponho a manutenção das propostas de encaminhamento formuladas pela equipe de fiscalização constantes da peça 163, p. 59-62, com a supressão daquelas consignadas nos seguintes parágrafos: 318.1.5, 318.2.4, 318.3.2, 318.3.3, 318.4, 318.5, 318.17 e 318.18.” 
É o Relatório.

Juliano Couto Gondim Naves, OAB/DF 21.149; Salvador Alcoforado de Pereira, OAB/DF 7.291; José Ivanildo Dias Júnior, OAB/PB 11.934; Amélia Vasconcelos Guimaraes, OAB/RJ 71.182; e André Leandro Magalhães.

Não atuou.

AUDITORIA NA MODALIDADE DE ACOMPANHAMENTO. COMPARTILHAMENTO DE BASE DE DADOS. VERIFICAÇÃO DAS MEDIDAS ADOTADAS PARA O CUMPRIMENTO DO DECRETO 8.789/2016, QUE INSTITUI MECANISMOS DE DESBUROCRATIZAÇÃO PARA COMPARTILHAMENTO DE DADOS NA ADMINISTRAÇÃO PÚBLICA FEDERAL. DETERMINAÇÕES, RECOMENDAÇÕES E CIÊNCIA.

RELATÓRIO DE ACOMPANHAMENTO (RACOM)

Secretaria de Fiscalização de Tecnologia da Informação - Sefti.

Cuidam os autos da Auditoria, sob a modalidade Acompanhamento, conduzida pela Secretaria de Fiscalização de Tecnologia da Informação – Sefti, no interregno de 2/4 a 29/6/2018, com o objetivo de avaliar o aprimoramento do compartilhamento de dados na Administração Pública Federal.
2.	O referido compartilhamento propicia a cooperação entre as organizações públicas, de forma a permitir a tomada de decisão qualificada, a formulação e a avaliação de políticas públicas e o controle de requisitos legais sob a égide do princípio constitucional da eficiência. O tema foi regulamentado pelo Decreto 8.789/2016, que dispôs sobre o “compartilhamento de bases de dados na administração pública federal”. 
3.	Rememoro que na proposta inicial de fiscalização, a Sefti ofereceu ao descortino do Tribunal a justificativa empírica de que as deficiências de integração entre os órgãos e entidades da Administração Pública Federal aumentavam as obrigações da sociedade em sua interação com o poder público, por meio de demandas que poderiam ser simplificadas ou mesmo extintas, o que reduziria a percepção das disfunções da burocracia e dos custos a ela associados.
4.	Ao compreender que era preciso otimizar os esforços na linha de viabilizar o compartilhamento de dados ou base de dados entre os órgãos e entidades públicas, sugeri a este Colegiado que autorizasse a realização desta fiscalização, na modalidade Acompanhamento, especialmente com o escopo de averiguar as medidas que estavam sendo adotadas para o cumprimento do Decreto 8.789/2016, o que foi acolhido mediante o Acórdão 1517/2017-TCU-Plenário. 
5.	Consentida a fiscalização e especificado o objetivo a ser atingido com o trabalho, a equipe da Sefti, a fim de colher insumos para definição das questões e procedimentos de auditoria e de seleção de organizações a serem auditadas, optou por visitar os órgãos e entidades diretamente mencionados no Decreto 8.789/2016: o então Ministério do Planejamento, Desenvolvimento e Gestão – MP (atual Ministério da Economia) , por meio da Secretaria de Tecnologia da Informação e Comunicação – Setic, a Procuradoria-Geral da Fazenda Nacional – PGFN e a Secretaria da Receita Federal do Brasil – RFB (atual Secretaria Especial da Receita Federal do Brasil) , além do Serviço Federal de Processamento de Dados – Serpro, prestador de serviço de tecnologia da informação – TI majoritário dos três órgãos precitados. 
6.	Coletadas as informações necessárias, o grupo de fiscalização formulou as seguintes questões de auditoria: 
6.1. os mecanismos de desburocratização para compartilhamento de dados na Administração Pública Federal, previstos no Decreto 8.789/2016, foram implementados?
6.2. as formas de compartilhamento de dados disponíveis atendem às finalidades do Decreto 8.789/2016?
6.3. como está sendo custeado o compartilhamento das bases de dados?
7.	Na fase de execução da auditoria, a equipe se reuniu com representantes dos seguintes órgãos e entidade: Departamento Nacional de Trânsito do Ministério das Cidades – Denatran, Instituto Nacional de Colonização e Reforma Agrária – Incra, Então Ministério do Desenvolvimento Social – ENTÃO MDS, Secretaria Especial de Agricultura Familiar e do Desenvolvimento Agrário da Casa Civil da Presidência da República – Sead, e Secretaria Especial de Aquicultura e Pesca da Casa Civil da Presidência da República – Seap.
8.	Igualmente foi requerida a listagem completa dos pedidos de compartilhamento de dados efetuados após a edição do Decreto 8.789/2016 (peça 103) ao MP e à RFB, esta em face das solicitações de compartilhamento de dados feitas diretamente à autoridade fiscal, com fulcro na Portaria/RFB 1.639/2016.
9.	Após examinar os elementos trazidos aos autos, o grupo de auditoria constatou que os órgãos e entidades mais demandados para compartir seus dados foram: RFB, Instituto Nacional do Seguro Social – INSS, MP, Secretaria da Previdência do Ministério da Fazenda, Ministério do Trabalho – MTB, Banco Central do Brasil, Denatran e ENTÃO MDS. Verificou-se ainda que as bases do CPF e do CNPJ estão entre as mais demandadas para compartilhamento de dados, porquanto são as bases mais utilizadas para identificação de pessoas físicas e jurídicas.
10.	Para diminuir a complexidade da análise, aumentar a verticalidade da apreciação da matéria e, ainda, alinhar-se às questões de auditoria anteriormente formuladas, a equipe optou por refinar o escopo dos trabalhos, estreitando o exame somente às bases de dados da RFB e do Denatran, sob os seguintes fundamentos:
“37.1. possuem algumas das bases de dados mais demandadas pela APF [Administração Pública Federal];
37.2. estão entre os órgãos e entidades que mais receberam demandas, considerando o conjunto total de solicitações de compartilhamento de dados;
37.3. estão entre os órgãos e entidades que cobram por acesso a seus dados e, atualmente, apresentaram pouco interesse nos dados dos demais.”
11.	Registre-se que em acréscimo a esta fiscalização, ante a conexão de temas, a equipe da Sefti solicitou ao relator do Acórdão 1469/2017-TCU-Plenário, ministro Benjamin Zymler, autorização para monitorar os subitens 9.1.2.2.1, 9.1.2.2.2, 9.1.2.2.3, 9.2.3, 9.2.9.1 e 9.2.9.2 daquela decisão nas etapas do presente Acompanhamento. Referido Acórdão foi proferido nos autos do TC-Processo 010.638/2016-4, que tratou da Auditoria Operacional deflagrada para avaliar o uso de tecnologia no provimento de serviços públicos à sociedade e as ações adotadas pelos órgãos da Administração Pública Federal, com vistas à ampliação da oferta de serviços públicos digitais e à simplificação do acesso do cidadão aos canais de atendimento virtual do governo. A autorização foi concedida mediante o Acórdão de Relação 915/2018 – Plenário (Ata 15/2018, sessão 2/5/2019, rel. min. Benjamin Zymler) .
II
12.	Antes de adentrar os achados de auditoria, destaco algumas informações relevantes para melhor contextualização da matéria.
13.	O movimento Governo Digital é tema que não se restringe à disciplina da tecnologia da informação. Cuida-se de objeto bem mais amplo que compreende a modernização do Estado e a forma de o Estado se relacionar com a sociedade, levando-se em consideração os seus impactos sociais e econômicos.
14.	Esse movimento ganha musculatura em diversos países e tem sido estimulado especialmente pela Organização para a Cooperação e Desenvolvimento Econômico (OCDE) , com incentivos voltados a essa política, especialmente por meio da compilação de princípios a serem seguidos, do desenvolvimento de documentação técnica e da avaliação do quadro individual em países membros ou observadores.
15.	Recentemente, a OCDE analisou o programa de Governo Digital do Brasil, classificando a governança de dados do Governo Federal como “ausente”, ao tratar dos facilitadores para o desenvolvimento integrado do modelo, apesar de reconhecer que a questão dos dados tem sido admitida como estratégica para a digitalização do setor público (peça 135, p. 23) .
16.	A propósito, a Estratégia de Governança Digital 2016-2019 inclui o objetivo (OE.07) de “compartilhar e integrar dados, processos, sistemas serviços e infraestrutura”, sendo o indicador “proporção de demandas por interoperabilidade atendidas” referente à atuação do MP como intermediário das solicitações de compartilhamento de dados feitas com base no Decreto 8.789/2016.
17.	Com a finalidade de verificar o comprometimento de órgãos e entidades do nosso país na adoção de práticas de Governo Digital, esta Corte de Contas tem adotado algumas iniciativas, as quais destaco as seguintes de forma exemplificativa:
 17.1. em 2014, a Sefti empreendeu Auditoria Operacional com o escopo de avaliar o planejamento e a gestão do então Ministério da Previdência Social – MPS e do Instituto Nacional do Seguro Social – INSS acerca da oferta de serviços previdenciários eletrônicos, em uma perspectiva voltada ao atendimento das necessidades do cidadão (Acórdão 1789/2015-TCU-Plenário, rel. min. Augusto Nardes) ;
17.2. em 2017, esta Casa de Contas apreciou a já mencionada Auditoria Operacional para examinar o uso de tecnologia no provimento de serviços públicos à sociedade e as ações adotadas pelos órgãos da Administração Pública Federal, com vistas à ampliação da oferta de serviços públicos digitais e à simplificação do acesso do cidadão aos canais de atendimento virtual do governo (Acórdão 1469/2017-TCU-Plenário, rel. min. Benjamim Zymler) ;
17.3. em 2018, o Tribunal se debruçou sobre fiscalização, na modalidade conformidade, porém com relevantes aspectos operacionais, realizada pela Sefti e pela Secretaria de Macroavaliação Governamental, deflagrada no desígnio de verificar a economicidade, eficiência, eficácia e legalidade dos serviços de tecnologia da informação prestados por empresas públicas de TI – (Empresa de Tecnologia e Informações da Previdência e Serviço Federal de Processamento de Dados) , em especial, sobre os preços praticados nos contratos entabulados com o Poder Público (Acórdão 598/2018-TCU-Plenário, rel. min. Vital do Rego; confirmado pelo Acórdão 1364/2019-TCU-Plenário, rel. min. Bruno Dantas) .
18.	Encadeadas essas ideias, destaco que a particular relevância deste processo foi bem compreendida na feliz síntese do titular da Sefti: “o objeto da presente fiscalização é especialmente importante porque o equacionamento da questão do compartilhamento de dados é requisito essencial para implementação de um governo digital, por meio de mecanismos eficientes de governança de dados.” (peça 164, p. 6 e 7) . 
III
19.	Fixados o objetivo, as questões de auditoria e, ainda, contextualizado o tema e a sua essencialidade, estamos em boa altura para tratar dos achados registrados pela equipe de fiscalização. 
20	O primeiro deles decorre da indagação: “os mecanismos de desburocratização para compartilhamento de dados na Administração Pública Federal, previstos no Decreto 8.789/2016, foram implementados?”. Após examinar as evidências encontradas, a equipe da Sefti concluiu que “devido ao baixo índice de classificação da informação e à não publicação do catálogo de dados por parte dos órgãos e entidades da APF, o acesso a dados por órgãos e entidades enfrenta muitos entraves, principalmente quando não há interesse mútuo, impactando na qualidade dos serviços públicos prestados e na melhora das políticas públicas”.
21.	Compulsando o Decreto 8.789/2016, verifico que há diversos dispositivos direcionados a desburocratizar o compartilhamento de dados na APF. Nessa linha, ressalto que: a) foi dispensada a celebração de convênio, acordo de cooperação técnica ou congêneres para a efetivação do compartilhamento de dados (art. 6º) ; e b) a solicitação de acesso à base de dados deverá ser respondida em até vinte dias (art. 8º, § 1º) , incluindo a periodicidade necessária e a descrição das finalidades de uso dos dados (art. 8º, IV e V) .
22.	De acordo com o art. 10, caput e § 2º, do precitado decreto, o então Ministério do Planejamento, Desenvolvimento e Gestão – MP (atual Ministério da Economia) , por meio da Secretaria de Tecnologia da Informação, pode expedir normas complementares para execução dessa norma.
23.	Sob a égide desse comando, o MP editou a Portaria/STI/MP 58/2016 (peça 124) , estabelecendo-se como intermediário do processo, agregador das demandas e responsável por efetivamente solicitar os acessos requeridos aos órgãos responsáveis (art. 5º, caput, e art. 7º, caput, da portaria) . Igualmente instituiu o catálogo de bases de dados e dos compartilhamentos vigentes da Administração Pública Federal, com fixação de endereço eletrônico próprio, dispondo-se a elaborar manual com orientações sobre seu preenchimento e manutenção (art. 10º, caput e §§2º e 3º, da portaria) .
24.	Apesar desse arcabouço normativo, a equipe de fiscalização constatou que: 
24.1. o portal definido pelo MP para hospedar os compartilhamentos vigentes, os catálogos de bases de dados do Governo Federal e o manual com orientações de preenchimento e manutenção desses catálogos ainda estavam em construção;
24.2. os órgãos com os dados mais solicitados, RFB e Denatran, informaram que não dispõem do catálogo e a PGFN não mencionou o endereço de seu catálogo em sua resposta ao ofício de requisição da Sefti;
24.3. A RFB, mediante a Portaria/RFB 1.384/2016, especifica quais informações (campos de dados) disponibiliza, mas apenas para as bases de dados explicitamente listadas no Decreto 8.789/2016, art. 3º, § 2º, o que seria sua obrigação mínima.
25.	Acerca do processo de intermediação pelo MP, constatou-se que foram recebidas 115 solicitações até 16/4/2018, com índice de concessões de 36,52%, considerando que 13,91% das demandas foram canceladas e 6,96% foram suspensas.
26.	Quanto às solicitações efetuadas diretamente à RFB, feitas desde a publicação do Decreto 8.789/2016 até 29/3/2018, o índice de concessões é de 79%, uma vez que atinge 19 dos 24 pedidos, mas somente seis interessados efetivamente celebraram contrato com o prestador de serviço de TI, neste caso o Serpro, demonstrando que, para essas bases, a autorização do órgão gestor (MP) não tem sido suficiente.
27.	Ressalto que a dificuldade de os órgãos e entidades da Administração Pública Federal – APF exporem os seus dados decorre da ausência de classificação da informação (ou de classificação deficiente) . Esse fato influi no comportamento organizacional da Administração que se inclina a atuar com maior cautela ao receber solicitações de compartilhamento de dados, pois as instâncias decisórias tendem a ficar em uma zona de incerteza ou de pouca segurança em conceder o pedido, sem respaldo sobre a análise de confidencialidade dos dados requeridos.
28.	Essa circunstância não tem passado despercebida pelo Tribunal, tanto é que o Plenário desta Casa instou o então Ministério do Planejamento, Desenvolvimento e Gestão (atual Ministério da Economia) , por meio do Acórdão 1.469/2017 (subitem 9.2.9.1, rel. min. Benjamim Zymler) , a apresentar plano de ação com medidas que estabelecessem mecanismos de mediação para os conflitos de entendimento sobre compartilhamento e confidencialidade de informações, com fulcro na competência definida no art. 10, caput, do Decreto 8.789/2016.
29.	Sobre a matéria (confidencialidade) , a RFB informou à equipe que foram apreciados os campos dos anexos I a VI da Portaria/RFB 1.384/2016 apenas em relação aos aspectos de sigilo fiscal, ficando pendente a avalição completa de confidencialidade sobre os demais aspectos. Quanto ao Denatran, nos processos administrativos que fundamentaram as suas Portarias (15/2016 e 123/2017) , não foram encontrados detalhes acerca da análise da confidencialidade desses dados. Nada obstante, verificou-se que o Denatran procura se resguardar ao solicitar Termo de Compromisso de Manutenção de Sigilo aos usuários de seus sistemas e subsistemas.
30.	Como bem ressaltou a equipe de trabalho da Sefti, “as informações das bases de dados continuam sem nenhum tipo de avaliação sobre a aplicabilidade das hipóteses de restrição de acesso, mesmo com os seguidos pedidos de compartilhamento de dados”. Por conseguinte, a falta dessa avaliação tem impactado na possibilidade de abertura de dados, nas informações que são prestadas pelos canais estabelecidos pela Lei 12.527/2011 (Lei de Acesso à Informação que estabelece, em seu art. 3º, inciso I, a publicidade como preceito geral e o sigilo como exceção) , no compartilhamento de dados no âmbito da Administração Pública Federal e nos requisitos de segurança da informação necessários para tratamento desses dados.
31. 	A Setic/MP afirmou que a Lei 12.527/2011 destina-se a regular a transferência de informações do Estado para sociedade, e não deveria influenciar no compartilhamento de dados entre os órgãos do Estado (peça 82, p. 3) . Asseverou ainda que as divergências de entendimento só poderiam ser superadas com a revisão do Decreto 8.789/2016 e que os objetivos a serem tratados na reformulação do decreto consistiriam em (peça 82, p. 4) : a) “criar diferentes categorias de compartilhamento de dados entre órgãos e entidade da Administração Pública Federal”; e b) instituir “o Cadastro Básico do Cidadão, com registro de ouro para dados cadastrais, o comitê específico para tratar da governança e compartilhamento de dados e o Catálogo das Bases de Dados.”
32.	O aspecto positivo a destacar refere-se à percepção do MP de que deve revisitar o Decreto 8.789/2016 para que a questão do compartilhamento de dados seja tratada à guisa mais efetiva na APF.
33.	Em substância, pode-se depreender desse achado que o Decreto 8.789/2016 assentou comandos específicos para desburocratizar o compartilhamento de dados na APF, mas o portal definido pelo MP para hospedar os compartilhamentos vigentes, os catálogos de bases de dados do Governo Federal e o manual com orientações de preenchimento e manutenção desses catálogos ainda estavam em construção. A sistemática de intermediação feita pelo MP mostrou-se pouco efetiva, porquanto somente cerca de 36% das solicitações foram atendidas. Por fim, constatou-se um baixo nível de adoção de processos e práticas de classificação das informações quanto à confidencialidade e ao tratamento de informações classificadas na APF, o que gera insegurança aos órgãos e entidades em compartilhar suas bases. 
34.	Diante desse contexto, entendo adequada a proposta de encaminhamento sugerida pela equipe de fiscalização, com a qual o escalão dirigente da Sefti se pôs de acordo, na linha de dirigir determinações, recomendações e ciência à RFB, ao Denatran e ao MP, com vistas a solucionar essas ocorrências. Deixo de reproduzir as proposições da unidade técnica, porque são textos longânimes e estão registrados no Relatório precedente. 
IV
35.	O outro achado foi assim resumido pelo grupo de fiscalização: “devido ao não acesso de informações protegidas por sigilo, a verificação e manutenção de requisitos de elegibilidade é feita retornando ao beneficiário informações genéricas para ajuste, o que pode levar à não concessão ou revogação do benefício pela não identificação precisa do item a corrigir, impactando a eficácia e a eficiência da política pública.”
36.	Segundo o art. 2º, inciso II, do Decreto 8.789/2016, o acesso de dados tem como uma das suas finalidades “a formulação, a implementação, a avaliação e o monitoramento de políticas públicas”. 
37.	Essas políticas, em geral, definem diversos requisitos de ingresso e de permanência dos seus usuários. Para avaliar tais requisitos, o gestor da política pública depende de dados administrados por outros órgãos ou entidades.
38.	Aliás, trata-se de uma obrigação legal, nos termos do que dispõem a Lei 13.444/2017, art. 11, e o Decreto 8.789/2016, art. 5º, verbis:
Lei
“Art. 11. O poder público deverá oferecer mecanismos que possibilitem o cruzamento de informações constantes de bases de dados oficiais, a partir do número de inscrição no CPF do solicitante, de modo que a verificação do cumprimento de requisitos de elegibilidade para a concessão e a manutenção de benefícios sociais possa ser feita pelo órgão concedente.”
Decreto
“Art. 5 º Os órgãos competentes pela concessão, pelo pagamento ou pela fiscalização de benefícios poderão desenvolver mecanismos eletrônicos para conferência, preferencialmente automática, de requisitos de elegibilidade e manutenção de benefícios junto às bases de dados dos demais órgãos e entidades.”
39.	Ocorre que o acesso aos dados encontra obstáculos, notadamente quando são protegidos pelo sigilo fiscal em que se observam diversas restrições de uso.
40.	O Cadastro Único, administrado pelo ENTÃO MDS, está entre as bases de dados que atualmente utilizam informações de remuneração ou contribuição social para sanear suas demandas. Segundo exemplificou a equipe de fiscalização, as informações decorrentes desse cadastro direcionada a um beneficiário (solicitante do bolsa família) não detalhava a causa da desconformidade, ou ainda, a qual membro da unidade familiar a suposta incongruência se referia (v. item 89 do Relatório precedente) . 
41.	Ou seja, se desconhecia o real motivo do não enquadramento aos requisitos do programa, haja vista que a mensagem apresentava conteúdo genérico, impossibilitando que o beneficiário se valesse das balizas precisas para corrigir as eventuais falhas.
42.	 Há entendimento comum baseado em pareceres da Procuradoria-Geral da Fazenda Nacional de que a informação classificada como sigilo fiscal não pode ser fornecida a outro órgão da Administração Pública, além dos integrantes da Administração Fazendária (Pareceres PGFN/Cat 18/2017 e PGFN/Cat 2085/2017) .
43.	Registre-se que a tensão entre a preservação do sigilo fiscal e a exigência de prestação de informações não é questão novidadeira nesta Casa de Contas. Cito, por todas, a relevante Auditoria Operacional empreendida na Secretaria Especial da Receita Federal do Brasil, com o escopo de avaliar o grau de auditabilidade da referida Secretaria.
44.	Por meio daquele trabalho, constatou-se, à guisa impactante, que R$ 5,75 trilhões, por ano, não são auditáveis pelo Tribunal, por motivo de reiterada recalcitrância da Receita Federal do Brasil em prestar informações ao TCU, o que priva a sociedade de ter acesso a dados sobre a gestão pública tributária, notadamente acerca do estoque de créditos tributários e de dívida ativa, das receitas arrecadadas, das renúncias de receitas e das demandas judiciais de natureza tributária. 
45.	Em consequência, naquela assentada, o Plenário desta Corte determinou ao Ministério da Economia, entre outros comandos mais minudentes, que elaborasse e apresentasse ao Tribunal, no prazo de 180 dias, plano de ação com vistas a harmonizar a preservação do sigilo fiscal com a necessidade de controle interno e externo do Sistema Tributário Nacional (Acórdão 1.174/2019, rel. min. Raimundo Carreiro) . 
46.	Diante desse contexto, tendo em vista a sensibilidade do tema referente ao sigilo fiscal, acolho a sugestão de encaminhamento da equipe de auditoria, que contou com anuência do Diretor e Secretário da Sefti, na linha de recomendar ao Então Ministério do Desenvolvimento Social que, em conjunto com o então Ministério do Planejamento, Desenvolvimento e Gestão (atual Ministério da Economia) , aprimore a comunicação aos beneficiários na hipótese de detecção do não cumprimento de requisitos de elegibilidade para a concessão e a manutenção de benefícios sociais, oferecendo aos destinatários informações precisas, possibilitando o saneamento das informações, caso o responsável identifique alguma falha nos dados, estudando-se ainda a viabilidade de alternativas, a exemplo de permitir que seja solicitada autorização específica de uso desses dados de renda para aferição dos requisitos de elegibilidade às políticas públicas.
47.	Igualmente é providencial a proposta de comunicação a algumas comissões do Congresso Nacional sobre esse achado, porquanto a adoção de medidas legislativas possivelmente eliminaria a tensão precitada e permitiria o acesso às informações nos termos pretendidos.
V
48.	A equipe formulou outra questão de auditoria assim vazada: “as formas de compartilhamento de dados disponíveis atendem às finalidades do Decreto 8.789/2016?”. Orientado pela indagação, o grupo de fiscalização registrou o seguinte achado: “devido à limitação na forma de compartilhamento das bases do CPF e do CNPJ, imposta normativamente pela RFB, haverá frustação no atendimento das finalidades do Decreto 8.789/2016 por parte de órgãos e entidades da APF, impactando a formulação, monitoramento e avaliação de políticas públicas, bem como dificultando a verificação dos requisitos de elegibilidade dessas políticas.”
49.	O art. 2º do Decreto 8.789/2016 estabelece as finalidades do compartilhamento de dados na APF: I) simplificação da oferta de serviços públicos; II) formulação, implementação, avaliação e monitoramento de políticas públicas; III) análise da regularidade da concessão ou do pagamento de benefícios, ou da execução de políticas públicas; e IV) melhoria da qualidade e da fidedignidade dos dados constantes das bases dos órgãos e das entidades.
50.	Rememora-se que as bases do CPF e do CNPJ estão entre as mais demandadas para compartilhamento de dados, porquanto são as bases mais utilizadas para identificação de pessoas físicas e jurídicas.
51.	O compartilhamento de dados das bases de CPF e CNPJ é feito por meio de emulador Host on Demand – HOD (utilização do sistema por meio de emulador de terminal) , Web Services (comercialmente chamado Infoconv) ou réplica de base, mediante aceite da RFB e contrato com o Serpro, conforme estabelece a Portaria/RFB 1.639/2016, art. 5º, §4º (peça 107, p. 2) .
52.	Após a análise dos comentários dos gestores, a equipe de fiscalização teve notícia de que a Portaria RFB 1.639/2016 foi alterada pela Portaria RFB 1.788, de 19/11/2018, para permitir uma nova forma de acesso (por meio de tecnologia blockchain) , ainda sem maiores detalhes de implementação e sem impacto na portaria da unidade de TI (Cotec) . A novel portaria estabelece ainda que a disponibilização de acesso aos dados por meio de fornecimento de réplicas, parciais ou totais, das bases de dados administradas pela RFB, poderá ser realizada até 31/7/2019.
53.	Registre-se que a Portaria/RFB/Sucor/Cotec 54/2017 dispõe sobre as formas e critérios de segurança da informação para o acesso aos dados da RFB por órgãos da APF e fixa, em seu art. 2º, que o acesso ocorrerá por consulta via Web Service/API com certificado digital, indicando que o fornecimento de réplicas parciais ou totais das bases de CPF e CNPJ poderia ser realizado até 31/12/2018 (art. 2º, § 2º) 
54.	A equipe de auditoria solicitou à RFB cópia dos processos administrativos que fundamentaram as Portarias 1.639/2016 e RFB/Sucor/Cotec 54/2017. Desses documentos sobressai a interpretação de que o órgão tributário entende que o compartilhamento de informações por meio de troca de bases de dados implica perda de controle sobre os dados fornecidos e limita a garantia de rastreabilidade das operações feitas sobre eles. 
55.	Igualmente foi requerido que a RFB informasse como seriam atendidas as finalidades previstas no Decreto 8.789/2016 (art. 2º) , tendo apenas o Web Service como opção de acesso às bases de CPF e CNPJ. Indagou-se ainda se houve análise de riscos ou de impacto para a operacionalização e gestão das políticas públicas a cargo dos demais órgãos e entidades da APF e se as referidas decisões foram feitas com consulta prévia ou aval de outras organizações da APF.
56	 Em atenção aos questionamentos, a RFB respondeu que, além do Web Service, há opção de utilizar APIs (Application Programming Interface) e que, em ambos os casos, pode haver fornecimento de dados um a um ou em lote. Acrescentou que a Portaria/RFB/Sucor/Cotec 54/2017 cuida somente de modelos tecnológicos para troca de dados, não atuando na capacidade dos órgãos de atingirem as finalidades de que trata o art. 2º do Decreto 8.789/2016 (peça 84, p. 4, parágrafo 2.1) .
57.	Para melhor compreensão da matéria, reproduzo trecho do Relatório elaborado pela equipe da Sefti que se contrapõe às informações oferecidas pelo órgão tributário:
“131.  (...) discorda-se dos argumentos apresentados pela RFB. A primeira justificativa apresentada para o não fornecimento de cópias (réplicas) das bases do CPF e do CNPJ foi a perda de controle sobre os dados fornecidos e limitação da rastreabilidade das operações feitas sobre eles. Porém, ao ser questionada sobre como os órgãos poderiam atender às finalidades previstas no art. 2º do Decreto 8.789/2016, os representantes daquela secretaria informam que os mecanismos de troca de dados que continuarão a ser utilizados (Web Service e API) permitem o fornecimento de dados em lote. 
132. Ainda que a necessidade de controle sobre os dados seja um aspecto importante a ser avaliado, essa continuaria não sendo atendida, uma vez que, com os mecanismos de troca de dados remanescentes, os órgãos poderiam fazer acessos em lote e recriar as bases de dados em seus próprios ambientes. A única diferença seria que essa nova forma de acesso demandaria mais tempo e custo dos requisitantes, que, vale ressaltar, são órgãos da APF. Sendo assim, entende-se que o argumento apresentado pela RFB para que não sejam mais fornecidas cópias das bases de dados de CPF e CNPJ não tem justificativa plausível.
133. A segunda alegação apresentada na resposta da RFB, de que trata apenas de modelos tecnológicos para troca de dados, não atuando na capacidade dos órgãos de atingirem as finalidades de que trata o art. 2º do Decreto 8.789/2016, também não merece guarida, visto que, por óbvio, a maneira como os dados são disponibilizados impacta diretamente na capacidade de atingimento das finalidades do decreto, como já analisado nos parágrafos 114 a 116.
134. Quanto à análise dos riscos e impactos à operacionalização e gestão das políticas públicas, a RFB informou que, visando a minimizar o impacto da mudança, foi concedido um período de transição de mais de um ano para que os órgãos da APF pudessem se adaptar tanto do ponto de vista técnico quanto orçamentário para deixarem de receber réplicas de bases de dados e passarem a consumir os Web Services ou API e acrescentou que há ações em estudo para que os órgãos da APF tenham maior flexibilidade para montarem réplicas das bases de dados sem necessidade de interferência do prestador de serviços (peça 84, p. 4, parágrafo 2.2) .
135. No entanto, uma mudança como essa, que tem o potencial de impactar todos os órgãos da APF, requer uma avaliação de riscos criteriosa sobre o impacto nas políticas públicas, pois tem o potencial de dificultar ou até mesmo inviabilizar a operacionalização e o monitoramento de várias políticas públicas, podendo, em última instância, atingir o cidadão. 
136. Exemplo disso é a situação em que poderia haver a negativa de um benefício ao qual o cidadão seria legitimamente elegível devido à falta de acesso a dados que comprovassem o atendimento aos requisitos definidos para concessão do benefício. De modo diverso, poderia se ter o caso em que houvesse concessão reiterada de benefícios a cidadãos que não preenchessem os critérios de elegibilidade em decorrência da falta de acesso às bases para realizar cruzamentos de dados que permitissem essa verificação.
137. Ressalta-se ainda que, mais uma vez, a RFB, em sua resposta, sinaliza a possibilidade dos órgãos da APF criarem réplicas das bases de dados em seus próprios ambientes, dificultando o entendimento da motivação para a interrupção do fornecimento dessas réplicas nos moldes atuais.
138. Por fim, quanto ao questionamento se as decisões foram feitas com consulta prévia ou aval de outras organizações da APF, a RFB informou que a definição do modelo tecnológico de troca informações insere-se nas competências da própria RFB, conforme ratificado pelo art. 3º, §2º, do Decreto 8.789/2016 (peça 84, p. 5, parágrafo 2.3) . 
139. A despeito das competências da RFB, que não estão sendo questionadas pela equipe de auditoria, as ações do agente público devem ser sempre motivadas, e atender aos princípios constitucionais, entre eles, o princípio da eficiência. É certo que as decisões relativas a modelos tecnológicos a serem usados pela RFB inserem-se nas suas competências, assim como também é certo que sempre que essas decisões tiverem o potencial de afetar outros órgãos e entidades da APF, ou mesmo a sociedade, deve ser realizado estudo sobre esses impactos, com o objetivo de minimizá-los, buscando o modelo que seja mais eficiente para o Governo Federal e para a sociedade como um todo. Tendo em vista a importância da informação para o desempenho do governo como um todo, não se pode limitar a análise das opções e de seu impacto ao âmbito de apenas uma organização.
58.	Com vistas a obter maiores esclarecimentos e a aprofundar o detalhamento técnico acerca dos meios de compartilhamento dos dados do CPF e do CNPJ a serem adotados pela RFB a partir de 31/7/2019, a equipe de auditoria solicitou informações ao Serpro, prestador de serviços de TI contratado pela RFB para operacionalização desses compartilhamentos.
59.	Em atenção à requisição, o Serpro esclareceu que o compartilhamento dos dados do CPF e do CNPJ por meio de API (serviço DaaS) ainda não foi autorizado pela RFB (peça 110, p. 2) , apresentando a tabela dos preços praticados, em relação ao modelo de cobrança do acesso via Web Service (Infoconv) , atualmente autorizado pela RFB para ser empregado a partir de 31/7/2019 (peça 110, p. 4) .
60.	De posse desses preços, o grupo de auditoria efetuou simulação de carga da base completa de CPF mediante o Infoconv. Essa base (de CPF) tem aproximadamente 230 milhões de registros (referência junho de 2018) , o que, segundo a equipe da Sefit, resultaria em custo aproximado de R$ 5,2 milhões para cada órgão que requeresse tal informação, cujo montante é muito superior aos valores hodiernamente praticados, a exemplo do constante no Contrato Senasp/MJ 21/2017, de R$ 32.681,82 celebrado no final de 2017 (peça 161, p. 28) .
61.	Diante desse contexto, entendo adequada a conclusão da equipe de que a alteração na forma de compartir os dados pretendida pela RFB, ao extinguir o compartilhamento por meio de réplicas de bases de dados, pode impactar a operacionalização e gestão das políticas públicas a cargo dos demais órgãos e entidades da APF, com o consequente aumento dos custos relacionados a essa sistemática.
62.	Acompanho a sugestão da Sefti (não há dissenso nesse quesito) , na linha de determinar à Secretaria da RFB que possibilite o acesso às bases de dados sob sua gestão por formas que viabilizem o atendimento das finalidades previstas no Decreto 8.789/2016, art. 2º, de modo mais econômico possível.
VI
63.	O próximo achado foi guiado pela seguinte questão de auditoria: “como está sendo custeado o compartilhamento das bases de dados?”. O grupo de fiscalização, após analisar as evidências em afino com os critérios adotados (art. 9º do Decreto 8.789/2016 e Acórdão 598/2018-TCU-Plenário, rel. min. Vital do Rêgo) , registrou que: “devido à ausência de transparência nos custos de compartilhamento de dados, torna-se impossível, para os órgãos solicitantes, aferir se os preços cobrados incluem apenas os custos envolvidos no acesso ou na extração dos dados, impactando a confiança dos clientes e, consequentemente, o modelo de compartilhamento de dados previsto no Decreto 8.789/2016”.
64.	Ao examinar o compartilhamento das bases de dados da RFB e do Denatran, a equipe da Sefti baseou-se nas constatações, premissas e conclusões a seguir indicadas:
64.1. o modelo de custeio adotado pelo Denatran para compartir suas bases de dados, embora haja transparência nos preços praticados, não permite que os interessados conheçam se os custos envolvidos se restringem ao acesso e à extração das bases, nos termos do que dispõe o art. 9º do Decreto 8.789/2016, dada a ausência de justificativa de preços no âmbito do contrato celebrado entre o Departamento e o Serpro;
64.2. a RFB gerencia as bases de dados de CPF e CNPJ, sendo que a operacionalização do compartilhamento dessas bases de dados ocorre por intermédio de contrato entabulado entre o órgão interessado e o Serpro, que é o prestador de serviços de TI da RFB (para essas bases de dados) ;
64.3. o Serpro trouxe algumas informações aos autos sobre valores de acesso a sistemas e bases de dados, mas não apresentou a memória de cálculo das projeções dos custos para os serviços de compartilhamento;
64.4. o modelo adotado pela RFB e pelo Serpro, para custeio do acesso às bases de dados de CPF e CNPJ, igualmente não permite identificar se estão sendo cobrados apenas os custos com extração e acesso aos dados, para fins de verificação do cumprimento do art. 9º do Decreto 8.789/2016.
65.	Diante dessa situação fática, a equipe de trabalho manifesta a sua preocupação com o risco de a Administração contratar serviços de compartilhamento de dados por preços superiores aos que seriam devidos nos termos do Decreto 8.789/2016, possivelmente incluindo outras despesas que não sejam somente as relativas à extração e acesso aos dados.
66.	Por conseguinte, o grupo de fiscalização sugere a este Tribunal, em substância, que expeça determinação ao MP para que oriente os órgãos e entidades sob sua supervisão que estes devem se certificar de que os preços ofertados pelos prestadores de serviço de TI se adequam ao art. 9º do Decreto 8.789/2016, antes de anuir a esse tipo de cobrança. Nada obstante, alvitra informar ao MP e a outros órgãos que a eficácia dessa determinação ficará condicionada ao julgamento do mérito do recurso interposto contra o Acórdão 598/2018-TCU-Plenário, cujos subitens 9.2 e 9.6 estavam suspensos por decisão do relator do Pedido de Reexame manejado contra a deliberação. Propõe ainda que seja dada ciência à RFB e ao Denatran de que os preços atualmente cobrados afrontam o art. 9º do Decreto 8.789/2016, por não haver demonstração de que se restringem aos custos envolvidos.
67.	Consoante mencionei alhures, há dissenso entre a equipe e os dirigentes da Sefti (Diretor e Secretário) acerca da exegese conferida ao art. 9º do Decreto 8.789/2016 e, por conseguinte, as posições antitéticas influenciaram as propostas de desfecho a ser dada à questão.
68.	O escalão dirigente da Sefti alinhou os seguintes fundamentos para sustentar sua intelecção:
	68.1. a expressão “custos envolvidos” constante do art. 9º do Decreto 8.789/2016 não deveria ser interpretada de forma restrita, como sugeriu a equipe;
	68.2. ao dispor sobre os custos no compartilhamento de dados, o Decreto 8.789/2016, em seu art. 9º, visava tão-somente a esclarecer a responsabilidade por tais custos, ou seja, o órgão que precisa da informação seria responsável por arcar com as despesas decorrentes do compartilhamento; em momento algum o dispositivo objetivou discutir as relações entre a administração direta e as empresas públicas ou estabelecer limites sobre a atuação econômica dessas empresas e sobre sua autonomia para definir modelos de comercialização e margens de lucro;
	68.3. “creio que se as cobranças observadas pela equipe nos casos concretos relatados (isto é, RFB e Departamento Nacional de Trânsito – Denatran) tivessem sido feitas diretamente pelos gestores das bases de dados, e não pelo Serpro, o entendimento poderia ter sido diferente.”
69.	Com fulcro nessas considerações, alvitra o corpo diretivo da Sefti que não merecem acolhida as propostas da equipe de fiscalização relacionadas ao entendimento de que os valores cobrados pela prestação de serviços de compartilhamento de dados devam ser restritos aos custos, bem como não deve ser dada ciência (à RFB e ao Denatran e ao Serpro) , em decorrência dos casos concretos apurados.
70.	Como se percebe, as posições antagônicas resumidas acima perpassam pela interpretação do art. 9º do Decreto 8.789/2016, assim vazado:
“Art. 9º O órgão ou a entidade interessado deverá arcar com os custos envolvidos, quando houver, no acesso ou na extração de informações da base de dados, exceto quando estabelecido de forma diversa entre os órgãos envolvidos.”
71.	O busílis da questão consiste em saber se o dispositivo necessariamente tem o escopo de regular a temática dos “custos envolvidos” e qual o sentido e o alcance desse fraseado. 
72.	Sem desdouro da opinio juris oferecida pelo grupo de auditoria, que está apoiada na salutar preocupação com o risco de contratação de serviços de compartilhamento de dados por preços superiores que, segundo sua exegese, extrapolariam as balizas do Decreto 8.789/2016, entendo que o dispositivo examinado, com bem ressaltou o corpo diretivo da Sefti, teve o objetivo único de definir qual o órgão ou entidade interessada no uso da base de dados deveria responder pelas despesas decorrentes dessa partilha.
73.	Noutras palavras, a regra em exame assentou quem deve pagar pelos custos, ou seja, a entidade ou órgão interessado. Ainda assim, permitiu o decreto de referência a flexibilidade de que poderia ser tabulado entre os interessados ajuste de forma diversa (v. dispositivo citado, in fine) .
74.	Quanto ao sentido e ao alcance da expressão “custos envolvidos” – rememora-se que a equipe confere ao quesito exegese mais restritiva e a direção da Sefti emprega na espécie cognição menos estreita –, não me parece que desse fraseado se possa depreender qualquer interpretação proibitiva de acréscimos de outras despesas que não sejam aquelas referentes à extração e ao acesso de dados, notadamente se a operacionalização das bases de dados for realizada por empresas de prestação de serviços de tecnologia informação, como no caso concreto (Serpro) .
75.	Destaco que a empresa pública, pessoa jurídica de direito privado (Serpro) , apesar de não ter como objetivo primordial auferir lucro, pode adicionar aos seus preços despesas relacionadas a tributos, a custos indiretos, a margens de ganhos (superávit entre receitas e despesas) , desde que a sua precificação não destoe daquela praticada pelo mercado e de que se assegure a total transparência (nos valores) de cada item de serviço prestado.
76.	Registre-se que recentemente (12/6/2019) o recurso que vergastou o Acórdão 598/2018-TCU-Plenário foi conhecido, mas, no mérito, desprovido, nos termos do Acórdão 1364/2019-TCU-Plenário, rel. min. Bruno Dantas.
77.	Nessa ordem de ideias, entendo que a interpretação oferecida pelo corpo diretivo da Sefti apresenta melhor aderência às disposições do art. 9º do Decreto 8.789/2016, portanto não devem ser dirigidas ao MP, à RFB e ao Denatran as determinações ou ciência concernentes à intelecção restritiva acerca dos custos envolvidos pela prestação de serviços de compartilhamento de dados.
78.	Nada obstante essa interpretação, os quesitos da transparência e da modicidade dos custos não podem passar despercebidos nesse tema. Por conseguinte, creio que deve ser determinado ao MP, à RFB e ao Denatran que os valores utilizados no compartilhamento de dados de suas bases, cobrados pelo prestador de serviços de TI, têm que discriminar todos os itens de serviços e de custos envolvidos (no acesso ou na extração de informações de bases de dados e outros possíveis custos) de forma transparente e não devem destoar daqueles praticados pelo mercado.
79.	Quanto às proposições apresentadas pela equipe de fiscalização referentes aos demais achados de auditoria, a respeito das quais não há dissenso neste processo, adoto-as com alguns ajustes de forma. 
VII
80.	Examinados os achados de auditoria, rememoro que, nestes autos, houve o monitoramento dos subitens 9.1.2.2.1, 9.1.2.2.2, 9.1.2.2.3, 9.2.3, 9.2.9.1 e 9.2.9.2 do Acórdão 1469/2017-TCU-Plenário, com aquiescência do relator (min. Benjamin Zymler) e deste Colegiado, nos termos do Acórdão de Relação 915/2018 – Plenário (Ata 15/2018, sessão 2/5/2019, rel. min. Benjamin Zymler) .
81.	Reproduzo os quesitos de referência:
“9.1. recomendar à Casa Civil da Presidência da República, com fulcro no art. 250, III, do Regimento Interno do TCU, que:
 (...) 
9.1.2. adote medidas para:
 (...) 
9.1.2.2. atribuir competências de Governança de Dados a uma instância administrativa que seja capaz de:
9.1.2.2.1. arbitrar as questões relativas ao compartilhamento de informações, no que diz respeito à normatização, coordenação de iniciativas e resolução de conflitos acerca das informações de posse da Administração Pública Federal, em adição às competências definidas no art. 10, caput, do Decreto 8.789/2016 e para viabilizar o cumprimento do disposto no art. 4º, inciso V, do Decreto 8.638/2016;
9.1.2.2.2. arbitrar as questões relativas à economicidade no provimento de serviços públicos digitais, no que diz respeito à normatização e supervisão do modelo de custeio para os serviços de integração de dados consolidados entre demandantes, gestores, custodiantes e empresas públicas prestadoras de serviços de TI;
9.1.2.2.3. identificar os projetos estruturantes e iniciativas comuns de governo digital, previstos ou em andamento, juntamente com o responsável pela sua execução, demais órgãos envolvidos, orçamento estimado e benefícios esperados, de modo a subsidiar as medidas anteriores;
 (...) 
9.2.3. com fundamento no princípio constitucional da eficiência, no Decreto 8.638/2016, art. 3º, I e IV, estabeleça ações e estratégias de médio a longo prazo com a finalidade de promover a progressiva consolidação dos cadastros do cidadão e dos meios de autenticação, avaliando, inclusive, a disponibilização de forma centralizada aos órgãos e entidades públicos de serviço ou módulo de software para autenticação do cidadão, para otimizar e agilizar o desenvolvimento de soluções, evitando a duplicação de esforços e o desperdício de recursos;
 (...) 
9.2.9. apresente ao Tribunal de Contas da União, em até 120 dias, plano de ação com medidas que estabeleçam:
9.2.9.1. mecanismos de mediação para os conflitos de entendimento sobre compartilhamento e confidencialidade de informações, com fulcro na competência definida no art. 10, caput, do Decreto 8.789/2016, para viabilizar o cumprimento do disposto no art. 4º, inciso V, do Decreto 8.638/2016;
9.2.9.2. um modelo de custeio para os serviços de integração de dados, incluindo demandantes, gestores, custodiantes e empresas públicas prestadoras de serviços de TI, de forma a obter um custo final vantajoso para administração pública, em conformidade com o art. 37, caput, da Constituição Federal;
82.	Segundo a análise da equipe de auditoria e do escalão dirigente da Sefti, as recomendações constantes dos subitens 9.1.2.2.1, 9.1.2.2.2 e 9.1.2.2.3 devem ser consideradas não implementadas e as veiculadas pelos subitens 9.2.3, 9.2.9.1 e 9.2.9.2, em implementação. 
83.	Creio que essa proposta está em sintonia com a situação fático-jurídica decorrente do monitoramento, podendo ser acolhida por esta Corte, consoante os fundamentos essenciais que se seguem:
83.1. subitem 9.2.3 – recomendação que tem por escopo a consolidação dos cadastros do cidadão e dos meios de autenticação – a Setic/MP adotou ações que atendem, em parte, essa medida com a implantação do Brasil Cidadão, que disponibiliza, de forma centralizada, aos órgãos e entidades públicos, um serviço de autenticação do cidadão; quanto à consolidação dos cadastros do cidadão, o projeto Predic que objetiva prover condições de saneamento e o aprimoramento das bases cadastrais dos órgãos da APF, encontra em fase de especificação técnica;
83.2. subitem 9.2.9.1 – recomenda providências que estabeleçam mecanismos de mediação para os conflitos de entendimento sobre compartilhamento e confidencialidade de informações – a Setic/MP informou que está tentando mediar conflitos, mas alguns órgãos têm se valido de pareceres jurídicos para justificar o não compartilhamento de informações de dados pessoais do cidadão, e que será instituído, na revisão do Decreto 8.789/2016, um comitê específico para tratar da governança e do compartilhamento de dados, que auxiliará na definição de critérios técnicos de segurança e de sigilo e nos mecanismos seguros de compartilhamento de informações;
83.3. subitem 9.2.9.2 – recomenda medidas que fixem um modelo de custeio para os serviços de integração de dados, incluindo demandantes, gestores, custodiantes e empresas públicas prestadoras de serviços de TI – o MP informa a existência dos projetos GovData, ConectaGov e a Predic; pelo modelo GovData, em vez de cada órgão demandante pagar pelo desenvolvimento do serviço, o órgão pagará à empresa pública de TI, apenas pelo processamento decorrente da disponibilização da informação; no ConectaGov, já existe a primeira versão conceitual do modelo de negócio do ConectaGov e está em curso a catalogação das APIs (Application Programming Interface) , mas o modelo definitivo será concluído em contrato a ser firmado com as empresas que farão a custódia da plataforma e as negociações de modelo de precificação já foram iniciadas; e a Predic, relembre-se, está em desenvolvimento e seu modelo de negócio será elaborado após a revisão do Decreto 8.789/2016;
83.4. subitens 9.1.2.2.1, 9.1.2.2.2 e 9.1.2.2.3 – recomendam providências para atribuir competências de governança de dados a uma instância administrativa que seja capaz de arbitrar questões relativas ao compartilhamento de informações, à economicidade no provimento de serviços públicos digitais e à identificação de projetos estruturantes e iniciativas comuns de governo digital – ainda não há uma instância administrativa com competência para arbitrar os pontos precitados; o Comitê Interministerial de Governança (CIG) não tem essas atribuições e não foram apresentadas evidências de propostas de alterações dos normativos vigentes para destinar tais competências a algum órgão, entidade ou comitê.
VIII
84.	Em face do exposto, acolho as propostas de encaminhamento sugeridas pela equipe de fiscalização acerca dos achados de auditoria e do monitoramento efetuado nestes autos, com as achegas promovidas pelo escalão dirigente da Sefti e com os fundamentos e razões jurídicas de decidir acima gizadas por este relator.
                 Com base nessas considerações, voto por que seja adotada a Deliberação que ora submeto a este Colegiado.

T.C.U., Sala das Sessões, em 26 de junho de 2019.

MARCOS BEMQUERER COSTA 
Relator